ACORDAO-COMPLETO-2438016

ACÓRDÃO 2414/2021 ATA 5/2021 - PRIMEIRA CÂMARA

VISTOS, relatados e discutidos estes autos de tomada de contas especial instaurada em razão da não comprovação da regular aplicação dos recursos públicos recebidos à conta do Plano de Implementação do Projovem Trabalhador - Juventude Cidadã, firmado entre a Secretaria de Políticas Públicas de Emprego - SPPE	/MTE e a Secretaria Municipal do Trabalho e Emprego de Curitiba - SMTE, que tinha por objeto a execução do Projeto Projovem Trabalhador, integrante do Programa Nacional de Inclusão de Jovens no Município de Curitiba/PR;
	ACORDAM os ministros do Tribunal de Contas da União, reunidos em sessão da 1ª Câmara, diante das razões expostas pelo relator, em: 
9.1. excluir da relação processual o responsável Jorge Luiz Bernardi (XXX.528.489-XX) ;
9.2. julgar irregulares as contas dos responsáveis Paulo Afonso Bracarense Costa (XXX.419.949-XX) , Sociedade Educacional de Santa Catarina - Sociesc (84.684.182/0001-57) , Sandro Murilo Santos (XXX.391.019-XX) , Associação de Defesa do Meio Ambiente de Reimer (06.303.088/0001-05) e Mariester Ribeiro Robes (XXX.609.609-XX) , com fundamento nos arts. 1º, inciso I, 16, inciso III, alínea "b" e "c", da Lei 8.443/1992, c/c com os arts. 1º, inciso I, e 209, incisos II e III, do RI/TCU;
9.3. condenar os responsáveis acima mencionados, com fundamento no art. 19, caput, da Lei 8.443/1992, c/c o art. 210 do RI/TCU, solidariamente, ao pagamento das importâncias a seguir especificadas, com a fixação do prazo de 15  (quinze) dias, a contar da notificação, para comprovar, perante o Tribunal (art. 23, inciso III, alínea "a", da Lei 8.443/1992, c/c art. 214, inciso III, alínea "a", do RI/TCU) , o recolhimento da dívida aos cofres do Tesouro Nacional, atualizada monetariamente e acrescida dos juros de mora, calculados a partir das datas discriminadas até a data do recolhimento, na forma prevista na legislação em vigor, com o abatimento de valores acaso já satisfeitos, nos termos da legislação vigente;
	9.3.1. Responsáveis solidários: Paulo Afonso Bracarense Costa, Sociedade Educacional de Santa Catarina - Sociesc e Sandro Murilo Santos.
	Valor Original (R$) R$
	Data da Ocorrência

	13.320,00
	23/7/2010

	35.520,00
	6/9/2010

	35.520,00
	4/10/2010

	35.520,00
	4/11/2010

	35.520,00
	6/12/2010

	Valor Original (R$) R$
	Data da Ocorrência

	25.200,00
	5/8/2010

	25.200,00
	6/9/2010

	25.200,00
	5/10/2010

	25.200,00
	5/11/2010

	25.200,00
	6/12/2010

	23.100,00
	16/7/2010

	1.180,00
	23/11/2010

	4.522,50
	17/9/2010

	9.600,00
	17/9/2010

	374,60
	18/11/2010

	1.013,00
	16/12/2010

	2.916,30
	31/1/2011

	5.430,60
	20/7/2010

	3.696,00
	11/4/2011

	9.975,66
	24/12/2010

	1.592,00
	9/7/2010

	1.946,00
	26/10/2010

	225,79
	20/8/2010

	56,58
	20/11/2010

	2.164,36
	11/8/2010

	1.226,00
	20/7/2010

	82,30
	4/8/2010

	119,80
	4/8/2010

	687,75
	1/9/2010

	539,40
	1/9/2010

	1.226,00
	8/9/2010

	365,70
	8/9/2010

	1.751,55
	9/9/2010

	719,70
	05/10/2010

	1.226,00
	21/10/2010

	1.226,00
	04/11/2010

	1.220,00
	18/11/2010

	1.220,00
	02/12/2010

	1.610,30
	30/12/2010

	1.226,00
	30/12/2010

	553,13
	20/01/2011

	89,90
	10/02/2011

	585,00
	29/04/2011

	18.505,00
	18/11/2010

	18.505,00
	10/12/2010

	1.724 28
	30/11/2010

	1.724,28
	16/12/2010

	112,87
	20/7/2010

	4.048,97
	1/9/2010

	1.236,83
	1/9/2010

	798,03
	1/10/2010

	4.065,94
	1/10/2010

	Valor Original (R$) R$
	Data da Ocorrência

	3.396,16
	1/11/2010

	526,41
	1/11/2010

	3.006,99
	11/11/2010

	313,44
	1/1/2011

	2.066,66
	1/1/2011

	215,91
	1/2/2011

	22.743,64
	21/7/2010

	11.784,00
	12/8/2010

	10.852,49
	2/9/2010

	182,85
	10/8/2010

	159,00
	10/8/2010

	159,85
	12/8/2010

	126,00
	25/6/2010

	252,00
	25/6/2010

	252,00
	25/6/2010

	252,00
	2/7/2010

	252,00
	2/7/2010

	252,00
	2/7/2010

	280,00
	9/7/2010

	280,00
	9/7/2010

	350,00
	9/7/2010

	150,00
	16/07/2010

	140,00
	16/07/2010

	350,00
	16/07/2010

	210,00
	13/08/2010

	210,00
	13/08/2010

	320,00
	13/08/2010

	280,00
	14/08/2010

	80,00
	14/08/2010

	245,00
	24/08/2010

	70,00
	25/08/2010

	280,00
	27/08/2010

	280,00
	27/08/2010

	210,00
	01/09/2010

	210,00
	01/09/2010

	280,00
	03/09/2010

	280,00
	03/09/2010

	280,00
	03/09/2010

	75,00
	10/09/2010

	80,00
	10/09/2010

	80,00
	10/09/2010

	280,0
	17/09/2010

	280,0
	17/09/2010

	280,0
	24/09/2010

	280,0
	24/09/2010

	140,00
	15/10/2010

	140,00
	15/10/2010

	Valor Original (R$) R$
	Data da Ocorrência

	160,00
	05/11/2010

	630,00
	25/06/2010

	756,00
	03/07/2010

	350,00
	12/07/2010

	560,00
	12/07/2010

	920,00
	19/07/2010

	1.100,00
	25/08/2010

	875,00
	28/08/2010

	1.260,00
	05/09/2010

	235,00
	12/09/2010

	560,00
	26/09/2010

	560,00
	26/09/2010

	560,00
	01/10/2010

	280,00
	08/10/2010

	280,00
	08/10/2010

	280,00
	15/10/2010

	560,00
	22/10/2010

	640,00
	29/10/2010

	320,00
	05/11/2010

	79,80
	10/06/2010

	119,80
	16/06/2010

	269,70
	02/07/2010

	269,70
	02/07/2010

	319,60
	09/07/2010

	319,60
	09/07/2010

	848,60
	05/07/2 010

	189,70
	05/07/2010

	1.937,60
	3/8/2010

	440,00
	20/8/2010

	780,00
	2/9/2010

	384,30
	3/12/2010

	7.064,55
	8/4/2011

	148,35
	6/8/2010

	5.005,00
	26/7/2010

	25.822,82
	2/9/2010

	575,00
	6/4/2011

	66,15
	14/12/2010

	430,00
	6/12/2010

	42,00
	19/7/2010

	41,60
	22/7/2010

	33,00
	3/8/2010

	33,80
	4/8/2010

	41,60
	4/8/2010

	41,60
	10/8/2010

	35,80
	18/8/2010

	33,00
	18/8/2010

	35,00
	19/8/2010

	Valor Original (R$) R$
	Data da Ocorrência

	200,00
	20/8/2010

	246,00
	20/8/2010

	200,00
	20/8/2010

	200,00
	20/8/2010

	400,00
	21/8/2010

	200,00
	23/8/2010

	200,00
	23/8/2010

	400,00
	23/8/2010

	400,00
	23/8/2010

	4.500,00
	7/2/2011

	120.968,75
	22/12/2010

	149.074,81
	5/5/2011

	59.516,52
	6/7/2011

	75.844,85
	6/10/2011

	552,01
	22/12/2010

	962,82
	1/1/2011

	330,00
	4/11/2010

	6.866,28
	9/11/2010

	3.760,24
	1/9/2010

	40,00
	13/7/2010

	979,52
	19/4/2011

	90,20
	16/5/2011

	9.328,40
	13/7/2010

	2.050,00
	21/7/2010

	9.3.2. Responsáveis solidários: Paulo Afonso Bracarense Costa, Associação de Defesa do Meio Ambiente - Reimer e Mariester Ribeiro Robes 
	Valor Original (R$) 
R$
	Data da Ocorrência

	200.000,00
	2/5/2011

	480.000,00
	6/5/2011

	2.883,49
	6/5/2011

	25.000,00
	12/5/2011

	275.000,00
	9/5/2011

	302.000,00
	10/6/2011

	200.000,00
	13/6/2011

	170.000,00
	14/6/2011

9.4. aplicar aos responsáveis abaixo mencionados, individualmente, a multa prevista no art. 57 da Lei 8.443/1992, c/c o art. 267 do Regimento Interno, nos valores especificados, fixando-lhes o prazo de 15 (quinze) dias, a contar da notificação, para que comprovem, perante o Tribunal (art. 214, inciso III, alínea "a", do Regimento Interno) , o recolhimento da dívida aos cofres do Tesouro Nacional, atualizada monetariamente desde a data deste acórdão até a do efetivo recolhimento, se for paga após o vencimento, na forma da legislação em vigor:
9.4.1. Paulo Afonso Bracarense Costa, no valor de R$ 200.000,00 (duzentos mil reais) ;
9.4.2. Sociedade Educacional de Santa Catarina - Sociesc, no valor de R$ 90.000,00 (noventa mil reais) ;
9.4.3. Sandro Murilo Santos, no valor de R$ 90.000,00 (noventa mil reais) ;
9.4.4. Associação de Defesa do Meio Ambiente de Reimer, no valor de R$ 165.000,00 (cento e sessenta e cinco mil reais) ;
9.4.5. Mariester Ribeiro Robes, no valor de R$ 165.000,00 (cento e sessenta e cinco mil reais) ;
9.5. autorizar a cobrança judicial da dívida, caso não atendidas as notificações, na forma do art. 28, inciso II, da Lei 8.443/1992;
9.6. autorizar, desde logo, caso solicitado e o processo não tenha sido remetido para cobrança judicial, o pagamento das dívidas em até 36 (trinta e seis) parcelas mensais e consecutivas, nos termos do art. 26 da Lei 8.443/1992, c/c o art. 217 do Regimento Interno/TCU, fixando-se o vencimento da primeira parcela em 15 (quinze) dias, a contar do recebimento da notificação, e o das demais a cada mês, devendo incidir sobre cada valor mensal os correspondentes acréscimos legais, na forma prevista na legislação em vigor, sem prejuízo de alertar aos responsáveis de que a falta de comprovação do recolhimento de qualquer parcela implicará o vencimento antecipado do saldo devedor;
9.7. dar ciência deste acórdão ao Ministério da Cidadania e aos responsáveis, para ciência, e ao Procurador-Chefe da Procuradoria da República no Estado do Paraná, este último, nos termos do art. 16, § 3º, da Lei 8.443/1992, c/c o art. 209, § 7º, do Regimento Interno do TCU, para adoção das medidas que entender cabíveis.

Tomada de Contas Especial instaurada em decorrência da impugnação parcial de despesas do programa Projovem Trabalhador - Juventude Cidadã, tendo por objeto a execução dos planos de implementação do programa no Município de Curitiba/PR.

Primeira Câmara

Município de Curitiba/PR.

3. Responsáveis: Associação de Defesa do Meio Ambiente de Reimer (06.303.088/0001-05); Jorge Luiz Bernardi (XXX.528.489-XX); Mariester Ribeiro Robes (XXX.609.609-XX); Paulo Afonso Bracarense Costa (XXX.419.949-XX); Sandro Murilo Santos (XXX.391.019-XX); Sociedade Educacional de Santa Catarina - Sociesc S/A (84.684.182/0001-57).

13.1. Ministros presentes: Walton Alencar Rodrigues (Presidente), Benjamin Zymler, Vital do Rêgo (Relator) e Jorge Oliveira.
13.2. Ministros-Substitutos presentes: Augusto Sherman Cavalcanti e Weder de Oliveira.

ACORDAO-COMPLETO-2537329

Acórdão 2832/2023 - Primeira Câmara

VITAL DO RÊGO

Adoto como parte do relatório o pronunciamento da Secretaria de Controle Externo de Tomada de Contas Especial (peça 186) , que contou com a anuência do corpo diretivo daquela unidade (peças 187 e 188) , lavrada nos seguintes termos:
INTRODUÇÃO
1. Trata-se de Tomada de Contas Especial instaurada pela Secretaria de Políticas Públicas de Emprego - SPPE	/MTE, em desfavor do Sr. Paulo Afonso Bracarense Costa, ex-Secretário Municipal do Trabalho e Emprego de Curitiba/PR, gestão 8/6/2010 a 31/12/2012, em razão das informações acostadas aos autos não serem suficientes para a correta comprovação de aplicação dos recursos públicos recebidos (peça 20, p. 10) à conta do Plano de Implementação do Projovem Trabalhador - Juventude Cidadã (Siafi 299584) , firmado entre a SPPE e a Secretaria Municipal do Trabalho e Emprego de Curitiba - SMTE, que tinha por objeto a execução do Projeto Projovem Trabalhador, integrante do Programa Nacional de Inclusão de Jovens no Município de Curitiba/PR, de forma a qualificar social-profissionalmente 7.000 jovens do município e inserir, no mínimo, 30% destes no mundo do trabalho, conforme Termo de Adesão ao Projovem Trabalhador  Juventude-Cidadã e Plano de Implementação, com suas respectivas alterações  (peça 1, p. 13-14, 85-96, 124-132, peça 2, p. 35-37) .
HISTÓRICO	
2.	O Termo de Adesão/Plano de Implementação ao Projovem Trabalhador Juventude-Cidadã (Siafi 299584) foi firmado em 18/11/2009, no valor de R$ 10.854.932,20, sendo R$ 9.742.019,20 à conta do concedente e R$ 1.112.913,00 referentes à contrapartida do parceiro (peça 1, p. 132) . Teve vigência inicial de 31/12/2009 a 30/12/2010, sendo prorrogado de ofício até 30/6/2011. Os recursos foram liberados por intermédio das seguintes ordens bancárias: 
	Nº Ordem Bancária
	Data
	Valor
	Localização

	2010OB820224
	11/2/2010
	487.100,96
	Peça 1, p. 114-115,119

	20100B800799
	24/9/2010
	4.871.009,60
	Peça 2, p. 44-45

	20110B800185
	8/4/2011
	1.753.563,46
	Peça 2, p. 113-114

	2011OB 00210
	20/4/2011
	2.630.345,18
	Peça 2, p. 120-121

	Total
	9.742.019,20
	
	Recursos da contrapartida

	Data
	Valor
	Localização

	8/3/2010
	56.083,02
	Peça 1, p. 119

	5/7/2010
	556.456,50
	Peça 2, p. 49-50

	7/2/2011
	500.810,85
	Peça 2, p. 51-52, 60

	8/7/2010
	34,00
	Peça 2, p. 87

	Total
	1.112.384,37
	
	Total Geral 
	10.855.403,57
	
3.	Para a consecução do objeto do Plano de Implementação foi realizada a Chamada Pública n. 02, de 9/4/2010 (peça 1, p. 160-163) , com vistas a selecionar pessoas físicas ou jurídicas. Participaram do procedimento 10 entidades, sagrando-se vencedoras a Associação de Defesa do Meio Ambiente - REIMER, e a Sociedade Educacional de Santa Catarina - SOCIESC para os lotes 01 a 04.
4.	Com a Sociesc foram celebrados os Contratos 18.970/2010 e 18.973/2010, de 21/5/2010. O primeiro, para a prestação de serviços na área de qualificação social e profissional referente ao Projeto Projovem Trabalhador - Juventude Cidadã relativo ao Lote 01 (um) , envolvendo a realização de Programa de Capacitação num total de 350 (trezentas e cinquenta) horas, sendo 100 (cem) horas para qualificação social, e 250 (duzentas e cinquenta) horas para qualificação profissional. E o segundo, com o mesmo teor, relativo ao 04 (quatro) , peça 1, p. 164-174, 176-185.
5.	Com a Reimer foram celebrados os contratos 18.971/2010 e 18.972/2010, de 21/5/2010, com o mesmo teor descrito acima, relativamente aos lotes 02 (dois) e 03 (três) , peça 1, p. 186-196, peça 2, p. 3-12.
6.	O objeto foi fiscalizado pelo concedente conforme Relatório de Supervisão Financeira realizada no período de 18 e 19 de outubro de 2011 (peças 2, p. 70-73) , e Relatório de Supervisão 18/2013/CGCC/SPPE/MTE, de 17/9/2012 a 21/09/2012 (peça 11, p. 17-23) .
7.	A prestação de contas e complementações enviadas por intermédio dos documentos (peça 2, p. 78-107, 109, 126-174, peça 3, p. 1-40, 45-199, peça 4, p. 3-140, peça 5, p. 1-57, peça 6, p. 3-63, peça 7, p. 1-49, peça 8, p. 1-68, peça 9, p. 1-17, peça 10, p. 3-37) foram analisadas mediante Notas Técnicas 1354/2014/DPTEJ/SPPE/MTE, de 14/10/2014 (peça 12, p. 3-19) , 1405/2014/CGCC/SPPE, de 30/10/2014 (peça 12, p. 131-143) , 870/2015/CGCC/SPPE, de 19/8/2016 (peça 15, p. 3-8) , Nota Técnica 049/2016/GETCE/SPPE/MTb, de 2/6/2016 (peça 15, p. 151-154) . 
8.	O fundamento para a instauração da Tomada de Contas Especial, conforme apontado nas Notas Técnicas 1405/2014/CGCC/SPPE, de 30/10/2014 (peça 12, p. 131-143) , 870/2015/CGCC/SPPE, de 19/8/2016 (peça 15, p. 3-8) , foram as irregularidades especificadas abaixo:
	a) ausência de licitação para a contratação da SOCIESC e REIMER objetivando a realização dos serviços objeto do Plano de Implementação sob análise, contrariando o disposto no art. 27 da Portaria MTE 991, de 27/11/2008: foi realizada a Chamada Pública 2/2010, de 9/4/2010 (peça 12, p. 133-134) ;
	b) ausência, nos contratos e aditivos celebrados com a SOCIESC e REIMER abaixo identificados, da discriminação dos serviços a serem prestados ou bens/produtos, dos custos unitário e total de cada um e, na execução dos cursos de qualificação, a não especificação do curso, número de vagas oferecidas, carga horária, o local e o endereço completo, os custos unitário e total, o período de realização das ações, contrariando o art. 10, inciso XIV da Portaria MTE 991/2008, evidenciando que a prefeitura de Curitiba atuou apenas como mera repassadora dos recursos públicos, (peça 12, p. 134-136) :
 Contrato n° 18970, em 21/05/2010 (fls. 744-54) , com a Sociedade Educacional de Santa Catarina, CNPJ n° 84.684.182/0001-57, no valor de R$ 3.456.250,00 (três milhões, quatrocentos e cinquenta e seis mil, duzentos e cinquenta reais) , para a prestação de serviços na área de qualificação social e profissional de 2500 jovens (lote 01) , com pagamento em parcelas mensais, mediante apresentação de nota fiscal discriminando os serviços executados, sendo indispensável para liberação do respectivo pagamento a aceitação dos serviços;
 Aditivo n° 18970/01, em 24/06/2010 (fls. 755-57) , referente ao Contrato n° 18970, para contratação de pessoal necessário para execução das atividades de coordenação pedagógica, de inserção e de monitoramento, de assistente de inserção, pedagógico, de núcleo e de monitoramento para os 10 meses de execução do contrato; de seguro de vida com cobertura para os 6 meses de aulas; e fornecimento de 1 kit completo por aluno, contendo 02 camisetas, mochila, estojo, canetas, lápis, borrachas e caderno universitário, no valor de R$ 404.116,90 (quatrocentos e quatro mil, cento e dezesseis reais, noventa centavos) ;
 Contrato n° 18971, 21/05/2010 (fls. 715-25) , com a Associação de Defesa do Meio Ambiente de Reimer, CNPJ n° 06.303.088/0001-05, no valor de R$ 3.041.500,00 (três milhões, quarenta e um mil, quinhentos reais) , para a prestação de serviços na área de qualificação social e profissional de 2200 jovens (lote 02) , com pagamento em parcelas mensais, mediante apresentação de nota fiscal discriminando os serviços executados, sendo indispensável para liberação do respectivo pagamento a aceitação dos serviços; 
 Aditivo n° 18971/01, em 24/06/2010 (fls. 740-42) , referente ao Contrato n° 18971, para contratação de pessoal necessário para execução das atividades de coordenação pedagógica, de inserção e de monitoramento, de assistente de inserção, pedagógico, de núcleo e de monitoramento para os 10 meses de execução do contrato; de seguro de vida com cobertura para os 6 meses de aulas; e fornecimento de 1 kit completo por aluno, contendo 02 camisetas, mochila, estojo, canetas, lápis, borrachas e caderno universitário, no valor de R$ 355.622,88 (trezentos e cinquenta e cinco mil, seiscentos e vinte e dois reais, oitenta e oito centavos) ;
 Contrato n° 18972, em 21/05/2010 (fls. 726-35) , com a Associação de Defesa do Meio Ambiente de Reimer, CNPJ n° 06.303.088/0001-05, no valor de R$ 1.797.250,00 (um milhão, setecentos e noventa e sete mil, duzentos e cinquenta reais) , para a prestação de serviços na área de qualificação social e profissional de 1300 jovens (lote 03) , com pagamento em parcelas mensais, mediante apresentação de nota fiscal discriminando os serviços executados, sendo indispensável para liberação do respectivo pagamento a aceitação dos serviços; 
 Aditivo n° 18972/01, em 24/06/2010 (fls. 736-38) , referente ao Contrato n° 18972, para contratação de pessoal necessário para execução das atividades de coordenação pedagógica, de inserção e de monitoramento, de assistente de inserção, pedagógico, de núcleo e de monitoramento para os 10 meses de execução do contrato; de seguro de vida com cobertura para os 6 meses de aulas; e fornecimento de 1 kit completo por aluno, contendo 02 camisetas, mochila, estojo, canetas, lápis, borrachas e caderno universitário, no valor de R$ 210.140,79 (duzentos e dez mil, cento e quarenta reais, sessenta e nove centavos) ;
 Contrato n° 18973, em 21/05/2010 (fls. 758-67) , com a Sociedade Educacional de Santa Catarina, CNPJ n° 84.684.182/0001-57, no valor de R$ 1.382.500,00 (um milhão, trezentos e oitenta e dois mil, quinhentos reais) , para a prestação de serviços na área de qualificação social e profissional de 1000 jovens (lote 04) , com pagamento em parcelas mensais, mediante apresentação de nota fiscal discriminando os serviços executados, sendo indispensável para liberação do respectivo pagamento a aceitação dos serviços;
 Aditivo n° 18973/01, em 24/06/2010 (fls. 768-70) , referente ao Contrato n° 18973, para contratação de pessoal necessário para execução das atividades de coordenação pedagógica, de inserção e de monitoramento, de assistente de inserção, pedagógico, de núcleo e de monitoramento para os 10 meses de execução do contrato; de seguro de vida com cobertura para os 6 meses de aulas; e fornecimento de 1 kit completo por aluno, contendo 02 camisetas, mochila, estojo, canetas, lápis, borrachas e caderno universitário, no valor de R$ 161.646,76 (cento e sessenta e um mil, seiscentos e quarenta e seis reais, sessenta e seis centavos) .
c) ausência de detalhamento dos custos de cada pagamento, inviabilizando a identificação dos gastos individuais efetivamente realizados com os itens pertinentes a instrutores e respectivos encargos, material didático, lanche e transporte (peça 12, p. 136) ;
d) a Sociedade Educacional de Santa Catarina foi contratada pelo valor global de R$ 4.838.750,00 (quatro milhões, oitocentos e trinta e oito mil, setecentos e cinquenta reais) para a qualificação de 3.500 jovens, segundo os Contratos 18970 e 18973, porém, por não ter atingido a meta pactuada recebeu da Prefeitura de Curitiba/PR o valor de R$ 3.958.097,50 (três milhões, novecentos e cinquenta e oito mil, noventa e sete reais, cinquenta centavos) equivalente à qualificação de 2.863 alunos. Observa-se que não foram apresentadas notas fiscais referentes à execução das atividades de Qualificação, sendo informados na relação de pagamentos apenas os valores repassados pela Prefeitura à instituição contratada, ficando prejudicada a comprovação das despesas, uma vez que os documentos constantes dos autos não evidenciam a correlação dos pagamentos com a efetiva execução das ações (peça 12, p. 136) ;
e) a Associação de Defesa do Meio Ambiente de REIMER foi contratada para a qualificação de 3.500 jovens, de acordo com os Contatos 18971 e 18972, no montante de R$ 4.838.750,00 (quatro milhões, oitocentos e trinta e oito mil, setecentos e cinquenta reais) , entretanto, como não atingiu a meta pactuada recebeu a quantia de R$ 3.999.572,50 (três milhões, novecentos e noventa e nove mil, quinhentos e setenta e dois reais, cinquenta centavos) correspondente à qualificação de 2.893 alunos. Constam dos autos as Notas Fiscais de Serviços Eletrônicas  11, 12, 14, 15, 16, 17, 20, 21, 24 e 25 emitidas pela referida entidade, todavia, não foram consideradas válidas por não estarem de acordo com o art. 10, inciso XV, da Portaria MTE 991/2008, contendo somente identificação genérica dos serviços e referência aos Contatos 18971 e 18972, contrariando orientação do TCU contida no Acórdão 784/2007-TCU-Plenário, Relator Ministro Ubiratan Aguiar, a qual consigna a exigência da "discriminação, de forma pormenorizada, das compras e serviços nas notas fiscais dos respectivos fornecedores, de forma a refletir, com clareza, o objeto adquirido ou contratado, fazendo referência explícita que se destinam ao Programa" (peça 12, p. 136-137) ;
f) o Relatório de Auditoria do TCU (TC Processo 032.811/2011-0) apontou indícios de irregularidade na execução do Projovem Trabalhador no município de Curitiba/PR relativamente aos pagamentos efetuados pela REIMER à empresa Club Sul Hotelaria Profissional e Turismo Ltda., no valor de R$ 1.054.644,06, entre 1/10/2010 e 21/2/2011, porquanto não restou comprovada a contraprestação de serviços, contrariando o disposto no art. 30 da Portaria MTE 991/2008, e R$ 436.013,50 à  mesma empresa, sem a evidência dos elementos mínimos que corroborassem a efetiva prestação dos serviços (peça 12, p. 137) ;
g) as notas fiscais 114, 110, 113 e 116 da Club Sul Hotelaria Profissional e Turismo Ltda., relativas à prestação de serviços à REIMER, no montante de R$ 1.652.000,00, contém descrição genérica dos serviços, porquanto consta apenas a informação de compra 590/10, 588/10, 589/10 e 591/10 (peça 12, p. 137) ;
h) no tocante aos problemas identificados acima, a Prefeitura de Curitiba/PR se limitou a informação (Ofício 159/2012-GAB/SMTE) que não teve ingerência sobre os procedimentos adotados pela REIMER quanto aos parceiros/contratados, apenas observou as obrigações contidas nas cláusulas contratuais. Tal posicionamento contraria o disposto no Acórdão 918/2008, Relator Ministro José Jorge, que no item 9.1.1 assim consignou (peça 12, p. 137-138) :
9.1.1. caso decida pela contratação de terceiros para executar ações afetas ao Projovem, promova o devido procedimento licitatório, ou, se verificada a plausibilidade da dispensa de licitação fundamentada no inciso XIII do artigo 24 da Lei n° 8.666/93, atente que a contratada deverá apresentar estrutura própria para a prestação de serviços, vedada a subcontratação, a teor do inciso VI do artigo 78 da Lei n° 8.666/93 e jurisprudência do TCU (Acórdão 138/1998-TCU-Segunda Câmara, 662/2008-P e 1.224/2008-P) .
i) verificou-se ainda que a REIMER não cumpriu a meta de inserção de, no mínimo, 30% dos educandos no mercado de trabalho, razão pela qual lhe foi aplicada uma multa no valor de R$ 599.935,88, relativo a 868 jovens (peça 12, p. 138) ;
j) a REIMER apresentou cópias de comprovantes de pagamentos com despesas de telefonia móvel/fixa; água; energia; correios; encadernações; material de expediente e de informática; honorários advocatícios; custas e verbas trabalhistas; serviços contábeis; taxa de condomínio; táxi; locadoras de veículos; combustíveis; pedágios; lavagem, óleo e filtro de óleo para veículo; frete; recargas de celular; tonner; manutenção de impressoras; hotel; bar; restaurantes; churrascaria; supermercado; açougue; serviços de rádio; transporte; lanches para a turma de serralheiro/senador; serviços de limpeza em salas de aulas; bolsa auxílio; materiais de sala de aula e prestação de serviços em datas posteriores ao término da qualificação, mais precisamente em maio/2011, tendo em vista que, conforme informação da prefeitura de Curitiba/PR, as ações foram realizadas no período de 21/7/2010 a 22/12/2010, portanto, as despesas não foram consideradas para efeito de prestação de contas, uma vez que contraria o disposto no art. 23 da Portaria MTE 991/2008 (peça 12, p. 138) ;
k) as despesas relativas à gestão e apoio do projeto, previstas no valor de R$ 1.177.432,20, da mesma forma que as despesas de qualificação, não foram comprovadas, em sua totalidade, mediante documentos contábeis, tendo em vista que foi enviada apenas parte das notas fiscais. Além disso, não foram detalhadas (peça 12, p. 138) ;
l) relativamente aos termos aditivos 18970/01 e 18973/01 referentes aos contratos firmados com a Sociesc, para as despesas de coordenação e assistência pedagógica, inserção, núcleo e de monitoramento; seguro de vida e kits estudantis dos jovens nos valores de R$ 404.116,90 e R$ 161.646,76, não foram apresentadas notas fiscais referentes às despesas de Gestão e Apoio, mas, tão somente, os valores repassados pela Prefeitura à instituição contratada na relação de pagamentos apenas, ficando prejudicada a comprovação das despesas, porquanto os documentos constantes dos autos não evidenciam a correlação dos pagamentos com a efetiva execução das ações.
l.1) No caso da Reimer, os termos aditivos 18971/01 e 18972/01 aos contratos, objetivando custear as despesas de coordenação e assistência pedagógica, inserção, núcleo e monitoramento; seguro de vida e kits estudantis dos jovens nos valores de R$ 355.622,00 e R$ 210.140,79 respectivamente, foram localizadas nos autos as Notas Fiscais de Serviços Eletrônicas 4 e 5, porém, não foram consideradas válidas por não estarem de acordo com o art. 10, inciso XV, da Portaria MTE 991/2008, uma vez que contém somente a identificação generalizada dos serviços e referência aos mencionados aditivos, em desacordo com a orientação do TCU, no Acórdão 784/2007-TCU-Plenário, Relator Ministro Ubiratan Aguiar (peça 12, p. 139) ;
m) apurou-se um valor de R$ 20.703,61 que, subtraído da devolução de R$ 2.072,52, importou em R$ 18.631,09 a ser devolvido, relativo a não aplicação financeira dos recursos do plano de implantação (peça 12, p. 140) .
9.	Embora a área técnica tenha concluído pelo cumprimento de 82,2% da meta de qualificação pactuada e inserção 43,3% dos jovens no mercado de trabalho, a SPPE entendeu que a mera existência física do objeto pactuado não é suficiente para comprovar a regularidade da aplicação dos recursos, sendo necessária a comprovação das despesas individualizadas no Plano de Aplicação, de modo a permitir o vínculo entre os recursos disponibilizados pelo MTE e as despesas efetuadas para o cumprimento do objeto firmado, ou seja, a comprovação financeira está vinculada ao cumprimento da execução física e atingimento dos objetivos e vice-versa (peça 12, p. 139-140) , assim, em razão dos problemas nas alíneas anteriores, concluiu-se pela não aprovação das contas, e devolução do valor de R$ 7.941,681,63 (mesma peça, p. 141) ;  
10.	 Apontou-se ainda a devolução do saldo remanescente na conta corrente específica do ajuste, no valor de R$ 1.960.813,55, sendo R$ 1.603.720,95 relativo ao cumprimento parcial da meta pactuada, R$ 194.607,10 referente aos rendimentos da aplicação financeira, e R$ 162.485,30 relativo ao saldo da contrapartida não utilizado (peça 12, p. 141-142) . O comprovante se encontra na peça 2, p. 178-179.
11.	 Foram responsabilizados pelas irregularidades acima descritas, o ex-Prefeito de Curitiba/PR, Sr. Luciano Ducci (CPF XXX.323.760-XX) e o ex-Secretário Municipal do Trabalho e Emprego de Curitiba/PR, Sr. Paulo Afonso Bracarense Costa (CPF XXX.419.949-XX) . Foram excluídos os Srs. Carlos Alberto Richa, Prefeito no período de 1/1/2009 a 29/3/2010, signatário do termo de adesão do Plano de Implementação do Projovem, e Jorge Luiz Bernardi, ex-Secretário Municipal do Trabalho e Emprego de Curitiba/PR, ocupante do cargo na época da liberação da primeira parcela (27/2/2010) , sob o argumento de que o primeiro pagamento somente ocorreu em 22/7/2010 (peça 12, p. 142-143) , e sua gestão abrangeu o período de 1/1/2009 a 7/6/2010.
12.	 Por intermédio dos ofícios identificados no quadro abaixo, a Secretaria de Políticas Públicas e Emprego-SPPE/MTE notificou os responsáveis sobre as irregularidades, a reprovação da prestação de contas, requereu a apresentação de defesa e/ou devolução dos recursos:
	Destinatário
	Ofício
	Recebimento
	Síntese do conteúdo

	Mirian Gonçalves, Secretária Municipal do Trabalho e Emprego de Curitiba/PR à época
	Ofício 1382/SPPE/MTE, de 11/3/2013, peça 11, p. 33
		Encaminhamento do Relatório de supervisão 2013 e solicitação de justificativas

	Paulo Afonso Bracarense Costa, ex-Secretário Municipal do Trabalho e Emprego de Curitiba/PR
	Ofício 6212/2014/CGCC/SPPE/MTE, de 4/12/2014, peça 12, p. 154
		Encaminhamento da Nota Técnica 1405/2014/CGCC/SPPE, 
de 30/10/2014

		Ofício 5351/2015-GEPC/SPPE/MTE, de 16/9/2015, peça 15, p. 21
		Encaminhamento Nota Técnica 870/2015-CGCC/SPPE/MTE

		Ofício 324/2016/GETCE/SPPE/MTb, de 28/6/2016, peça 15, p. 173-174
		Comunicação de instauração da tomada de contas especial

	Gustavo Fruet, ex-Prefeito Municipal de Curitiba/PR
	Ofício 6213/2014/CGCC/SPPE/MTE, de 4/12/2014, peça 12, p. 159-160
	Recebido em 8/12/2014, AR, peça 12, p. 164
	Encaminhamento da Nota Técnica 1405/2014/CGCC/SPPE, de 30/10/2014

		Ofício 5349/2015-GEPC/SPPE/MTE, de 16/9/2015, peça 15, p. 19
		Encaminhamento Nota Técnica 870/2015-CGCC/SPPE/MTE

		Ofício 325/2016/GETCE/SPPE/MTb, de 28/6/2016, peça 15, p. 179-180
		Comunicação de instauração da tomada de contas especial

	Luciano Ducci, ex-Prefeito Municipal de Curitiba/PR
	Ofício 6215/2014/CGCC/SPPE/MTE, de 4/12/2014, peça 12, p. 165-166
	Recebido em 8/12/2014, AR, peça 12, p. 170
	Encaminhamento da Nota Técnica 1405/2014/CGCC/SPPE, de 30/10/2014

		Ofício 5350/2015-GEPC/SPPE/MTE, de 16/9/2015, peça 15, p. 20
		Encaminhamento da Nota Técnica 1405/2014/CGCC/SPPE, de 30/10/2014

		Ofício 323/2016/GETCE/SPPE/MTb, de 28/6/2016, peça 15, p. 167-168
		Comunicação de instauração da tomada de contas especial

13.	 Em resposta, foram apresentadas justificativas e documentação subsidiária pelo Secretário Municipal à época, Fernando Guedes, peça 17, p. 15-108, peça 18, p. 1-71 e peça 19, p. 3-20; pelo Sr. Paulo Afonso Bracarense Costa, secretário à época da gestão dos recursos, peça 19, p. 164-193, e pelo Sr. Luciano Ducci, Prefeito à época, peça 17, p. 5-6, e peça 19, p. 23-163. Não obstante, não foram acatadas pela SPPE, (peça 15, p. 3-8, peça 20, p. 15-41) . Por outro lado, no relatório da tomada de contas especial, somente foi responsabilizado pelas irregularidades, o Sr. Paulo Afonso Bracarense Costa (peça 20, p. 11) .
14. Diante do não saneamento das irregularidades apontadas e da não devolução dos recursos, instaurou-se a Tomada de Contas Especial. No Relatório de Tomada de Contas Especial (peça 20, p. 3-45) conclui-se que o prejuízo importaria no valor parcial dos recursos repassados, imputando-se a responsabilidade ao Sr. Paulo Afonso Bracarense Costa, ex-Secretário do Trabalho e Emprego do Município Curitiba/PR, gestão 8/6/2010 a 31/12/2012, em razão da não aprovação das contas em função do pronunciamento da unidade técnica responsável pela avaliação da regularidade da aplicação dos recursos públicos repassados à Prefeitura de Curitiba/PR, conforme Nota Técnica CGCC 1405, de 30/10/2014 e Nota Técnica CGCC/SPPE 870, de 19/08/2015, concluindo que as informações acostadas aos autos não foram suficientes para a correta comprovação de aplicação dos recursos públicos recebidos.
15.	 O Relatório de Auditoria 231/2017 do Ministério da Transparência e Controladoria Geral da União (peça 20, p. 91-95) também chegou às mesmas conclusões. Após serem emitidos o Certificado de Auditoria, o Parecer do Dirigente e o Pronunciamento Ministerial (peça 20, p. 96-98, 110) , o processo foi remetido a esse Tribunal.
16.	 Na instrução de peça 25, analisando-se os elementos constantes dos autos, concluiu-se pela necessidade de realização de citação e audiência dos responsáveis, nos moldes abaixo:
Citação
Ocorrência: não comprovação da boa e regular aplicação dos recursos repassados pelo Ministério do Trabalho à Prefeitura Municipal de Curitiba/PR, à conta do Plano de Implementação do Projovem Trabalhador - Juventude Cidadã, celebrado entre a Secretaria de Políticas Públicas e Emprego, e que tinha por objeto a execução do Projeto Projovem Trabalhador, em função das especificadas abaixo:
	a) não comprovação da efetiva aquisição dos vales transportes, em face da não evidenciação das recargas, e da falta de identificação dos beneficiários, nos valores de R$ 21.137,20, pagos ao Consórcio Vem São José, e R$ 7.188,50, pagos à Associação Metrocard (peça 20, p. 46) 
Débito
	Valor
R$
	Data

	3.009,60
	5/8/2010

	3.432,00
	24/8/2010

	2.754,00
	3/9/2010

	3.045,60
	10/9/2010

	2.538,00
	15/9/2010

	6.358,00
	4/10/2010

                     Valor atualizado do débito em 23/11/2018: R$ 34.625,64
	Valor
R$
	Data

	699,60
	17/8/2010

	786,50
	24/8/2010

	792,00
	3/9/2010

	272,80
	10/9/2010

	818,40
	10/9/2010

	1.091,20
	15/9/2010

	1.364,00
	4/10/2010

	1.364,00
	8/10/2010

                      Valor atualizado do débito em 23/11/2018: 	R$ 11.771,13
Responsáveis: Paulo Afonso Bracarense Costa (CPF XXX.419.949-XX) , ex-Secretário, gestão 8/6/2010 a 31/12/2012, solidariamente com a Sociedade Educacional de Santa Catarina - SOCIESC (CNPJ 84.684.182/0001-57) , e o Sr. Sandro Murilo Santos (CPF XXX.391.019-XX) , Diretor
Condutas: deixar de comprovar a efetiva realização da despesa, quando deveria ter reunido todos os elementos necessários à comprovação da boa e regular aplicação dos recursos públicos
Dispositivos violados: art. 20, Portaria MTE 991/2008, parágrafo único, art. 70, CF/88; art. 93, Decreto-Lei 200/1967; Cláusula Quinta, parágrafo primeiro do contrato de prestação de serviços
Nexo de causalidade: a não comprovação da efetiva realização da despesa configurou desvio de recursos públicos, consequentemente, prejuízo ao erário
Evidências: Relatório de Tomada de Contas Especial, Planilha de pagamentos efetuados (peça 20, p. 46) 
b) aquisição de kit estudantil em quantidades excessivas, pela SOCIESC, no valor de R$ 12.705,00 
Débito
	Valor
R$
	Data

	351,40
	20/7/2010

	5.396,50
	21/7/2010

	3.593,70
	21/7/2010

	2.680,00
	23/7/2010

	683,40
	30/7/2010

                                         Valor atualizado do débito em 23/11/2018: R$ 20.848,90
Responsáveis: Paulo Afonso Bracarense Costa (CPF XXX.419.949-XX) , ex-Secretário, gestão 8/6/2010 a 31/12/2012, solidariamente com a Sociedade Educacional de Santa Catarina - SOCIESC (CNPJ 84.684.182/0001-57) , e o Sr. Sandro Murilo Santos (CPF XXX.391.019-XX) , Diretor
Condutas: adquirir produtos em quantidades superiores à real necessidade do programa Projovem Juventude Cidadã, configurando superfaturamento
Dispositivos violados: art. 93, Decreto-Lei 200/1967
Nexo de causalidade: a aquisição de produtos em quantidades superiores às reais necessidades do programa configurou superfaturamento, causando prejuízo ao erário
Evidências: Relatório de Tomada de Contas Especial, Planilha de pagamentos (peça 20, p. 47) 
c) despesas não previstas no plano de aplicação do Projovem, realizadas pela SOCIESC, no valor de R$ 883.804,32 
Débito
	Valor
R$
	Data

	13.320,00
	23/7/2010

	35.520,00
	6/9/2010

	35.520,00
	4/10/2010

	35.520,00
	4/11/2010

	35.520,00
	6/12/2010

	25.200,00
	5/8/2010

	25.200,00
	6/9/2010

	25.200,00
	5/10/2010

	25.200,00
	5/11/2010

	25.200,00
	6/12/2010

	23.100,00
	16/7/2010

	1.180,00
	23/11/2010

	4.522,50
	17/9/2010

	9.600,00
	17/9/2010

	374,60
	18/11/2010

	1.013,00
	16/12/2010

	2.916,30
	31/1/2011

	5.430,60
	20/7/2010

	3.696,00
	11/4/2011

	9.975,66
	24/12/2010

	1.592,00
	9/7/2010

	1.946,00
	26/10/2010

	225,79
	20/8/2010

	56,58
	20/11/2010

	2.164,36
	11/8/2010

	1.226,00
	20/7/2010

	82,30
	4/8/2010

	119,80
	4/8/2010

	687,75
	1/9/2010

	539,40
	1/9/2010

	1.226,00
	8/9/2010

	365,70
	8/9/2010

	1.751,55
	9/9/2010

	719,70
	05/10/2010

	1.226,00
	21/10/2010

	1.226,00
	04/11/2010

	1.220,00
	18/11/2010

	1.220,00
	02/12/2010

	1.610,30
	30/12/2010

	1.226,00
	30/12/2010

	553,13
	20/01/2011

	89,90
	10/02/2011

	585,00
	29/04/2011

	18.505,00
	18/11/2010

	18.505,00
	10/12/2010

	1.724 28
	30/11/2010

	1.724,28
	16/12/2010

	112,87
	20/7/2010

	4.048,97
	1/9/2010

	1.236,83
	1/9/2010

	798,03
	1/10/2010

	4.065,94
	1/10/2010

	3.396,16
	1/11/2010

	526,41
	1/11/2010

	3.006,99
	11/11/2010

	313,44
	1/1/2011

	2.066,66
	1/1/2011

	215,91
	1/2/2011

	22.743,64
	21/7/2010

	11.784,00
	12/8/2010

	10.852,49
	2/9/2010

	182,85
	10/8/2010

	159,00
	10/8/2010

	159,85
	12/8/2010

	126,00
	25/6/2010

	252,00
	25/6/2010

	252,00
	25/6/2010

	252,00
	2/7/2010

	252,00
	2/7/2010

	252,00
	2/7/2010

	280,00
	9/7/2010

	280,00
	9/7/2010

	350,00
	9/7/2010

	150,00
	16/07/2010

	140,00
	16/07/2010

	350,00
	16/07/2010

	210,00
	13/08/2010

	210,00
	13/08/2010

	320,00
	13/08/2010

	280,00
	14/08/2010

	80,00
	14/08/2010

	245,00
	24/08/2010

	70,00
	25/08/2010

	280,00
	27/08/2010

	280,00
	27/08/2010

	210,00
	01/09/2010

	210,00
	01/09/2010

	280,00
	03/09/2010

	280,00
	03/09/2010

	280,00
	03/09/2010

	75,00
	10/09/2010

	80,00
	10/09/2010

	80,00
	10/09/2010

	280,0
	17/09/2010

	280,0
	17/09/2010

	280,0
	24/09/2010

	280,0
	24/09/2010

	140,00
	15/10/2010

	140,00
	15/10/2010

	160,00
	05/11/2010

	630,00
	25/06/2010

	756,00
	03/07/2010

	350,00
	12/07/2010

	560,00
	12/07/2010

	920,00
	19/07/2010

	1.100,00
	25/08/2010

	875,00
	28/08/2010

	1.260,00
	05/09/2010

	235,00
	12/09/2010

	560,00
	26/09/2010

	560,00
	26/09/2010

	560,00
	01/10/2010

	280,00
	08/10/2010

	280,00
	08/10/2010

	280,00
	15/10/2010

	560,00
	22/10/2010

	640,00
	29/10/2010

	320,00
	05/11/2010

	79,80
	10/06/2010

	119,80
	16/06/2010

	269,70
	02/07/2010

	269,70
	02/07/2010

	319,60
	09/07/2010

	319,60
	09/07/2010

	848,60
	05/07/2 010

	189,70
	05/07/2010

	1.937,60
	3/8/2010

	440,00
	20/8/2010

	780,00
	2/9/2010

	384,30
	3/12/2010

	7.064,55
	8/4/2011

	148,35
	6/8/2010

	5.005,00
	26/7/2010

	10.828,00
	8/7/2010

	25.822,82
	2/9/2010

	575,00
	6/4/2011

	66,15
	14/12/2010

	333,50
	17/8/2010

	3.074,30
	1/9/2010

	562,80
	15/9/2010

	1.989,16
	4/10/2010

	3.501,87
	8/10/2010

	247,90
	18/10/2010

	2.202,56
	3/11/2010

	397,00
	16/11/2010

	4.078,32
	2/12/2010

	2.487,00
	2/12/2010

	3.066,52
	15/12/2010

	831,00
	16/12/2010

	430,00
	6/12/2010

	42,00
	19/7/2010

	41,60
	22/7/2010

	33,00
	3/8/2010

	33,80
	4/8/2010

	41,60
	4/8/2010

	41,60
	10/8/2010

	35,80
	18/8/2010

	33,00
	18/8/2010

	35,00
	19/8/2010

	200,00
	20/8/2010

	246,00
	20/8/2010

	200,00
	20/8/2010

	200,00
	20/8/2010

	400,00
	21/8/2010

	200,00
	23/8/2010

	200,00
	23/8/2010

	400,00
	23/8/2010

	400,00
	23/8/2010

	4.500,00
	7/2/2011

	120.968,75
	22/12/2010

	149.074,81
	5/5/2011

	59.516,52
	6/7/2011

	75.844,85
	6/10/2011

	552,01
	22/12/2010

	962,82
	1/1/2011

	330,00
	4/11/2010

	6.866,28
	9/11/2010

	3.760,24
	1/9/2010

	40,00
	13/7/2010

	979,52
	19/4/2011

	90,20
	16/5/2011

	9.328,40
	13/7/2010

	2.050,00
	21/7/2010

          Valor atualizado em 23/11/2018: R$ 1.606.756,62
Responsáveis: Paulo Afonso Bracarense Costa (CPF XXX.419.949-XX) , ex-Secretário, gestão 8/6/2010 a 31/12/2012, solidariamente com a Sociedade Educacional de Santa Catarina - SOCIESC (CNPJ 84.684.182/0001-57) , e o Sr. Sandro Murilo Santos (CPF XXX.391.019-XX) , Diretor
Condutas: realizar despesas com desvio de objeto, quando deveria restringir-se aos itens previstos no plano de aplicação do termo de adesão ao Plano de Implementação do Projovem- Juventude cidadã
Dispositivos violados: art. 24, inciso I, da Portaria MTE 991/2008
Nexo de causalidade: a realização de despesas não prevista no plano de trabalho configura desvio de objeto, causando prejuízo ao programa e ao erário
Evidências: Relatório de Tomada de Contas Especial, planilha de pagamentos (peça 20, p. 48-53) 
d) não comprovação da efetiva realização da despesa com pessoal, pela SOCIESC, no valor bruto de R$ 265.382,44, em razão de diversas inconsistências, destacando-se a falta de assinatura nos recibos de pagamento autônomos (RPA) e não comprovante de depósito bancário na conta do titular do contrato
Débito
	Valor
R$
	Data

	650,00
	31/7/2010

	1.170,00
	31/8/2010

	1.820,00
	31/10/2010

	3.261,60
	31/12/2010

	3.705,00
	31/8/2010

	3.900,00
	31/10/2010

	2.730,00
	31/8/2010

	975,00
	31/8/2010

	1.560,00
	31/10/2010

	1.885,00
	31/10/2010

	1.040,00
	31/12/2010

	1.170,00
	31/8/2010

	1.625,00
	31/10/2010

	1.560,00
	31/12/2010

	1.235,00
	31/7/2010

	3.315,00
	31/10/2010

	3.560,00
	31/12/2010

	520,00
	31/8/2010

	1.430,00
	31/7/2010

	2.275,00
	31/8/2010

	2.275,00
	31/10/2010

	4.620,60
	31/12/2010

	2.600,00
	31/8/2010

	3.250,00
	31/10/2010

	585,00
	30/9/2010

	780,00
	31/8/2010

	2.080,00
	31/8/2010

	1.560,00
	31/10/2010

	1.170,00
	31/8/2010

	1.300,00
	31/8/2010

	1.040,00
	31/8/2010

	2.145,00
	31/8/2010

	2.340,00
	31/10/2010

	2.145,00
	31/8/2010

	1.170,00
	31/10/2010

	1.755,00
	31/10/2010

	3.938,20
	31/12/2010

	910,00
	31/8/2010

	1.300,00
	31/7/2010

	650,00
	31/10/2010

	715,00
	31/10/2010

	845,00
	31/12/2010

	2.470,00
	31/8/2010

	520,00
	31/10/2010

	1.300,00
	31/7/2010

	1.625,00
	31/10/2010

	1.625,00
	31/12/2010

	455,00
	31/7/2010

	2.600,00
	31/8/2010

	4.030,00
	31/10/2010

	4.450,95
	31/12/2010

	780,00
	31/8/2010

	1.625,00
	31/10/2010

	910,00
	31/7/2010

	1.495,00
	31/10/2010

	715,00
	31/12/2010

	2.275,00
	31/7/2010

	1.300,00
	31/7/2010

	390,00
	31/10/2010

	1.300,00
	31/8/2010

	2.001,00
	31/12/2010

	1.300,00
	31/8/2010

	260,00
	31/8/2010

	585,00
	31/10/2010

	585,00
	31/12/2010

	3.250,00
	31/10/2010

	4.804,20
	31/12/2010

	2.600,00
	31/8/2010

	3.250,00
	31/10/2010

	3.427,20
	31/12/2010

	1.755,00
	31/7/2010

	390,00
	31/10/2010

	3.705,00
	31/8/2010

	4.680,00
	31/10/2010

	4.702,50
	31/12/2010

	1.105,00
	31/8/2010

	1.300,00
	31/10/2010

	1.040,00
	31/12/2010

	2.275,00
	31/8/2010

	1.755,00
	31/10/2010

	1.235,00
	31/12/2010

	1.170,00
	31/8/2010

	2.925,00
	31/8/2010

	4.680,00
	31/10/2010

	3.119,65
	31/12/2010

	3.445,00
	31/10/2010

	3.436,80
	31/12/2010

	2.600,00
	31/7/2010

	1.625,00
	31/10/2010

	1.560,00
	31/12/2010

	1.885,00
	31/8/2010

	2.470,00
	31/10/2010

	2.166,45
	31/12/2010

	520,00
	31/10/2010

	520,00
	31/10/2010

	520,00
	31/12/2010

	2.145,00
	31/8/2010

	3.055,00
	31/10/2010

	652,00
	31/12/2010

	652,00
	31/12/2010

	3.250,00
	31/10/2010

	1.698,00
	31/12/2010

	1.300,00
	31/8/2010

	845,00
	31/12/2010

	1.300,00
	31/7/2010

	780,00
	31/10/2010

	1.560,00
	31/12/2010

	2.015,00
	31/10/2010

	2.990,00
	31/10/2010

	2.950,50
	31/12/2010

	2.665,00
	31/8/2010

	3.835,00
	31/10/2010

	2.343,00
	31/12/2010

	1.040,00
	31/8/2010

	2.340,00
	31/8/2010

	520,00
	31/10/2010

	5.122,50
	31/12/2010

	1.950,00
	31/8/2010

	3.250,00
	31/10/2010

	780,00
	31/10/2010

	1.560,00
	31/12/2010

	2.795,00
	31/8/2010

	4.680,00
	31/10/2010

	4.349,30
	31/12/2010

	48,79
	31/7/2010

	1.690,00
	31/8/2010

	1.495,00
	31/10/2010

	2.660,00
	31/12/2010

	3.380,00
	31/8/2010

	3.185,00
	31/10/2010

	3.427,20
	31/12/2010

Valor atualizado em 23/11/2018: R$ 431.937,86
Responsáveis: Paulo Afonso Bracarense Costa (CPF XXX.419.949-XX) , ex-Secretário, gestão 8/6/2010 a 31/12/2012, solidariamente com a Sociedade Educacional de Santa Catarina - SOCIESC (CNPJ 84.684.182/0001-57) , e o Sr. Sandro Murilo Santos (CPF XXX.391.019-XX) , Diretor
Condutas: deixar de comprovar a efetiva realização da despesa, quando deveria ter reunido todos os elementos necessários à comprovação da boa e regular aplicação dos recursos públicos
Dispositivos violados: parágrafo único, art. 70, CF/88; art. 93, Decreto-Lei 200/1967; Cláusula Quinta, parágrafo primeiro do contrato de prestação de serviços
Nexo de causalidade: a não comprovação da efetiva realização da despesa configurou desvio de recursos públicos, consequentemente, prejuízo ao erário
Evidências: Relatório de Tomada de Contas Especial, Planilha de pagamentos efetuados (peça 20, p. 54-60) 
e) não recolhimento dos encargos retidos na fonte, pela SOCIESC, nos valores de 7.962,45, R$ 50.419,62 e 1.813,31, relativos ao ISS, INSS e IRRF
Responsáveis: Paulo Afonso Bracarense Costa (CPF XXX.419.949-XX) , ex-Secretário, gestão 8/6/2010 a 31/12/2012, solidariamente com a Sociedade Educacional de Santa Catarina - SOCIESC (CNPJ 84.684.182/0001-57) , e o Sr. Sandro Murilo Santos (CPF XXX.391.019-XX) , Diretor
Condutas: deixar de recolher os tributos retidos na fonte quando deveria tê-lo feito no prazo estabelecido na lei, configurando apropriação indébita 
Dispositivos violados: art. 4º, inciso II, da Lei 8.134/1990
Nexo de causalidade: o não recolhimento dos impostos retidos na fonte implica em enriquecimento ilícito da SOCIESC, tendo em vista que reteve dos contribuintes de fato e não repassou ao fisco
Evidências: Relatório de Tomada de Contas Especial, planilha de pagamentos (peça 20, p. 54-60) 
f) não comprovação da efetiva prestação de serviços pela empresa Club Sul Hotelaria Profissional e Turismo Ltda., no valor de R$ 1.654.883,49, pagos pela REIMER
Débito  
	Valor
	Data

	200.000,00
	2/5/2011

	480.000,00
	6/5/2011

	2.883,49
	6/5/2011

	25.000,00
	12/5/2011

	275.000,00
	9/5/2011

	302.000,00
	10/6/2011

	200.000,00
	13/6/2011

	170.000,00
	14/6/2011

Valor atualizado em 23/11/2018: R$ 2.555.634,69
Responsáveis: Paulo Afonso Bracarense Costa (CPF XXX.419.949-XX) , ex-Secretário, gestão 8/6/2010 a 31/12/2012, solidariamente com Associação de Defesa do Meio Ambiente - REIMER (CNPJ 06.303.088/0001-05) e a Sra. Mariester Ribeiro Robes (CPF XXX.609.609-XX) , Presidente  
Condutas: deixar de comprovar a efetiva realização da despesa, quando deveria ter reunido todos os elementos necessários à comprovação da boa e regular aplicação dos recursos públicos
Dispositivos violados: parágrafo único, art. 70, CF/88; art. 93, Decreto-Lei 200/1967; Cláusula Quinta, parágrafo primeiro do contrato de prestação de serviços
Nexo de causalidade: a não comprovação da efetiva realização da despesa configurou desvio de recursos públicos, consequentemente, prejuízo ao erário
Evidências: Relação de pagamentos (peça 4, p. 102-104) , comprovantes de pagamento (peça 4, p. 130-136) , notas fiscais (peça 4, p. 137-140) 
Audiência
Ocorrência: ausência de licitação na modalidade devida para a contratação de empresas para executar o objeto pactuado
Conduta: realizar chamada pública, quando deveria ter realizado procedimento licitatório na modalidade prescrita legalmente
Dispositivos violados: art. 27 da Portaria MTE 991/2008
Nexo de causalidade: o titular da Secretaria Municipal do Trabalho de Curitiba/PR à época, ao realizar chamada pública ao invés de licitação, contrariou o art. 27 da Portaria MTE 991/2008, e os princípios que regem o processo licitatório. 
Evidências: Ata de chamada de abertura e julgamento da chamada pública 2/2010 (peça 1, p. 160-163) 
17.	Em cumprimento ao pronunciamento do titular desta Unidade Técnica (peça 27) , foram realizadas as citações e audiências nos moldes abaixo:
	a) Associação de Defesa do Meio Ambiente de Reimer, na pessoa de sua representante legal
	Comunicação: Ofício 0406/2019-TCU/Secex-TCE (peça 34) 
Data da expedição: 3/2/2019
Data da Ciência: 12/2/2019 (peça 41) 
Observação: Ofício enviado para o endereço da responsável, conforme pesquisa realizada na base de dados da Receita Federal (peça 31) 

b) Mariester Ribeiro Robes
	Comunicação: Ofício 0407/2019-TCU/Secex-TCE (peça 35) 
Data da expedição: 3/2/2019
Data da Ciência: 14/2/2019 (peça 47) 
Observação: Ofício enviado para o endereço da responsável, conforme pesquisa realizada na base de dados da Receita Federal (peça 32) 

c) Paulo Afonso Bracarense Costa
	Comunicação: Ofício 0408/2019-TCU/Secex-TCE (peça 36) 
Data da expedição: 3/2/2019
Data da Ciência: 13/2/2019 (peça 43) 
Observação: Ofício enviado para o endereço da responsável, conforme pesquisa realizada na base de dados da Receita Federal (peça 28) 

d) Sandro Murilo Santos
	Comunicação: Ofício 0409/2019-TCU/Secex-TCE (peça 37) 
Data da expedição: 3/2/2019
Data da Ciência: 12/2/2019 (peça 40) 
Observação: Ofício enviado para o endereço da responsável, conforme pesquisa realizada na base de dados da Receita Federal (peça 30) 

e) Sociedade Educacional de Santa Catarina - SOCIESC S/A, na pessoa de seu representante legal
	Comunicação: Ofício 0410/2019-TCU/Secex-TCE (peça 38) 
Data da expedição: 3/2/2019
Data da Ciência: 14/2/2019 (peça 46) 
Observação: Ofício enviado para o endereço da responsável, conforme pesquisa realizada na base de dados da Receita Federal (peça 29) 

f) Jorge Luiz Bernardi
	Comunicação: Ofício 0411/2019-TCU/Secex-TCE (peça 39) 
Data da expedição: 3/2/2019
Data da Ciência: 13/2/2019 (peça 42) 
Observação: Ofício enviado para o endereço da responsável, conforme pesquisa realizada na base de dados da Receita Federal (peça 33) 

18.	 As alegações de defesa e razões de justificativas foram apresentadas, conforme abaixo demonstrado:
a) Jorge Luiz Bernardi, após vista eletrônica dos autos (peça 45) e pedido de dilação de prazo (peça 44) , o qual foi concedida (peça 49) , apresentou razões de justificativa vistas à peça 48;
b)  Sandro Murilo Santos apresentou alegações de defesa, vistas à peça 51, acompanhada da documentação encontrada às peças 52 a 105. A Sociedade Educacional de Santa Catarina também apresentou defesa, vistas à peça 107, acompanhada da documentação encontrada às peças 108 a 162. Ambos constituíram o mesmo advogado, e apresentaram os mesmos argumentos defensórios;
c) Paulo Afonso Bracarense Costa, após pedido de dilação de prazo (163) , o qual foi concedido (peça 164) , apresentou defesa, vista à peça 165;
d) Mariester Ribeiro Robes, após pedido de dilação de prazo (peças 167 e 170) , o qual foi concedido (peças 169 e 172) , apresentou alegações de defesa, vistas à peça 173, acompanhada da documentação de peças 174 a 182.
19.	Associação de Defesa do Meio Ambiente de Reimer, embora devidamente citada, não apresentou defesa, razão pela qual deve ser considerada revel, para todos os efeitos, nos termos do § 3º, art. 12, da Lei 8.443/1992.
EXAME TÉCNICO
20.	 Passa-se à análise de cada argumento apresentado pelos responsáveis, seguido de sua respectiva análise técnica.
Alegações de defesa apresentadas pelo responsável Sandro Murilo Santos (peças 51 a 105, 107 a 162) e pela Sociedade Educacional de Santa Catarina - SOCIESC, por intermédio de seu advogado (procuração, peças 50 e 106) 
21.	Argumento 1: litispendência e/ou prejudicial externa (peça 51, p. 1-2) 
21.1 Descrição: a defesa argui a extinção do presente processo, ou, pelo menos a suspensão, sob o argumento de que a matéria aqui tratada já está sendo discutida na ação de improbidade administrativa (processo n. 5052243-37.2017.4.04.7000/PR) , interposta pelo Ministério Público Federal contra os responsáveis aqui arrolados, como comprovam os documentos constantes do DOC I (peça 52) .
21.1.1 Na sequência, afirma que naquele processo, que ainda se encontra na fase de conhecimento, pendente de instrução processual e produção de provas, foi comprovada a integral utilização dos recursos que constituem o débito, conforme exarado na Nota Técnica 1474/2010/CGCC/SPPE/MTE (anexo I) . Além disso, naqueles autos foi fornecido seguro-garantia judicial (anexo II, peça 53) apresentado pela SOCIESC, em substituição ao bloqueio dos recursos, o qual foi aceito na Justiça Federal como suficiente para resguardar a discussão dos valores questionados, evitando qualquer constrição ou pagamento das partes envolvidas até o desfecho final daquele processo.
21.1.2 Alega que em face da existência do processo judicial supra, ocorreu a litispendência, consoante artigo 337, §1º e 3º do CPC, na qual uma ação anteriormente ajuizada e que ainda se encontra em curso e que as partes sejam as mesmas (TCU e MPF são órgãos da União Federal) , e seja a mesma causa de pedir, como é o caso nos presentes autos, a presente tomada de contas especial deve ser extinta, ou, ao menos suspensa, porquanto o deslinde da ação interfere desta tomada de contas especial. 
21.2 Análise: os documentos mencionados pela defesa comprovam que, de fato, tramita na 6ª Vara da Justiça Federal em Curitiba-PR, no processo 5052243-37.2017.4.04.7000/PR, como pode ser conferido na peça 52, bem como foi substituído o bloqueio dos recursos da SOCIESC pelo seguro garantia (peças 53 e 54) e, ainda, que a entidade parceira (Prefeitura Municipal de Curitiba/PR) considerou regular a chamada pública realizada para executar o objeto pactuado (peça 56) .
21.2.1 Em que pese a comprovação de existência da demanda judicial, registre-se que prevalece no âmbito deste Tribunal o princípio da independência das instâncias, segundo o qual os trabalhos desenvolvidos em várias instâncias sobre o mesmo fato correm de forma independente (Acórdão 3125/2013-TCU-Plenário, Relator Ministro Raimundo Carreiro, 2006/2013-Primeira Câmara, Relatora Ministra Ana Arraes, 940/2019-Segunda Câmara, Relator Ministro Aroldo Cedraz) .
21.2.2 Ademais, entende ainda este Tribunal que a existência de depósito judicial decorrente de decisão preliminar em ação de improbidade administrativa não elide o débito acerca da mesma irregularidade, tendo em vista que o caráter preliminar da decisão judicial não garante o ressarcimento do prejuízo ao erário (Acórdão 382/2012-TCU-Segunda Câmara, Relator Ministro Aroldo Cedraz, 3079/2016-Plenário, Relator Ministro Bruno Dantas) . Neste sentido, entende o TCU que o depósito judicial decorrente de ação de improbidade administrativa só elide o débito apurado pelo TCU caso haja sentença transitada em julgado e os valores depositados sejam efetivamente convertidos em receita aos cofres públicos (Acórdão 224/2017-TCU-Plenário, Relator Ministro Bruno Dantas) .
21.2.3 Portanto, a existência de ação de improbidade administrativa tratando da mesma matéria da tomada de contas especial não obsta o prosseguimento desta última, até mesmo, dependendo do teor da decisão, se já houver sentença transitada em julgado, muito menos no presente caso, em que como a própria defesa afirma, a ação está em fase de conhecimento, pendente de instrução processual e produção de provas. Do mesmo modo, o seguro-garantia, pois somente produz efeito junto a este Tribunal quando os valores são revertidos aos cofres públicos.
21.2.4 Quanto à Nota Técnica 1474/2010/CGCC/SPPE/MTE, que assegura a regularidade da chamada pública para a contratação das entidades com vistas à execução do objeto do Plano de Implementação, convém esclarecer que o defendente não foi citado por uma possível irregularidade na forma como se deu a sua contratação, ou seja, o débito a eles imputados não teve como fundamento a pretensa irregularidade na utilização da chamada pública para a seleção das entidades, portanto, inócuo o argumento e, por consequência, desnecessário deter-se sobre o tema.
21.2.5 Pelas razões acima expostas, as alegações de defesa não devem ser acatadas.
22.	Argumento 2: regular aplicação dos recursos (peça 51, p. 4-5) 
22.1 Descrição: a defesa afirma que houve a comprovação da boa e regular aplicação dos recursos repassados pelo MTE, tendo em vista que foi comprovada a efetiva aquisição dos vales transportes e a identificados os beneficiários; ao contrário do que se apontou, o kit estudantil não foi adquirido em quantidade excessiva; todas as despesas realizadas estavam previstas no plano de trabalho, os gastos com pessoal foram comprovadas por meio de recibos e de depósitos bancários, bem como foram recolhidos os encargos e tributos devidos, portanto, não houve violação dos arts. 20 e 24, inciso I, da Portaria MTE 991/2008, do art. 70 da CF/88, do art. 93 do Decreto-Lei 200/1967, tampouco à Cláusula Quinta, parágrafo primeiro do Contrato do Prestação de Serviços, e do art. 4º, inciso II, da Lei 8.134/1990.
22.1.1 Conforme a defesa, as afirmativas supra podem ser confirmadas pela Nota Técnica 1474/2010-CGCC/SPPE/MTE (anexo I) , que considerou absolutamente regular a chamada pública e, após a solicitação de documentos que iriam compor a prestação de contas, bem como sanadas algumas dúvidas suscitadas pelo referido ministério, foram consideradas corretas e regulares, como comprovam os documentos já anexados na ação de improbidade administrativa (anexo II, p. 245) , e a ata de encerramento do Projovem pela Secretaria Municipal do Trabalho e Emprego - SMTE da Prefeitura Municipal de Curitiba/PR, que somente constatou irregularidades com relação à REIMER, tanto que somente foi aberto processo administrativo (01-121103/2011) contra ela (anexo III, p. 57) .
22.1.3 Por fim, argui que se o TCU constatou alguma irregularidade na realização da chamada pública e no acatamento das contas da SOCIESC pelo MTE, deveria ter incluído no polo passivo os representantes do aludido ministério e do órgão que subscreveu a ata acima mencionada. 
22.2 Análise: a Sociedade Educacional de Santa Catarina - SOCIESC juntamente com o seu Diretor, Sandro Murilo Santos foram citados em razão das seguintes irregularidades:
a) não comprovação da efetiva aquisição dos vales transportes, em face da não evidenciação das recargas, e da falta de identificação dos beneficiários, nos valores de R$ 21.137,20, pagos ao Consórcio Vem São José, e R$ 7.188,50, pagos à Associação Metrocard (peça 20, p. 46) ;
b) aquisição de kit estudantil em quantidades excessivas, pela SOCIESC, no valor de R$ 12.705,00, tendo em vista que foi previsto a capacitação de 3.500 jovens, e foram comprados pela SOCIESC 7.510 borrachas, 6.490 lápis grafite, 7.000 canetas na cor azul e 7.000 canelas na cor vermelha, da Distribuidora Curitiba de Papéis e Livros S/A (peça 20, p. 47) ;
c) despesas não previstas no plano de aplicação do Projovem, realizadas pela SOCIESC, no valor de R$ 883.804,32 (peça 20, p. 48-53) ;
d) não comprovação da efetiva realização da despesa com pessoal, pela SOCIESC, no valor bruto de R$ 265.382,44, em razão de diversas inconsistências, destacando-se a falta de assinatura nos recibos de pagamento autônomos (RPA) e ausência de comprovante de depósito bancário na conta do titular do contrato (peça 20, p. 54-60) ;
e) não recolhimento dos encargos retidos na fonte, pela SOCIESC, nos valores de 7.962,45, R$ 50.419,62 e 1.813,31, relativos ao ISS, INSS e IRRF, respectivamente (peça 20, p. 54-60) .
22.2.1 Os documentos apontados pela defesa como comprovantes da regularidade da despesa são a Ata de Reunião de Encerramento do Projovem, realizada pela Secretaria Municipal do Trabalho e Emprego/Prefeitura Municipal de Curitiba/PR - SMTE (peça 57, p. 245-249) , e o comprovante da sanção aplicada à Reimer (peça 58, p. 57) que, conforme Nota Técnica 1405/2014/CGCC/SPPE deveu-se ao não cumprimento da meta de inserção no mercado de trabalho (peça 12, p. 138) .
22.2.2 Com efeito, consta da referida ata que a SOCIESC cumpriu parcialmente a meta de qualificação (2.863 jovens dos 3500 previstos) , contudo, o pagamento foi efetuado proporcionalmente ao número de jovens qualificados; e que foi cumprida integralmente a meta de inserção dos jovens no mercado de trabalho, e ainda, que foi comprovado o fornecimento dos vales-transportes, material didático, lanche e demais insumos previstos no contrato (peça 57, p. 247-248) .	
22.2.3 Os argumentos sob exame, do tópico anterior, e do seguinte, foram abordados pela defesa como alegações preliminares, e reservado um para tratar com mais profundidade do mérito dos fatos, titulado OS FATOS E O DIREITO, desse modo, considerando que os dois primeiros tiveram um caráter mais genérico, e este último mais específico, as questões relativas à ausência documentos comprobatórios das despesas realizadas com auxílios transportes,  pessoal contratado para a prestação de serviços, e respectivos encargos sociais, bem como os gastos com itens não previstos no Plano de Implementação serão analisados nas questões de mérito suscitadas pela defesa.
22.2.4 No caso da constatação relativa ao pretenso excesso do kit estudantil, verifica-se que o valor de R$ 12.705,00 se refere à totalidade dos produtos adquiridos, inclusive dos cadernos que totalizam 3500 unidades, quantidade de jovens prevista na meta de qualificação (peça 20, p. 46) . Portanto, reanalisando a situação, verifica-se ser perfeitamente razoável a aquisição dos demais itens (grafite, borracha e caneta) em quantidade dobrada, dada a natureza dos objetos ser de fácil extravio. Assim, mesmo a defesa não apresentado justificativas para o possível excesso, pondera-se pela plausibilidade do gasto nas quantidades adquiridas, podendo ser considerada regular, e o referido valor ser e abatido do montante do débito.
22.2.5 a impropriedade relativa à chamada pública não constou da citação do defendente, conforme já mencionado no item anterior, justamente porque não foi identificada nenhuma conduta da parte dele e da instituição contratada no mencionado procedimento. De qualquer forma, em resposta à arguição da defesa de que deveriam ser responsabilizados o MTE e o órgão responsável pela realização, registre-se que o agente que realizou o ato foi chamado aos autos para apresentar razões de justificativas.
23.	Argumento 3: prescrição total (peça 51, p. 5-7) 
23.1 Descrição: a defesa suscita a prescrição da pretensão de imputação do débito, com fundamento no art. 23 da Lei de Improbidade Administrativa, art. 1º da Lei 9873/1999, e art. 205 do Código Civil. Acrescenta que não se pode alegar que a pretensão indenizatória é imprescritível porque não é isso que se extrai da exegese da norma constitucional, tendo a matéria inclusive repercussão geral no STF. Aduz também que a obrigação de indenizar pressupõe culpa ou dolo do agente, e, uma vez que prescrita a pretensão de condenar, por via de consequência, o dever de indenizar, que é obrigação acessória, prescrito também estar. Além disso, como não se cogita qualquer ato doloso, sequer incide a tese defendida pelo STF de que o ato estaria sujeito à prescrição. Portanto, ante a ausência de plausibilidade das imputações à SOCIESC e ao seu representante legal e também em face da prescrição, a postulação pelo ressarcimento da importância apurada é arbitrária e indevida.
23.1.1 Assinala ainda a defesa, que a ação é inepta porque a imputação à SOCIESC, ao seu dirigente e aos demais responsáveis é genérica, ou seja, não foi individualizada a conduta de cada um, tampouco, o montante específico do débito. Some-se a isso a imputação de solidariedade da SOCIESC e do seu representante legal por atos praticados por terceiros, sem qualquer base legal ou factual, pois além de não participarem de tais atos, não agiram com culpa, dolo ou concorreram para a consecução de tais atos, inexistindo liame de causalidade. Reforça que a solidariedade não se presume, resulta de lei ou da vontade das partes (art. 265 CC) .
23.2 Análise:   acerca da imprescritibilidade das ações com vistas à recomposição de dano ao erário causado por agente público ou do terceiro que, como contratante ou parte interessada na prática do mesmo ato, de qualquer modo tenha concorrido para o cometimento do ato apurado, merece destaque recente decisão do STF, que no julgamento do RE 636886 (Rel. Ministro Alexandre de Moraes) , apreciando o tema 899 da repercussão geral, fixou a seguinte tese: "É prescritível a pretensão de ressarcimento ao erário fundada em decisão de Tribunal de Contas" (ATA Nº 10, de 20/04/2020. DJE nº 104, divulgado em 28/04/2020) .
23.2.1 Considerando que o TCU ainda não se pronunciou sobre os efeitos do julgamento de mérito da referida decisão do STF em relação às pretensões de ressarcimento ao erário veiculadas por meio dos processos de tomada de contas especiais, por cautela, deve-se adotar a orientação da Corte de Contas, na pendência de julgamento do RE 636.886, mesmo reconhecida sua repercussão geral, no sentido de que a matéria ali tratada alcançaria tão somente a fase judicial de cobrança do título extrajudicial, não atingindo os processos de controle externo, a exemplo de posicionamentos transcritos abaixo:
A suspensão pelo STF das demandas nas quais esteja em questão a prescritibilidade da pretensão de ressarcimento ao erário com base em decisão de tribunal de contas (RE 636.886/STF) alcança tão somente a fase judicial de cobrança do título extrajudicial, não atingindo os processos de controle externo em trâmite. Até julgamento definitivo em contrário pelo STF, permanece o entendimento do TCU acerca da imprescritibilidade das pretensões de ressarcimento decorrentes de tomadas de contas especiais. (Acórdão 1267/2019-TCU-Plenário, Relator: Min. AROLDO CEDRAZ) .
A suspensão pelo STF das demandas nas quais esteja em questão a prescritibilidade da pretensão de ressarcimento ao erário com base em decisão de tribunal de contas (RE 636.886/STF) alcança tão somente a fase judicial de cobrança do título extrajudicial, não atingindo os processos de controle externo em trâmite. Até julgamento definitivo em contrário pelo STF, permanecem imprescritíveis as pretensões de ressarcimento decorrentes de tomadas de contas especiais. (Acórdão 7930/2018-TCU-Segunda Câmara, Relatora: Min. ANA ARRAES) .
23.2.2 Acerca da falta de individualização das condutas e da especificação da importância devida de cada responsável, a alegação não se sustenta. A SOCIESC, o Sandro Murilo Santos, Diretor da entidade, e o ex-Secretário da SMTE/PMC foram responsabilizados solidariamente pelas irregularidades transcritas no subitem 22.2 acima, devido à obrigação em comum de comprovarem a correta utilização dos recursos oriundos do Plano de Implementação em sua inteireza, e não o fizeram. O primeiro na condição de gestor dos recursos e ordenador da despesa, por força do disposto no art. 70, parágrafo único, CF/88 e art. 93, do Decreto-Lei 200/1967, e os dois últimos na condição de contratados, a quem incumbia executar fielmente o contrato, devendo comprovar não só a execução física, como também a regular execução financeira.
23.2.3 A solidariedade atribuída aos responsáveis não decorreu de presunção, mas fundamentada nos arts. 12, incisos I e II, e 16, inciso III c/c § 2º, da Lei 8.443/1992, que assim versam:
	Art. 12. Verificada irregularidade nas contas, o Relator ou Tribunal:
I - definirá a responsabilidade individual ou solidária pelo ato de gestão inquinado;
II - se houver débito, ordenará a citação do responsável para, no prazo estabelecido no Regimento Interno, apresentar defesa ou recolher a quantia devida
	Art. 16. As contas serão julgadas:
 (...) 
III - irregulares, quando comprovada qualquer das seguintes ocorrências:
 (...) 
c) dano ao Erário decorrente de ato de gestão ilegítimo ao antieconômico;
d) desfalque ou desvio de dinheiros, bens ou valores públicos
 (...) 
§ 2° Nas hipóteses do inciso III, alíneas c e d deste artigo, o Tribunal, ao julgar irregulares as contas, fixará a responsabilidade solidária (destaque não consta no original) :
a) do agente público que praticou o ato irregular, e
b) do terceiro que, como contratante ou parte interessada na prática do mesmo ato, de qualquer modo haja concorrido para o cometimento do dano apurado. (Destaque não consta do original) 
23.2.4 No que diz respeito à alegada falta de dolo, registre-se que no âmbito dos processos de controle externos, a responsabilidade do agente público por dano causado ao erário independe da existência de dolo, basta que haja o nexo causal entre a sua conduta e a lesão aos cofres públicos, ou seja, a culpa (Acórdão 869/2020-TCU-Plenário, Relator Ministro Bruno Dantas, 1468/2016-Segunda Câmara, Relator Ministro Substituto André de Carvalho) . No presente caso, a culpa dos responsáveis restou devidamente comprovada, ante a conduta de omissão, deixar de apresentar os documentos comprobatórios de despesas (vales-transportes, pessoal e encargos) , e a conduta de ação, traduzida na realização de gastos não previstos no Plano de Implementação. Portanto, as alegações apresentadas não se sustentam, devendo serem rejeitadas. 
24.	 Argumento 4: os fatos e o direito (peça 51, p. 8-21) 
24.1 Descrição: inicialmente, a defesa destaca a natureza jurídica da SOCEISC, enaltece a sua grandeza e sua história, no sentido de desenvolver um trabalho de excelência ao longo de seus 58 anos na área educacional. Em seguida, é alegado que na ação de improbidade foi cerceado o direito ao contraditório e à ampla defesa tanto da referida instituição de ensino, quanto do seu diretor, Sandro Murilo Santos, os quais que foram surpreendidos com o bloqueio judicial dos recursos da instituição existentes nos estabelecimentos bancários, em quantia astronômica, R$ 6.735.549,36, que prejudicou o pagamento dos salários e 13º dos seus funcionários. Retoma o tema sobre a regularidade da contratação, mediante chamada pública, e de todo o processo de execução do contrato.
24.1.1 Aduz que se foi constatada alguma irregularidade na contratação, os representantes do MTE, envolvidos na condução do processo, era quem deveriam ter sido incluídos no polo passivo. Assegura que houve a efetiva comprovação da aquisição de vales transportes, a identificação dos beneficiários, da despesa com pessoal, com a respectiva assinatura dos recibos, existindo ainda os comprovantes de depósito e de recolhimento dos encargos e tributos devidos, bem como a aquisição do kit estudantil não foi excessiva, que não houve pagamento em duplicidade, e, ainda, que todas as despesas (pagamentos com instrutores, material didático, alimentação e transporte dos jovens, hospedagem, passagem aérea, locação de veículos, conta telefônica) , estão relacionadas com o Plano de Implementação, e os valores envolvidos são adequados e proporcionais, onde as aquisições foram precedidas de cotação de preços de mercado, na forma da lei, não havendo qualquer desvio de finalidade por parte do Diretor da Sociesc, ou atos praticados que importassem em seu enriquecimento ilícito, prejuízo ao erário, ou que violassem os princípios da administração pública. 
24.1.2 Ato contínuo, assevera que não houve qualquer conduta da Sociesc e de seus dirigentes que possam ser enquadrados nos dispositivos dos arts. 20 e 24, inciso I, da Portaria MTE 991/2008, parágrafo único, do art. 70, CF/88, art. 93, do Decreto-Lei 200/1967, Cláusula Quinta, Parágrafo Primeiro do contrato de prestação de serviços, e art. 4º, inciso II, da Lei 8.134/1990. Pelo contrário, foram observados todos os princípios da moralidade, publicidade, impessoalidade, imparcialidade e eficiência, o que torna absurda a pretensão da aplicação de cobranças e sanções, inclusive porque as pretensões estão prescritas. 
24.1.3 Ressalta que a análise técnica do TCU não se insurge contra ato irregular praticado pela SOCIESC e seu Diretor, e sim contra dispositivos legais expressos, leis e normas que dão guarida à conduta dos referidos agentes e, com relação a eles, em termos de prestação de contas, foi solicitado apenas o fornecimento de alguns documentos que, após sanadas as dúvidas pelo MTE, as contas foram consideradas corretas e regulares, como se comprova o documento visto no anexo II. Repete que somente foi encontrada irregularidade com relação à REIMER, e que somente a ela foi aplicada sanção.
24.1.4 Esclarece que os gastos com a "Uso da Unidade" são adequados e proporcionais, bem como inerentes à execução do programa, pois seria totalmente desarrazoado que os jovens fossem educados e capacitados fora do campus escolar, "na rua".
24.1.5 Retoma à regularidade da chamada pública para a sua contratação, sob o argumento de que a modalidade é prevista legalmente (Lei 11.129/2005, Lei 11.692/2008, Decreto 6.629/2008 e Lei 8.666/1992) para a seleção de entidades sem fins lucrativos para a execução do Projovem. Aduz ainda que os documentos e notas comprobatórios da regularidade dos gastos foram apresentados por duas vezes ao MTE (anexo IX) , e se encontram em seu poder, não podendo a Sociesc e seu Diretor serem responsabilizados pela desorganização da administração pública quanto à guarda dos documentos, os quais se encontravam amontoados em caixas e espalhados em diversos departamentos da Prefeitura Municipal de Curitiba/PR, como o próprio ministério e o MP qualificaram como "DESORDEM ADMINISTRATIVA", de "CAOS", conforme Relatório do MTE, de 2/1/2013 (anexo VIII) . 
24.1.6 Infere que diante da bagunça e precariedade mencionada no subitem anterior é, no mínimo, temerária a imputação que se faz contra o dirigente de uma entidade séria, tradicional, renomada, de notória especialização na educação, reconhecida pelo MEC, como uma das melhores instituições de ensino do sul do pais, que também está no seleto grupo das melhores do pais, com conceito entre 4 e 5 no MEC (anexo X) . Ademais, não pode a Sociesc e seus dirigentes responderem por atos praticados pela administração pública, seja pela Prefeitura de Curitiba, seja pelo Ministério do Trabalho e Emprego, dessa forma, descabida a responsabilização da Sociesc e de seu Diretor, por atos de terceiros.
24.1.7 Contesta a afirmação do Ministério Público de que a Prefeitura Municipal de Curitiba atuou como mera repassadora de 100% dos recursos do Projovem, como será comprovado mediante prova pericial, documental e testemunhal, bem como considera descabida a alegação de que houve inobservância da Portaria MTE 991/2008, art. 27. Em primeiro lugar, porque é norma de hierarquia inferior, e deve operar "sub lege" e não "contra legem", de forma dissonante e ao arrepio das normas já citadas acima. Em segundo lugar, porque a portaria é norma geral, que não se sobrepõe à norma específica e especial que disciplina a matéria. Em terceiro lugar, porque o objeto do contrato não se trata de produtos e serviços comuns que poderiam ser prestados por qualquer empresa, sem que tivesse configurada a singularidade do objeto e a inviabilidade de competição.
24.1.8 Segue afirmando que é equivocada e errônea a conclusão de que a contratação da Sociesc não se enquadra no art. 24, incisos VIII, XIII e XXIV, e art. 25 da Lei 8.666/1993, haja vista a sua inquestionável reputação ético-profissional, não possuir fins lucrativos, pela sua expertise e notória especialização, prestando serviços de natureza singular, aliada à carência de competidores que satisfizessem os requisitos legalmente previstos para o Projovem, razão pela qual a inferência do MTE sobre a impossibilidade da chamada pública não tem base legal. Segundo a defesa, na verdade, houve dificuldade para a correta justificação da dispensa de licitação para a contratação de entidade privada para execução do Projovem, que somente foi possível pela Procuradoria do Município, no Parecer 117/2009 (anexo XII) , tanto que o MTE foi instado a esclarecer os fatos, realizado por intermédio da Nota Informativa 1474/2010-CGCC/SPPE/MTE (anexo I) .
24.1.9 Finaliza afirmando que, de todo modo, habilitaram-se e apresentaram propostas dez instituições privadas sem fins lucrativos, onde a SOCIESC demonstrou atender todos os princípios licitatórios aplicáveis ao caso, razão pela qual requer:
a) sejam acolhidas as inafastáveis preliminares eriçadas, que recomendam a extinção imediata do feito em relação à SANDRO e à SOCIESC, inclusive em razão da prescrição;
b) ainda que não se acolham as preliminares, sejam acolhidas as razões de defesa afastando as imputações feitas ao contestante e julgados improcedentesas cobranças dos valores, seja a título de principal, multa, juro e demais encargos.
24.2 Análise: observa-se um certo embaraço da defesa que mistura argumentos para as tipificações legais capituladas na ação de improbidade administrativa e para as irregularidades apontadas na presente tomada de contas especial.
24.2.1 Na essência, as alegações sintetizadas neste tópico, é a junção argumentos apresentados nos tópicos precedentes. No caso da expertise da Sociesc e todo o seu legado na área educacional mencionados pela defesa, registre-se que não foi questionada na pressente tomada de contas especial, bem como não constitui garantia da regular execução financeira dos recursos. O fato é que foram constatadas irregularidades que implicam em impugnação de parte do valor recebido pela Sociesc, conforme já demonstrado anteriormente.
24.2.2 A defesa afirma que todos os gastos foram devidamente comprovados e estavam previstos no Plano de Implementação e, ainda, que os recursos utilizados com o "uso da unidade" são adequados e proporcionais e eram inerentes à execução do programa, pois não seria possível capacitar os educandos foram das dependências do campus escolar. 	Observa-se que a base para a afirmação da regular execução do contrato Ata Encerramento do Projovem feita pela Secretaria Municipal do Trabalho e Emprego - SMTE, bem como a sanção aplicada à Reimer. A este respeito, cabe esclarecer que a conclusão da entidade parceira não vincula o órgão repassador, tampouco o TCU que, no exercício de sua competência constitucional de controle externo, possui total independência para avaliar e julgar as contas de todos aqueles gerirem recursos federais.
24.2.3  De igual modo, o fato de ter sido aplicada sanção pela Prefeitura Municipal de Curitiba/PR apenas a Reimer não obsta este Tribunal de adotar posicionamento divergente do referido ente municipal com relação à Sociesc. Neste contexto, o órgão repassador constatou que não restou comprovada as recargas relativas aos vales-transportes, bem como não foram identificados os jovens beneficiários, motivo pelo qual foram glosados os valores de R$ 21.137,20 e R$ 7.188,50, pagos respectivamente ao Consórcio Vem São José e à Associação Metrocard (peça 20, p. 46) , bem como os gastos com o pessoal contratado e respectivos encargos.
24.2.4 Em que pese o disposto no subitem anterior, há que se ponderar sobre a desordem na documentação relativa à execução do Projovem na sede da SMTE, comprovada pelo relatório de peça 94, pelos seguintes motivos:
a) a análise da prestação de contas realizada pelo MTE ocorreu a partir de 2014, e a situação encontrada (caos na guarda da documentação) data de janeiro de 2013. As entidades contratadas foram incluídas no polo passivo desta tomada de contas especial em setembro de 2018, e não cabia a elas a prestação de contas, mas a comprovação da execução contrato, mediante a apresentação dos documentos comprobatórios exigidos na Cláusula Quinta, Parágrafo Primeiro do Contrato de Prestação de Serviços, como condição para o pagamento pela Secretaria Municipal do Trabalho e Emprego, conforme transcrição abaixo:
A cada parcela, após a execução dos serviços, a CONTRATADA deverá protocolar requerimento de pagamento junto ao CONTRATANTE, devendo, para tanto, anexar:
a) Nota Fiscal dos serviços prestados (02 vias) .
b) Fatura onde esteja relacionado o número de horas/aula/aluno ministradas cobrado na nota fiscal, bem como a composição dos custos, sendo anexadas notas fiscais de terceiros referentes a compras e serviços efetuados no mês, além de documento que explicite, por curso contratado e realizado:
b.1) ações de qualificação realizadas;
b.2) quantidade de vagas contratadas, oferecidas, ocupadas e de objeto de evasão, informando-se o percentual de evasão;
b.3) carga horária efetiva;
b.4) número de jovens, com seus respectivos nomes, CPF, RG e percentual de frequência;
b.5) apresentação de listas assinadas pelos jovens comprovando o fornecimento de vale-transporte e dos certificados de conclusão dos cursos.
c) A fatura deverá, ainda, mencionar (...) 
Parágrafo Primeiro
É indispensável para a liberação do respectivo pagamento a aceitação dos serviços, bem como a conferência das notas fiscais apresentadas e, eventualmente, da apreciação de pesquisa de preços realizada pela CONTRATADA.
 (...) 
Parágrafo Terceiro
A CONTRATADA deverá apresentar ainda, como condição para recebimento do valor devido, a relação de todos os empregados envolvidos no objeto ora contratado, conforme Decreto Municipal n° 447/2001 (...) 
	b) em que pese a conclusão da entidade parceira ou de qualquer outro órgão ou entidade vincular o posicionamento do TCU, a ata de encerramento do Projovem atestando que a SOCIESC comprovou a qualificação de 81,8% da meta de qualificação, e integralmente a meta de inserção no mercado de trabalho, bem como do fornecimento do vale-transporte, material didático, lanche e demais insumos previstos no contrato (peça 57, p. 247-248) , no presente caso, considerando o disposto na alínea anterior, verifica-se que há elementos suficientes para acatar as alegações de defesa acerca da ausência da documentação comprobatória, tendo em vista que a contratada não pode ser responsabilizada pela desordem da SMTE (peça 160) , persistindo apenas a irregularidade quanto aos gastos não Previstos no Plano de Implementação, com os ajustes abaixo consignados. 
24.2.5 De acordo com o Plano de Aplicação (peça 1, p. 132) , as despesas de gestão e apoio previstas com recursos do MTE se constituíam de Diárias no país - monitoramento/encontros técnicos (R$ 1.886,39) , passagens no país - encontros técnicos (R$ 1.686,39) , material de consumo (R$  30.635,91) , material de expediente (R$ 11.430,83) , material de higienização (R$ 19.205,08) , despesa com pessoal - coordenação pedagógica, coordenação de inserção, coordenação de monitoramento, assistente de inserção, assistente pedagógico, assistente de núcleo,  e assistente de monitoramento (R$ 771.200,00) , serviços de divulgação e impressão - banner, folders, jornais, filipetas, etiquetas e boletim informativo, etc (R$ 11.716,33) , Kit estudantil - mochila com logomarcas obrigatórias, caderno e estojo completo (borracha, lápis e caneta) (R$ 94.094,00) , confecção e duas camisetas para jovens com logomarcas obrigatórias (R$ 166.833,33) , seguro de vida para jovens - morte, invalidez e acidentes (R$ 99.400,00) , totalizando R$ 1.143.243,66.
24.2.6 O órgão repassador apontou como gastos não previstos no Plano de Trabalho, os seguintes: pagamentos relativos à cessão remunerada de espaço; 3500 pacotes e Fast-Congresso, corrida de taxi, aquisição de 300 cadeiras bistrô (luxo) ; prestação de serviços com moto (serviços de entrega) , conta de energia elétrica; Dom Moura Salão e Sonorização Ltda.; material elétrico e hidráulico, serviços telefônicos, locação de veículo, despesas com hospedagem, serviços de segurança (12 e 24 horas) , serviços de limpeza; plano mensal de internet; prestação de serviços de mobilização, locação de tendas, mesas, cadeiras, almoço, lanche e segurança para divulgação de Projovem; diárias em nome de Romano Gabardo; penal em Nylon (Nota Fiscal emitida em data posterior à data limite) ; distribuição de 154.000 folders; serviço de motoboy; materiais de escritório e cópia, apostilas, encadernação e cópias; aquisição de  2 rádios motorolas 16 e 25 milhas; consultoria sobre cooperativa, elaboração e acompanhamento de projeto na área educacional; conta de água e esgoto; urna de acrílico, componentes eletrônicos para computador; recrutamento e seleção, carimbos; serviços de fotocópia/impressão e serviços de telemensagem (peça 20, p. 48-53) .	 
24.2.7 Assim, o confronto dos gastos efetuados com o que foi previsto no plano de aplicação demonstra a realização de diversas despesas não previstas no Plano de Aplicação, pois apesar de conter a rubrica diárias e passagens, no valor de R$ 1.686,39 e R$ 1.886,39, respectivamente, as diárias constantes da planilha se tratam de despesas com hospedagem e não da indenização por viagem a serviço. Do mesmo modo, as passagens, que seria devida pelo deslocamento para participação em encontros técnicos, e não para serviço de taxi e de entrega. Por outro lado, no caso dos serviços de divulgação de 154.000 folders, os materiais para escritório, cópias, encadernação, muito embora a defesa apenas assegure a regularidade dos gastos, apresentar fundamentos fático-comprobatórios, devem ser abatidos do montante do débito, conforme tabela a seguir, haja vista a previsão no Plano de Aplicação de serviços de divulgação, impressão e material de consumo:
	Credor
	Especificação
	Data
	Valor

	MKT Eventos e Distribuição de periódicos Ltda. 
	Distribuição de 154000 folders porta a porta realizadas em 19/6/2010 e ação em praças de Curitiba/PR
	8/7/2010
	10.828,00

	Oliveira Campos & Cia Ltda.
	Materiais para escritório, cópias
	17/8/2010
	333,50

		Apostilas, encadernações e cópias
	1/9/2010
	3.074,30

		Materiais para escritório, cópias e encadernações 
	15/9/2010
	562,80

		Material de escritório
	4/10/2010
	1.989,16

		Materiais para escritório, cópias e encadernações 
	18/10/2010
	3.501,87

		Materiais para escritório e cópias 
	18/10/2010
	247,90

		Materiais para escritório, cópias e encadernações 
	3/11/2010
	2.202,56

		Impressões, cópias e material
	16/11/2010
	397,00

		Materiais de escritório, cópias
	2/12/2010
	4.078,32

		Materiais de escritório, cópias
	2/12/2010
	2.487,00

		Materiais para escritório, cópias e encadernações 
	15/12/2010
	3.066,52

		Materiais para escritório, cópias e encadernações 
	16/12/2010
	831,00

	Total
	33.599,93

24.2.8 Com relação aos demais itens de despesa não podem ser aceitos como regulares, pois, além da falta de previsão no Plano de Aplicação não foi possível atestar vinculação direta com a realização as ações do Plano de Implementação, pois a manutenção e conservação do campus e segurança independe da celebração do contrato com a Prefeitura de Curitiba ou qualquer outro órgão/entidade pública. Além disso, existem diversos pagamentos que não diz respeito à manutenção e conservação do prédio, como a locação dos veículos, hospedagem, táxi, eventos, que a defesa não logrou comprovar o efetivo liame com o objeto do contrato, restando revelado o benefício indevido da SOCIESC.
24.2.9 Quanto à afirmação de que a conduta da SOCIESC e de seu dirigente não se enquadra nos dispositivos legais apontados na citação como violados, com efeito, em regra, as normas legais ventiladas se aplicam aos gestores de recursos públicos, aos quais compete comprovar a regular utilização das verbas federais a eles confiadas, consoante art. 20 da Portaria MTE 991/2008, Parágrafo Único, art. 70, CF/88; art. 93, Decreto-Lei 200/1967. Ocorre que no presente caso, em que pese a entidade parceira (Prefeitura Municipal de Curitiba/PR) ter celebrado contrato com a SOCIESC nos moldes de direito privado, as ações da contratada não se limitaram à prestação de serviços de qualificação, mas, à gestão integral do Plano de Aplicação (atividades de gestão e apoio, peça 1, p. 132) , cujos procedimentos adotados se equiparam à gestão dos recursos pelos agentes públicos, tendo em vista que foi ela quem efetivamente geriu os recursos do Projovem Juventude-Cidadã,  com liberdade para fazer as contratações dos coordenadores e assistentes pedagógicos, de inserção, de núcleo e monitoramento, serviços de divulgação, kit estudantil, confecção das camisetas, seguro de vida, cingindo-se a entidade parceira à mera intermediadora dos recursos entre o MTE e as instituições contratadas (v. parágrafos 38 a 40 da instrução de peça 25) , justificando a solidariedade entre ela e o agente público. Além disso, a responsabilização da entidade e de seu dirigente decorreu também do disposto no art. 16, § 2º, da Lei 8.443/1992, conforme já demonstrado acima (subitem 23.2.3) . Desse modo, não há o que se falar que os defendentes estão sendo responsabilizados por atos praticados pelos gestores públicos.
24.2.10 Sobre a contestação de que a entidade parceira atuou como mera repassadora dos recursos às contratadas, no subitem anterior a questão restou devidamente demonstrada. No que diz respeito à insistente afirmação da regularidade na forma de seleção, mediante chamada pública, e inexigibilidade de licitação, desnecessário contra argumentar nesta oportunidade, tendo em vista que a ocorrência não foi objeto de citação da Sociesc e de Sandro Murilo Santos, como também o tema será tratado em item específico. 
Alegações de defesa apresentadas pela Mariester Ribeiro Robes (peça 173) , complementada pela documentação de peças 174-182, por intermédio de advogado (procuração, peça 166) 
25.	Argumento 1: litispendência e/ou prejudicial externa (peça 173, p. 2) 
25.1 Descrição:  o argumento é o mesmo apresentado pela SOCIESC e pelo Sandro Murilo Santos, de que a existência da ação de improbidade administrativa n. 5052243-37.2017.4.04.7000/PR em trâmite na 6ª Vara Federal de Curitiba-PR, com o mesmo objeto e identidade das partes desta tomada de contas especial, cogitando-se assim, a litispendência, razão pela qual solicita a extinção deste processo ou sua suspensão para evitar decisões conflitantes, inclusive o risco de cobrança em duplicidade, e para aproveitar o que for apurado em sede judicial em colaboração com este Tribunal.
25.2 Análise: conforme análise constante do subitem 21.2 e respectivos subitens, em razão de prevalecer no âmbito desta Corte de Contas a independência das instâncias, a existência de um processo judicial não obsta o prosseguimento da presente tomada de contas especial, motivo pelo qual as alegações de defesa não merecem acolhida.
26.	 Argumento 2: ilegitimidade da pessoa física figurar no polo passivo sem comprovação sequer de indícios de má fé de utilização dos recursos públicos (peça 173, p. 2-5) 
26.1 Descrição: argumenta a defesa que pelo fato de a defendente ser pessoa física e a REIMER uma pessoa jurídica de direito privado sem fins lucrativos, ela (defendente) é parte ilegítima para figurar no polo passivo desta tomada de contas especial (TCE) e, justifica: contrariamente às sociedades empresariais que auferem lucro e distribuem aos seus sócios e acionistas, no caso enriquecimento ilícito destas sociedades, pressupõe-se a transferências aos sócios, mediante a perspectiva de distribuição dos dividendos gerados ilicitamente, o que não acontece com as entidades associativas, sem fins lucrativos, onde é vedada a distribuição de dividendos (art. 53 do Código Civil) . Portanto, não pode ser aplicada a mesma lógica daquelas para estas.
26.1.1 Complementa que, caso a Reimer tivesse empenhada em uma atividade econômica, do resultado não poderia derivar divisão lucro para a diretoria executiva, assim, o corpo diretivo da associação sem fins lucrativos não pode ser tratada com o mesmo rigor dos sócios de uma empresa, ou seja, são partes ilegítimas para figurar no polo passivo desta tomada de contas, especialmente porque o ProJovem sequer era atividade apta a gerar receita para a entidade privada disposta a executar o programa.
26.1.2 Ademais, não há nos autos prova de enriquecimento indevido da REIMER pela meta total não alcançada do Programa, inclusive, foi reconhecida a execução de maior parte da parcela (82,2%) física do objeto, fato ignorado nesta tomada de contas, tendo em vista se cogitar falta de comprovação exatamente desses serviços, apesar de todos os relatórios já apresentados, os quais serão mais adiante e corroborados com os documentos ora anexados.
26.1.3 Acrescenta que para caracterizar a responsabilidade da Sra. Mariester, seria necessário demonstrar a ocorrência de desvios dentro da própria REIMER, de modo que ela (Mariester) obtivesse enriquecimento injustificado por conta da execução do Projovem, ou seja, que a pessoa física Mariester tivesse desviado a finalidade da entidade privada para enriquecimento ilícito próprio e prejuízo ao erário. No entanto, não há quaisquer indícios, sequer, narrativa lógica na justificativa de abertura de tomadas de contas que permita levar à tal conclusão, como mais adiante, quando adentrar às razões de mérito será demonstrado. Assegura que, caso houvesse desvio de finalidade dentro da própria REIMER por alguns de seus diretores, com certeza essas irregularidades seriam apuradas pelos seus órgãos deliberativos e fiscais, de modo que as medidas corretas seriam tomadas para coibir tais atos.
26.2 Análise: a jurisprudência deste Tribunal estabelece que no caso de a pessoa jurídica de direito privado e seus administradores derem causa a dano ao erário decorrente de recursos com vistas à finalidade pública, incide sobre ambos a responsabilidade solidária pelo dano (Acórdão 4092/2012-TCU-Segunda Câmara, Relator Raimundo Carreiro, 2606/2012-Plenário, Relator Ministro Substituto André Luís de Carvalho) . No presente caso, embora a REIMER não tenha sido a signatária do Plano de Implementação, de fato, foi ela quem geriu os recursos transferidos à conta do instrumento em questão, conforme consignado nos parágrafos 38 a 40 da instrução de peça 25, e subitem 24.2.9. 
29.2.1 Ademais, é cediço que o sistema de responsabilização adotado pelo TCU é de natureza subjetiva, ou seja, pressupõe uma conduta culposa (ação ou omissão) , dano e nexo de causalidade, à luz do art. 186 do Código Civil, o qual estabelece que "aquele que, por ação ou omissão voluntária, negligência ou imprudência, violar direito e causar dano a outrem, ainda que exclusivamente moral, comete ato ilícito", razão pela qual os administradores de pessoa jurídica respondem pelos atos por eles praticados que causam dano ao erário. 
29.2.2 Ainda que a responsabilidade da defendente não se enquadrasse nas disposições acima, restaria a decorrente do disposto no art. 16, inciso III, "c", c/c parágrafo 2º, alíneas "a" e "b", da Lei 8.443/1992 (v. subitem 23.2.3 da presente instrução) . Neste sentido, a jurisprudência consolidada aponta que o TCU, quando do julgamento pela irregularidade das contas de determinado responsável, pode fixar, quanto ao débito  apurado, a responsabilidade solidária de agente  privado  que  haja  concorrido  para o dano,  podendo  ainda  condená- lo ao pagamento da multa prevista no art. 57 da Lei 8.443/1992 (Acórdão 2262/2015-TCU-Plenário, rel. BENJAMIN ZYMLER; 2.781/2015-TCU-1ª  Câmara, rel. JOSÉ MÚCIO MONTEIRO; 3.099/2015-TCU-1ª Câmara, rel. JOSÉ MÚCIO MONTEIRO, 3.433/2015-TCU-1ª Câmara, rel. JOSÉ MÚCIO MONTEIRO; 6.412/2015-TCU-2ª Câmara, rel. MARCOS BEMQUERER;  8.670/2015-TCU-2ª Câmara, rel. ANA ARRAES; 8.922/2015-TCU-2ª Câmara, rel. MARCOS BEMQUERER; 106/2018-TCU-Plenário, rel. JOSÉ MUCIO MONTEIRO  e 14.913/2018-TCU-1ª Câmara, rel. BENJAMIM ZYMLER) .
29.2.3 No presente caso, não restou devidamente comprovada a prestação de serviços pela empresa Club Sul Hotelaria Profissional e Turismo Ltda., no valor de R$ 1.654.883,49, contratada pela REIMER para a prestação de serviços de infraestrutura, operacional, materiais de apoio logístico necessários às capacitações (v. parágrafos 34 da instrução de peça 25) . Desse modo, as alegações de defesa de ilegitimidade passiva da defendente não devem ser acatadas.
30.	Argumento 3: Inépcia - ausência de justa causa (peça 173, p. 5-6) 
30.1 Descrição: acusa a defendente que a análise técnica está repleta de suposições, quanto a realização de despesas sem correlação com o objetivo do Projovem pela REIMER, por intermédio de seus órgãos executivos, e de que o histórico das notas fiscais emitidas pelas instituições contratadas foi descrito de forma genérica, tornando impossível a mensuração dos serviços prestados. Não obstante, os fatos apontados na análise não são verdadeiros. 
30.1.1 Assinala que até a doutrina já sedimentou que para a configuração de improbidade é necessária a intenção deliberada, o dolo, a má-fé, o que não aconteceu no presente caso. 
30.1.2 Ressalta que não fosse um contrato de resultado, o único indício alegado seria o não cumprimento integral da meta estabelecida do Projovem, contudo, havia previsão de restituição da parcela não cumprida e isto foi feito, portanto, não se pode falar em lesão aos cofres públicos, uma vez que cada um dos serviços e produtos adquiridos da Club Sul eram imprescindíveis à execução do objeto, conforme ordem de serviços anexa. 
20.1.3 Assegura que não se pode condenar o particular solidariamente por suposto dano ao erário por condutas alheias ou mero descuido. Deste modo, o presente processo deve ser extinto com relação à defendente, tendo em vista que a REIMER é parte ilegítima, especialmente porque não há indícios mínimos de má-fé na conduta de Mariester na suposta conduta apontada.
30.2 Análise:  verifica-se dos argumentos supra que a defesa suscita a falta de motivos para a instauração da tomada de contas especial, a uma porque os serviços contratados pela REIMER à Club Sul Hotelaria Profissional e Turismo Ltda. eram imprescindíveis à execução do objeto contratado, a duas, porque não houve dolo ou má-fé na "suposta" conduta da Presidente da REIMER. 
30.2.1 Os argumentos carecem de comprovação fático-probatória quanto à efetiva execução dos serviços nos valores pagos. E quanto à ausência de intenção, dolo, má-fé, a jurisprudência desta Corte de Contas é vasta no sentido de que no âmbito dos processos de controle externos, a responsabilidade do agente público e do terceiro de qual	quer modo contribuiu para o dano causado ao erário independe da existência de dolo, basta que haja culpa (Acórdão 869/2020-TCU-Plenário, Relator Ministro Bruno Dantas, 1468/2016-Segunda Câmara, Relator Ministro Substituto André de Carvalho) . Além disso, prevalece a independência das instâncias (Acórdão 3125/2013-TCU-Plenário, Relator Ministro Raimundo Carreiro, 4208/2014-Primeira Câmara, Relator Ministro Benjamim Zymler e 2850/2019-Primeira Câmara, Relator Ministro Vital do Rego) .
30.2.2 Desse modo, as meras afirmações de prestação dos serviços em quantidade compatível e com o valor pago e de acordo com as necessidades do programa, sem da devida comprovação não merecem ser acolhidas, assim como a suscitação ausência de dolo ou má-fé não constitui fundamento para o afastamento do débito, que se trata de recomposição e dano causado ao erário. 
31.	Argumento 4: Decadência - entendimento jurisprudencial majoritário de aplicação de prazo decadencial de cinco anos (não foi de dez) para instauração de TCE contados da exigibilidade da prestação de contas (caso em concreto: 2010 e 2011) , peça 173, p. 6-12
31.1 Descrição: inicia a defesa afirmando que com relação à Mariester Ribeiro Robes, Presidente da Reimer, ocorreu a decadência, uma vez que passou mais de 5 anos entre a data dos fatos (2010 e 2011) e a notificação da responsável pela autoridade administrativa competente (2016) e citação (2019) , sem que tenha havido no interregno suspensão ou interrupção do prazo.
3.1.1.1 Na sequência, promove a distinção entre a instauração do procedimento administrativo e da ação de ressarcimento, consoante manifestação do STJ, em que no primeiro caso, cabe ao agente produzir provas acerca da utilização da verba pública, enquanto, no segundo, compete ao ente público, constituindo-se em atividade puramente administrativa, onde reside o principal fundamento para entender que a atuação administrativa está sujeita a prazo para constituição do crédito não tributário. Neste aspecto, a Lei 8.443/1992 apenas prescreve que as providências devem ser tomadas de imediato, no caso da não comprovação da utilização dos recursos públicos, confirmando que a decadência do direito de o Tribunal instaurar a tomada de contas especial é admitida.
31.1.2 Assim, segundo a defesa, na lacuna de fixação de prazo pela Lei Orgânica do TCU, consoante orientação jurisprudencial, como recurso de integração legislativa, nos termos do art. 4º da LINDB, por analogia ao art. 1º do Decreto 20.910/1932 e ao art. 1º da Lei 9873/1999, resta afastada a decadência de 10 anos do art. 205 do Código Civil. Ressalta que a premissa se confirma na observação de vários diplomas legais que fixam o prazo de 5 anos, em consonância com o prazo quinquenal favorável à Fazenda Pública (Decreto 20.910/1932) . Portanto, razoável que referido prazo é que deve ser considerado quando o titular da ação ou da pretensão é o Poder Público, sobretudo, quando se considera o disposto na Lei 9784/1999, que faculta à administração o direito de anular os seus atos administrativos em 5 anos, contados da data em que foram praticados, salvo comprovada má-fé.
31.1.3 Nesta mesma linha de raciocínio, assegura que o prazo máximo de cinco anos é uma constante para as hipóteses de decadência e prescrição com relação ao Poder Público, considerando que o ordenamento jurídico somente estabeleceu regras específicas para determinadas ações administrativas, como é o caso dos arts. 173 e 174 do CTN, art. 142 da Lei 8.112/1990, art. 54 da Lei 9784/1999, art. 23 da Lei 8429/1992, art. 13, § 1º, da Lei 9847/19999, e art. 1º da Lei 6.838/1980. Por essa razão, não há motivos para distinguir a situação dos presentes autos com as regras específicas similares, em que a administração possui o prazo de 5 anos para apurar infrações, ou mesmo até da norma geral que impõe o mesmo prazo para as ações dos administrados contra a administração. Para reforçar a tese de decadência quinquenal para a TCE, traça um paralelo com o poder de polícia que, segundo afirma, antes do advento da Lei 9873/1999 não existia prazo decadencial especifico, e o STJ, no julgamento do REsp 1.105.442-RJ (DJe 22/2/2011) , com esteio no art. 543-C do CPC/1973, fixou o prazo de 5 anos, valendo-se da aplicação analógica do art. 1º do Decreto 20.910/1932.
31.1.4 Ainda a título de reforço à sua tese, salienta que o TRF4 (civil. TRF-4 - AC: 50044817420174047016 PR 5004481-74.2017.4.04.7016, Relator: LUÍS ALBERTO D'AZEVEDO AURVALLE, Data de Julgamento: 21/03/2019, QUARTA TURMA) já se posicionou no sentido de que a analogia é o método correto de integração jurídica e de que são inaplicáveis os parâmetros analógicos aos comandos extraídos do direito civil, em razão da especificidade do Direito Administrativo em face do Direito Privado.  
31.1.5 Pondera que consolidada a regra da decadência quinquenal, uma vez ultrapassado os cinco anos, o Tribunal fica impedido de exigir a comprovação das contas (critério adotado pelo STJ (STJ, REsp 1.480.350, Min. Benedito Gonçalves, j. 5.4.2016) e TRF4, além de outros tantos Tribunais pátrios. Ainda para corroborar a sua tese, transcreve ementas de diversos julgados em que o TCU era uma das partes, nos quais prevaleceu a tese de 5 anos (peça 173, p. 10-11) , e arremata afirmando que a instauração da tomada de contas não pode ser perpétua, sem esquecer ainda que não se trata de verificação direta de prejuízo ao erário, mas de exigência da prestação de contas, portanto, o direito decaiu no presente caso.
31.1.6 Rechaça a tese da imprescritibilidade, sob o argumento de que tomada de contas especial não se confunde com ação judicial de ressarcimento de dano ao erário, conforme o próprio STF (RE 852475, de repercussão geral) que firmou tese de que até para o casos judiciais a aplicação da regra constitucional foi limitada às hipóteses de condutas dolosas das quais resultem comprovado dano ao erário. Com base nisso, afirma que a discussão sobre imprescritibilidade deve se restringir às ações judiciais, porquanto, inaplicável à tomada de contas especial, que não se confunde com demanda judicial, não podendo ser alegada para afastar a comprovada decadência e, ainda, pelos menos com relação à defendente, a imputação do suposto débito, no máximo, seria por ato culposo, onde não há qualquer indício de conduta culposa com relação à pessoa física. Lembrando ainda que até mesmo para ação judicial deve ser considerado o prazo de cinco anos, conforme decidido no Agravo de Instrumento (TJPR - 5ª C. Cível - AI 1693987-4- Terra Roxa - Rel.: Leonel Cunha) .
31.1.7 Ao final, conclui que o prazo de cinco anos deveria ser iniciado a partir da exigibilidade da prestação de contas, e apela pela inaplicabilidade do prazo de 10 anos, razão pela qual faz necessária a extinção desta tomada de contas especial, pelo menos com relação à defendente e à REIMER, observadas as notas fiscais que deram causa à instauração do processo.
31.2 Análise:  de todo o arrazoado da defesa pontuado acima, extrai-se que, segundo ela, decaiu o direito de o órgão concedente, bem como de o Tribunal de Contas instaurar a tomada de contas especial, em razão de ter se passado mais de cinco anos entre a ocorrência dos fatos e a notificação, bem como a citação da responsável e, ainda, que não se aplica ao caso sob análise a prescrição, porquanto só se admite em processos judiciais.
32.2.1 Em que pese a jurisprudência suscitada pela defesa para fundamentar os seus argumentos, a jurisprudência do Tribunal que não incide a decadência administrativa prevista no art. 54 da Lei 9.784/1999, aos processos por meio dos quais o TCU exerce a sua competência constitucional de controle externo (Acórdão 1614/210-TCU-Primeira Câmara, Relator Ministro José Múcio Monteiro, 911/2009-Primeira Câmara, Relator Ministro Marcos Vinícios Vilaça, 3341/2016-Primeira Câmara, Relator Ministro José Múcio Monteiro) , pois, entende o TCU que as normas previstas em sua Lei Orgânica (Lei 8.443/1992) e em seu Regimento Interno estabelecem o rito processual próprio as demais normas de direito processual aplicam-se apenas de forma analógica e subsidiária e a juízo deste Tribunal (Acórdão 10/2015-TCU-Plenário, Relator Ministro Benjamin Zymler, 1902/2020-Plenário, Ministra Ana Arraes, Súmula TCU 103) . 
32.2.2 Quanto à prescrição, registre-se que ainda prevalece no âmbito deste Tribunal a tese da imprescritibilidade fundamentada no § 5º, parte final do artigo 37 da CF/88, conforme Súmula TCU 282, exarada em consonância com o posicionamento do STF no bojo do Mando de Segurança 26.210/DF, DOU de 10/10/2008.
32.2.3 Sobre o assunto, merece destaque, ainda, recente decisão do STF, no julgamento do RE 636886 (Rel. Ministro Alexandre de Moraes) , apreciando o tema 899 da repercussão geral, fixou a seguinte tese: "É prescritível a pretensão de ressarcimento ao erário fundada em decisão de Tribunal de Contas" (ATA Nº 10, de 20/04/2020. DJE nº 104, divulgado em 28/04/2020) .
32.2.4  Considerando que o TCU ainda não se pronunciou sobre os efeitos do julgamento de mérito da referida decisão do STF em relação às pretensões de ressarcimento ao erário veiculadas por meio dos processos de tomada de contas especiais, por cautela, deve-se adotar a orientação da Corte de Contas, na pendência de julgamento do RE 636.886, mesmo reconhecida sua repercussão geral, no sentido de que a matéria ali tratada alcançaria tão somente a fase judicial de cobrança do título extrajudicial, não atingindo os processos de controle externo, como confirmam as ementas de acórdãos abaixo reproduzidas:
A suspensão pelo STF das demandas nas quais esteja em questão a prescritibilidade da pretensão de ressarcimento ao erário com base em decisão de tribunal de contas (RE 636.886/STF) alcança tão somente a fase judicial de cobrança do título extrajudicial, não atingindo os processos de controle externo em trâmite. Até julgamento definitivo em contrário pelo STF, permanece o entendimento do TCU acerca da imprescritibilidade das pretensões de ressarcimento decorrentes de tomadas de contas especiais. (Acórdão 1267/2019-TCU-Plenário, Relator: Min. AROLDO CEDRAZ) 
A suspensão pelo STF das demandas nas quais esteja em questão a prescritibilidade da pretensão de ressarcimento ao erário com base em decisão de tribunal de contas (RE 636.886/STF) alcança tão somente a fase judicial de cobrança do título extrajudicial, não atingindo os processos de controle externo em trâmite. Até julgamento definitivo em contrário pelo STF, permanecem imprescritíveis as pretensões de ressarcimento decorrentes de tomadas de contas especiais. (Acórdão 7930/2018-TCU-Segunda Câmara, Relatora: Min. ANA ARRAES) 
32.2.5 Em face das considerações acima, as alegações de defesa ora analisada não devem ser acatadas.
33	Argumento 5: inexistência de dispensa indevida de licitação (peça 173, p. 15-17) 
33.1 Descrição: os quatros argumentos anteriores foram oferecidos em sede preliminar, sem abordar de forma direta o mérito dos fatos apontados que ensejaram a realização da citação à defendente. Transposta a defesa preliminar, a defendente faz uma síntese das ocorrências que envolveram o Plano de Implementação, contratação da REIMER e a irregularidade que motivou a instauração da tomada de contas especial e a inclusão da referida instituição e da defendente no polo passivo deste processo (peça 173, p. 13-15) .
33.1.1 No caso da forma de contratação, inicia a defesa afirmando que inexistiu ofensa ao art. 25 da Lei 8.666/1993, tendo em vista que o rol de casos ali expressos são meramente exemplificativos, e a licitação não é sempre obrigatória, a própria lei prevê casos de dispensa, e a modalidade comum nesse casos  é o "Chamamento Público", definido no inciso XII, do art. 2º, da Lei 13.019/2014, que é um procedimento extremamente semelhante à licitação, passível de utilização pela Administração Pública quanto o objetivo for parcerias com organizações sociais da sociedade civil. No caso, a Prefeitura Municipal de Curitiba contratou a REIMER e a SOCIESC, organizações de sociedade civil (OSCIP) , com vistas à execução de atividades de interesse público voltadas à área de educação, cultura e assistência social para a execução do Projovem. Portanto, não houve qualquer irregularidade em relação à finalidade e às hipóteses de utilização da modalidade de chamamento público.
33.1.2 Assinala que mesmo que se pudesse levantar suspeitas sobre a dispensa de licitação, o próprio Ministério do Trabalho e Emprego considerou regular a modalidade de contratação, conforme Nota Informativa 1474/2010 (anexo) , bem como o Decreto 6629/2008, que regulamenta o Projovem, faculta expressamente a possibilidade de celebração de convênios com entidades privadas sem fins lucrativos confirmando a ausência de irregularidade mediante a chamada Pública, confirmando a regularidade na forma de contratação.
33.1.3 Com base no exposto acima, a defesa infere que o Projovem é uma das ressalvas especificadas na legislação, conforme previsão no decreto supra, ao tempo em que assinala que na hipótese de insuficiente clareza da redação, ou que se entenda conflitante com a Portaria invocada pelo MTE, a própria lei de licitações prevê hipóteses de inexigibilidade, de modo que o chamamento público não configuraria uma violação ao princípio da obrigatoriedade da licitação.
33.2 Análise:   em razão de ocorrência relativa à Chamada Pública utilizada pela Prefeitura Municipal de Curitiba não ter sido objeto de citação da defendente, tampouco, de audiência, bem como pelo fato de que mais adiante será examinada em item especifico, quando da análise das razões de justificativa do responsável Jorge Luiz Bernardi, os argumentos sintetizados acima não serão avaliados neste tópico.
34.	 Argumento 6: inexistência sequer de indícios de ação dolosa, conduta desonesta, desleal e de má-fé - boa-fé que deve ser sempre presumida salvo prova em contrário - ausência de dano ao erário público inclusive por força da já devolução proporcional da meta não alcançada (peça 173, p. 17-21) 
34.1 Descrição: a defesa cinge-se basicamente a firmar a regular execução do contrato, pois, ao contrário do que se afirmou em "meras suposições", as metas foram cumpridas, mesmo que parcialmente, como reconhecido na instrução inicial, e não houve nenhum prejuízo ao erário, tendo em vista que foi devolvido o valor corresponde ao percentual não executado  e o saldo remanescente e, se houve alguma falha na prestação de contas, foi de caráter meramente formal que não macula as contas, especialmente porque não houve má-fé da contratada, e todas as despesas estavam previstas no Plano de Aplicação do Projovem e eram indispensáveis a concretização de cada parcela da meta. 
34.1.1 Assinala que as imputações à defendente consistem em suposto dano ao erário por mera presunção de má-fé da empresa e de sua diretora, por hipotética realização insuficiente da prestação de contas, talvez porque não foi possível realizar um cotejo acurado na documentação apresentada de modo a verificar a compatibilidade dentre os serviços e produtos descritos nas notas fiscais da Club Sul Hotelaria Profissional e Turismo Ltda. Não obstante, conforme entendimento do próprio Tribunal, na interpretação do disposto no art. 12, § 2º, da Lei 8.443/1992, inexistindo elementos claros que efetivamente comprovem a má-fé, o Tribunal deve reconhecer a boa-fé (Acórdão 1223/2008-TCU-Plenário) .
34.1.2 Ressalta que como não há elementos nos autos capazes de atestar a irregular prestação das contas com dolo ou má-fé da contratada, pois as contas foram prestadas e disponibilizadas, não sendo insuficiente, nem genérica, não houve pagamento em duplicidade, como comprovam os documentos anexos, aliás, genérica foram as suscitações iniciais, portanto,  com a TCE se deseja aplicar medida desproporcional e desarrazoada à defendente, como se a prestação de contas não tivesse demonstrado a equivalência entre os valores repassados e os serviços executados, ou seja, as contas fecham, motivo pelo qual não se pode cogitar ausência de comprovação da boa e regular aplicação dos recursos do MTE, consequentemente, ausência de dano ao erário. Aduz ainda que mesmo existência de déficit ou débito não afastaria a boa-fé objetiva, conforme entendimento próprio TCU consignado no Acórdão 8987/2018-TCU-Primeira Câmara.
34.2 Análise:  o arrazoado da defesa gira em torno da ausência de dolo e má-fé nas irregularidades que ela considera apenas formal. Isto porque sustenta a regular aplicação dos recursos e a devida prestação de contas, admitindo apenas a descrição genérica, indiscriminada e imprecisa.
34.2.1 Quanto à comprovação dos serviços prestados pela empresa Club Sul Hotelaria Profissional e Turismo Ltda. será avaliada na análise do argumento seguinte, limitando-se aqui ao exame do dolo e má-fé. Embora a defesa apresente um caso em no voto condutor do Acórdão 1223/2008-TCU-Plenário, Relator Ministro Valmir Campo, proferiu entendimento de que inexistindo elementos bastante claro para efetivamente comprovar a má-fé, deve ser reconhecida a boa-fé, e que esta deve ser sempre presumida, registre-se, em primeiro lugar, que não há jurisprudência consolidada neste sentido. Em segundo, as decisões mais recentes apontam concepção diametralmente oposta, ou seja, não é necessário comprovar a má-fé (dolo) , basta que não haja elementos suficientes para demonstrar a existência da boa-fé objetiva, assim entendida como mesmo que a conduta tenha concorrido para o dano ao erário, segue as normas pertinentes, os preceitos e os princípios do direito, (Acórdão 7936/2018-TCU-Segunda Câmara, Relator Ministro Substituto Augusto Sherman, 13732/2019-Primeira Câmara, Reator Ministro Walton Alencar Rodrigues) , e que ela não é presumida, deve ser demonstrada e comprovada a partir dos elementos que integram os autos (Acórdão 3882/2014-TCU-Segunda Câmara, 1895/2014-Segunda Câmara, ambos de relatoria da Ministra Ana Arraes, 4667/2017-Primeira Câmara) .
34.2.2 Ademais, no âmbito dos processos de controle externo a inexistência de dolo e da má-fé não tem o condão de afastar o débito, como se extrai do disposto no art. 12, § 2º c/c art. 202, §§ 2º ao 4º do Regimento Interno do TCU. Portanto, inócuo o argumento quanto à intenção de afastar os pressupostos que fundamentam a instauração desta tomada de contas especial e de constituição do débito.
35.	 Argumento 7:  cumprimento parcial do programa. Efetiva realização de serviços e utilização de materiais descritos nas notas fiscais impugnadas acerca da parcela cumprida do contrato. Valor relativo à porcentagem descumprida que foi devolvido ao poder público a confirmar ausência de prejuízo ao erário (peça 173, p. 21-28) 
35.1 Descrição:  a defesa retoma à tese de cumprimento parcial da meta de qualificação, 5.757 jovens (82,2%) , e que em relação aos 17,8 descumpridos, foram devolvidos os valores correspondentes e, ainda, que não foram revelados os motivos de os gastos impugnados terem sidos considerados desproporcionais ou inadequados em relação ao que seria necessário para efetivação do Programa. A situação descrita conflita com a suposição de dano ao erário, tanto pela devolução proporcional da parcela não executada, quanto pelos valores descritos nas notas fiscais impugnadas corresponderem aos serviços e materiais necessários e compatíveis à parcela cumprida, cuja realização deles dependia para confirmar o efetivo emprego dos recursos públicos. 
35.1.1 Anota que não há nenhuma imputação à REIMER e à defendente que possam resultar em enriquecimento ilícito, prejuízo ao erário, muito menos que violam os princípios da administração pública, ou que possam ser enquadrados nos dispositivos legais utilizados para fundamentar a instauração desta TCE, bem como inclusão da contratada e sua dirigente no polo passivo deste processo.
35.1.2 Reafirma que todas as despesas impugnadas possuem compatibilidade com o Plano de Implementação, os valores são adequados e proporcionais e compatíveis com o preço de mercado, na forma da lei. Não houve qualquer indício de desvio de finalidade na utilização dos recursos, tampouco falta de controle.
35.1.3  Com relação à contratação da Club Sul Hotelaria Profissional e Turismo Ltda., registra que foi realizada mediante licitação pública, por meio do site do Banco do Brasil, revelando transparência e publicidade, bem como lisura, porquanto respeitadas as determinações e limites da Lei 8.666/1993. Esclarece que no contrato estavam contemplados os serviços e aquisições secundários, necessários à execução do objeto principal (lanches, transportes e os demais insumos) .
35.1.4 Justifica que as descrições genéricas das notas fiscais decorreu do fato de envolver os mais diferentes tipos de serviços (desde alimentação até à execução dos cursos) , elas se faziam acompanhar de ordem de compras que contemplavam a discriminação dos serviços, como por exemplo, NF Série f n. 110 - Ordem de Compra 0589/10; NF Série F n. 114 - Ordem de Compra 0590/10; NF Série F n. 116 - Ordem de Compra nº 0591/10) . Por esse motivo, não se pode cogitar fala de prestação de contas por nota fiscal genérica.
35.1.5 Afirma que foi comprovada a quitação dos serviços relacionados mediante a apresentação de comprovantes, conforme relatório técnico em anexo, fotos, todas as despesas com pessoal e materiais, inclusive alimentos, realizadas pela Reimer, estavam amparadas pelas regras do programa, pela Lei e com eles compatíveis. Houve regular contratação e capacitação dos Instrutores (relação nome a nome em anexo) e do pessoal para execução do projeto, dentro dos requisitos de cada função e, quando necessário, eram capacitados para o melhor desenvolvimento possível de suas funções. 
35.1.6 Sobre a execução do objeto do contrato, oportuno reproduzir as informações trazidas pela defesa:
A qualificação Social iniciou-se no dia 21 de Julho de 2010, com os cursos de Telemática, Administração, Beleza e Estética, Esporte e Lazer e Turismo e Hospitalidade, com uma média diária de 3.100 alunos, divididos em 75 turmas, todas com professores qualificados e capacitados profissionalmente nas áreas em que estão lecionando.
Foram distribuídos, diariamente, lanche conforme ordens de compra, com cardápio variado (Suco, Doguinho, Chineke, Pão com margarina, Bolo, salgado) - com 100% de aprovação dos alunos, sendo que, a distribuição do lanche não se restringiu a uma unidade por aluno - e vale transporte. Quanto ao Vale Transporte, foi creditado aos alunos conforme relação anexa de relatório técnico, isso, após muitos entraves na sua distribuição - dentre os quais: falta da entrega do cartão por parte dos alunos, entrega do cartão em nome de terceiros, o que impossibilita a executora comprovar o crédito ao devido beneficiário. Após a regularização do ensalamento, a coordenação conseguiu sanar a falta de crédito no cartão dos alunos, buscando resolver em parceria com a Prefeitura e seus técnicos a solução imediata dos problemas que chegavam diariamente. O material didático (apostila de qualificação social) em conjunto com o Kit Escolar (02 lápis, 02 canetas azuis, 02 canetas vermelhas, 01 borracha, 01 caderno universitário 100 fls.) , foram entregues no 1º dia de aula. A Qualificação Profissional iniciou-se no dia 31 de agosto de 2010, com o mesmo número de turmas da Qualificação Social (75 turmas) . Na primeira semana os alunos receberam aulas teóricas para melhor conhecimento sobre a profissão escolhida.
Já na segunda semana os alunos de Turismo e Hospitalidade começaram a visitar pontos turísticos da cidade de Curitiba. Os alunos de Esporte e Lazer dos períodos matutino e vespertino utilizam a quadra de esportes da Avenida Nossa Senhora da Luz para exercerem suas atividades práticas. À noite, os alunos desse mesmo curso utilizam a quadra de esportes da Rua da Cidadania do Carmo. Para as aulas do Curso de Telemática dispomos de três laboratórios que estão instalados na Estácio Radial (sendo 2 laboratórios da própria faculdade e 1 laboratório instalado pela executora para melhor atender os alunos) . As aulas práticas de Beleza e Estética foram ministradas no Instituto Embelleze, que podia disponibilizar ambiente totalmente profissional aos alunos, atendendo todos os quatro módulos do curso (manicure, depilação, cabeleireiro e maquiagem) .
Inclusive, o Cartão Benefício foi gerado pelo MTE através do Banco do Brasil, agência 1534-2 (Seminário) , cuja entrega aos beneficiários ocorreu nos dias 29/07, 4, 5, 6 e 13 de outubro dentro da Faculdade Radial e da Escola Integração durante os horários das aulas. Esse trabalho foi realizado por funcionários credenciados do Banco do Brasil e da Associação Reimer. No relatório anexo há relação de ao menos 3.194 alunos que receberam o benefício com respectivo CPF até abril/2010.
35.1.7 Aduz que, em vista do exposto, o motivo da instauração da tomada de contas especial não se sustenta, pelo menos em relação à Reimer e sua então diretora, especialmente porque não há argumento o bastante que possa sequer implicar desconfiança de violação aos deveres de honestidade, imparcialidade, entre outros.
35.1.8 Sustenta que se foi cumprido um pouco mais de 80% da meta, não pode ser imputada ineficácia à contratante, tendo em vista que o programa lida com material humano, que não depende exclusivamente do esforço da contratada. Especula que talvez seja por isso que é admitida a evasão de 10%, percentual este baixo, diante das dificuldades encontradas frente ao desinteresse dos participantes, que muitas vezes preferiam e/ou tinham necessidade de trabalhar do que participar da capacitação.
35.2 Análise:  todas as considerações da defendente com relação ao cumprimento parcial da meta de qualificação e da inserção no mercado de trabalho, à devolução do valor correspondente ao percentual não executado (aliás não foi devolvido, a entidade parceira realizou os pagamentos já descontado o valor relativo aos jovens não qualificados, e foi cobrada uma multa pelo descumprimento parcial da segunda meta) (peça 57, p. 245-247) , e aos pagamentos das despesas de gestão e apoio não foram questionadas na análise anterior; nem mesmo a descrição genérica dos serviços nas notas fiscais emitidas pela instituição. Tais falhas foram apontadas pelo órgão repassador, mas não foram incluídas na citação das responsáveis. 
35.2.1 A citação da defendente e da Reimer decorreu de uma única ocorrência, qual seja, a ausência de efetiva comprovação dos serviços prestados/produtos fornecidos pela empresa Club Sul Hotelaria Profissional e Turismo Ltda., no valor de R$ 1.654.883,49, e é nisto que a presente análise se deterá. Neste contexto, verificou-se que os argumentos apresentados pela defesa se limitaram a afirmações genéricas (logo o que defesa reclamou insistentemente) quanto aos itens que constituíam o contrato e de que os produtos/serviços foram fornecidos/prestados. Não esclareceu, por exemplo, como uma contratação no valor de R$ 119.246,20 (peça 4, p. 120-122, 130) se transformou em R$ 1.652.000,00, e não foi apresentado termo aditivo e nem justificativa para este acréscimo. Desse modo, buscou-se na documentação encaminhada pela defesa, se é capaz de elidir a irregularidade.
35.2.2 A documentação encaminhada pela defesa consiste no Relatório de Inserção (peça 174) , já constante dos autos (peça 4, p. 35-86) , demonstrativo dos serviços e materiais adquiridos (peça 175) , ordens de compra (peça 176) , Nota Informativa 1474/2010/CGC/SPPE/TEM (peça 177) , fotos dos cursos, eventos, materiais e serviços (peças 178 a 181 e Relatório Final (peça 182) .
35.2.3 De acordo com as ordens de compra, os serviços/produtos prestados/fornecidos pela/da Club Sul Profissional e Turismo Ltda. foram o fornecimento de mão de obra (instrutores) , locação de espaço físico com capacidade para até 500 pessoas e arranjo, coffee break, fornecimento de kit lanche, banners, folders, cartaz, impressão, apostilas, locação de veículos, DVD Player Equipamentos multi sistem, Projeto Multimídia, quadro branco, certificado, câmara fotográfica, flip chart com suporte (peça 176) . Verifica-se, dessa forma, que a Reimer subcontratou o objeto do contrato celebrado com o município de Curitiba/PR.  Além das notas fiscais e comprovantes de pagamentos já existentes do processo (peça 4, p. 130-140) , não constam e não foram carreados aos autos outros elementos que comprovem que a referida empresa prestou/forneceu efetivamente os serviços/produtos ora descritos.
35.2.4 Verifica-se também incompatibilidade entre as datas de emissão e valores das notas fiscais e as transferências bancárias. As primeiras, foram emitidas em outubro de 2010 (4/10, 18/10, 25/10 e 29/10/2010) (peça 4, p. 137-140) , e as segundas, em maio de 2011 (2/5, 6/5, 9/5, 12/5, 10/6, 13/6 e 14/6/2011) (peça 130-136) . 
35.2.5 Revela-se bastante incoerente o fato de a Reimer ter sido contratada de forma direta, sem licitação, sob fundamento de preencher os requisitos necessários à execução do Plano de Implementação, contudo, subcontratou a Club Sul, cuja atividade econômica é agência de viagem, para prestar os serviços e produtos descritos 35.2.3. Some-se o fato de constar da Relação de Pagamentos da Reimer diversos prestadores de serviços - pessoa física (peça 4, p. 101-104) , e os documentos comprobatórios, em sua grande maioria, não especificam que tipo de serviço (peças 4, p. 128-129, peça 5, p. 1-8, 47-57, peça 6, 3-5, 10, 35-36, 48-60, peça 8, p. 7-8, 30-33, 39-46, 53-60, 67-68) , podendo-se identificar alguns gastos com cursos/aula, coordenadora pedagógica e coordenação geral (peça 6, p. 4-5, 43-47, peça 8, p. 3-6, 49-52, peça 174, p. 2) pagamento de lanches, transporte (peça 6, p. 37-40) e  serviços advocatícios (peça 8, p. 27-29) .
35.2.6 Os dados do subitem anterior, aliados aos relativos ao contrato com a Club Sul, indicam pagamento em duplicidade que, a própria defesa chamou atenção, quando negou a existência da irregularidade a qual, sequer, foi ventilada na citação. Verifica-se ainda que os comprovantes de despesas carreados aos autos dizem respeito à apenas R$ 1.780.147,82, já incluídos os pagamentos à Club Sul (peça 4, p. 101-105) , e a Reimer recebeu do município de Curitiba/PR, R$ 3.999.572,50 (peça 12, p. 136-137) , significando que R$ 2.219.424,68 foram utilizados diretamente pela referida instituição e, como os comprovantes dos gastos não constam dos autos, e foi comprovada a execução parcial do contrato, significa que foram utilizados para a execução das metas, confirmando a lacuna quanto à comprovação dos serviços executados pela Club Sul.
35.2.7 Acerca das fotografias, elas podem até corroborar a execução parcial das metas de qualificação e inserção no mercado de trabalho, fato que não negado em nenhum momento, mas, por outro lado, não dar suporte aos valores pagos à Club Sul, pelos motivos já expostos acima. 
 35.2.8 Em face do exposto nos subitens anteriores, as alegações de defesa são insuficientes para elidir a irregularidade, devendo ser rejeitadas.  
Alegações de defesa apresentadas pelo responsável Paulo Afonso Bracarense Costa (peça 165) , por intermédio de advogado (procuração, peça 185) 
36.	 Argumento 1: contexto geral do exercício do cargo de Secretário Municipal do Trabalho e Emprego e da execução do Plano de Implementação (peça 165, p. 1-3) 
36.1 Descrição: justifica a defesa o defendente não é político de carreira, e sim professor universitário desde 1991, na Universidade Federal do Paraná, portanto há 28 anos de vida dedicada à academia e à educação. Aceitou o cargo de Secretário Municipal do Trabalho e Emprego a convite do então Prefeito Luciano Ducci, com a intenção de auxiliar na implementação das políticas públicas municipais de geração de empregos e para a adequada qualificação da mão de obra, reforçada pela sua condição profissional de educador. E que todas as ações foram marcadas por sua boa vontade e atuação irreparável e extrema boa-fé, tendo em vista que não há nos autos nenhum indício de que ele tenha agido de má-fé ou tenha favorecido quem quer que seja.
36.1.1 Os elementos dos autos revelam que atuou de forma proba e tomou todas as medidas cabíveis ao seu alcance, dentro da limitações do seu cargo e de sua função para garantir a adequada execução do Plano de Implementação, uma vez que quando assumiu o cargo o instrumento já se encontrava em andamento.
36.1.2 Ressalta a relevância de o objeto do Plano de Implementação ter atingido o percentual e execução de 82,2% da meta de qualificação e de 43,3% dos jovens, e de ter devolvido o valor correspondente a 7,8% de evasão. Assinala ainda que a execução do projeto enfrentou enormes dificuldades, como por exemplo a falta de pagamento da bolsa de R$ 100,00 aos alunos, que era realizada diretamente pelo MTE, que resultou na desistência de parte dos alunos por não terem condições de frequentar as aulas. Não obstante, com todas as dificuldades, praticamente a totalidade do pacto foi regularmente cumprida.
36.2 Análise: o débito imputado ao responsável solidariamente com as instituições e seus dirigentes máximos decorreu da aquisição considerada excessiva do kit estudantil, de despesas não previstas no Plano de Implementação e pela não comprovação da efetiva prestação dos serviços pela empresa Club Sul Hotelaria Profissional e Turismo Ltda. contratada pela Reimer, e não por inexecução total do objeto do pacto, constatação de dolo ou má-fé. 
36.2.1 Com efeito, foi devolvido o saldo remanescente do projeto, bem como aplicada penalidade à Reimer pelo execução parcial da meta de inserção dos jovens no mercado de trabalho (peça 57, p. 245-259, peça 58, p. 57, peça 2, 178-179) , contudo, a regular execução do ajuste envolve tanto o aspecto físico quanto o financeiro, assim, dentre o montante utilizado para a execução dos 82,2% das ações pactuadas, encontra-se o valor pago à Club Sul Hotelaria Profissional e Turismo Ltda., que a defesa não logrou comprovar a efetiva prestação de serviços pela mencionada empresa.  Portanto, em que pese a louvável profissão do defendente e o esforço empreendido para o alcance do pacto, os prejuízos causados ao erário devem ser ressarcidos. Assim, as alegações de defesa não elidem as irregularidades, exceto quanto à quantidade excessiva do kit estudantil, e alguns gastos considerados irregulares pelo órgão tomador, conforme subitens 22.2.4 e 24.2.7.
 37. Argumento 2: e ilegitimidade passiva (peça 165, p. 3-5) 
37.1 Descrição: o defendente alega não possuía competência para ordenar ou permitir a realização de despesas ou liberar verba pública, tampouco, de fiscal dos contratos celebrados com a Sociesc e Reimer, por força do art. 7º do Decreto Municipal 1468/2007, que estabelece a responsabilidade pela emissão de empenhos e autorização de pagamentos compete à Superintendência da Secretaria Municipal de Trabalho e Emprego, a qual detinha a competência para coordenar as questões administrativas e financeiras da secretaria. Quanto à competência pela fiscalização dos convênios para implementação de políticas públicas ficava a cargo do Departamento de Convênios, nos termos do sobredito normativo.
371.1. Além do decreto acima mencionado, foi editado 1644/2009, que definiu a necessidade de um gestor específico para cada contrato ou convênio quanto à formalização do termo, cumprimento dos prazos, prestação de contas entre outras atribuições.
37.1.2 Os normativos supra demonstram claramente a distribuição das competências, por esta razão, mesmo que se cogite erros ou equívocos na execução e prestação de contas, não podem ser a ele imputados, devendo ser responsabilizado o agente público que efetivamente efetuou conduta omissiva ou comissiva. Isto não significa que ele queira transferir suas responsabilidades a outrem, pois suas atribuições na qualidade de secretário se referia à supervisão e coordenação do trabalho de equipe, nos termos do art. 4º do Decreto Municipal 1468/2007, e o dever de orientar e acompanhar os serviços de seus subordinados não se confunde com o de realizar os serviços. Portanto, não há elementos que justifique a imputação de ilicitudes e muito menos a ausência de boa-fé de seus atos, considerando a legislação e as circunstâncias da execução do programa.
37.2 Análise: os documentos constantes dos autos demonstram que o defendente foi o responsável pela execução dos recursos, como ordenador de despesa (peça 2, p. 109, 183,186, 189) . É obvio que seria materialmente impossível ele executar pessoalmente todos os atos necessários inerentes às atribuições da Secretaria Municipal do Trabalho e Emprego, sendo natural a divisão de tarefas entre os diversos setores da pasta, contudo, a delegação de competência não afasta a responsabilidade do dirigente máximo que, como gestor dos recursos, respondia pela pasta e tinha a obrigação de comprovar a boa e regular aplicação dos recursos, nos termos do art. 20, Portaria MTE 991/2008, parágrafo único, art. 70, CF/88; art. 93, Decreto-Lei 200/1967; Cláusula Quinta, parágrafo primeiro do contrato de prestação de serviços. Deste modo, as alegações de ilegitimidade passiva não devem ser acatadas.
38.	 Argumento 3:  os pagamentos decorreram de autorização constante dos contratos válidos e vigentes (peça 165, p. 5-6) 
38.1 Descrição: argumenta o responsável que todos os pagamentos acorreram em face da prestação de serviços pelas associações contratadas, e decorreram dos contratos, presumidamente válidos e lícitos, uma vez que foram aprovados por pareceres jurídicos emitidos pela Procuradoria Jurídica do Município, bem como havia previsão orçamentária para tanto, ou seja, a liberação das verbas ocorreu em um contexto de legalidade e de validade da relação contratual estabelecida pelos contratos. Reforça que não cabia a ele, na condição de Secretário Municipal, liberar os pagamentos ou averiguar a regularidade das contas, uma vez que a legislação municipal atribuía a competência a outros agentes políticos. Desse modo, se após as contas apresentadas foram detectadas irregularidades, os agentes públicos não podem ser responsabilizados por terem agido com consonância com a lei d e com o contrato.
38.2 Análise: os pagamentos realizados proporcionalmente as metas executadas pelas instituições contratadas não foram contestados na análise, tanto na fase interna do processo, quanto por este Tribunal. De fato, foi constatada pelo órgão concedente a execução de 82,2% da meta de qualificação e 43,3% da meta de inserção dos jovens no mundo do trabalho (peça 12, p. 139-140) . Quanto à ausência de responsabilidade do defendente já foi analisada no item anterior e rebatida as suas alegações. Assiste razão também à defesa de que os pagamentos estavam amparados pelos contratos celebrados com as instituições contratadas. 
38.2.1 Por outro lado, discorda-se da afirmação de que somente as instituições contratadas devam ser responsabilizadas pelas falhas e irregularidades. Além dos normativos que regem a utilização dos recursos públicos, os próprios contratos firmados entre as partes estabeleceram direitos e obrigações (Cláusula Quinta) , a exemplo de a contratante somente efetuar o pagamento somente após a regular liquidação da despesa, que implica em verificar o direito do credor mediante a exame da documentação comprobatória que revela o tipo de gasto. 
38.2.2 Assim, se foi paga despesa não prevista no plano de implementação e sem a comprovação efetiva do serviço prestado e da entrega do produto, houve, sim, falha da entidade contratante, da qual o defendente era o dirigente máximo à época e responsável, bem como infração aos arts. 20, 24, inciso I, da Portaria MTE 991/2008, os quais estabelecem que:
Art. 20. O Plano de Implementação deverá ser executado fielmente pelo MTE e o Ente Parceiro, de acordo com esta Portaria e a legislação pertinente, respondendo cada um pelas consequências de sua inexecução ou execução parcial. 
Art. 24. É vedado ao Ente Parceiro:
I - utilizar os recursos em finalidade diversa da estabelecida nesta Portaria, e no seu respectivo Plano de Implementação ainda que em caráter de emergência. 
38.2.3 A responsabilidade da contratante decorre também do poder-dever de supervisão, acompanhamento, fiscalização e controle das ações e metas estabelecidas nos contratos, consoante Cláusula Sétima, alíneas "a" e "b" do termo de contrato, notificando as contratadas sempre que verificado qualquer problema na execução dos serviços (alínea "d") , e demais obrigações especificadas na sobredita Cláusula. Deste modo, as alegações não devem ser acatadas.
 39. Argumento 4: adequadas medidas tomadas pela Secretaria Municipal de Trabalho e Emprego frente às irregularidades presentes na prestação de contas - Exercício regular das competências administrativas exigidas - Legalidade e presunção de boa-fé dos atos administrativos (peça 165, p. 6-10) 
39.1 Descrição: o defendente assegura que os autos demonstram que todos os atos por ele adotados à frente da Secretaria Municipal do Trabalho e Emprego foram caracterizados pela probidade, honestidade, boa-fé e pelo exercício regular dos deveres legais, tendo em vista que tomou todas as medidas para a regular execução dos recursos, como encaminhamento de ofício ao Departamento de Políticas de Trabalho e emprego para a juventude do Ministério do Trabalho informando a necessidade de adequação e alterações do Plano de Implementação, prestou devidamente as contas, devolveu o saldo remanescente da avença, notificou a Reimer para comprovar o atingimento da meta de inserção de 30% dos jovens no mercado de trabalho e aplicou sanção à referida entidade em decorrência do descumprimento parcial da mencionada meta (processos 01.110647/2011 e 01.089739/2011) , quais sejam: multa pelo descumprimento contratual, suspensão temporária para participar de licitações e impedimento de contratar com a administração pública pelo prazo de 2 anos, bem coo a sua inscrição na dívida ativa, logo não pode ser acusado por omissão no exercício das suas competências administrativas e, ainda, que o descumprimento das metas não decorreu de sua culpa, pois não agiu com negligência, imprudência ou imperícia.
39.1.1  Ressalta que os autos evidenciam que os atos por ele praticados devem ser reinterpretados pelo viés da realidade do seu dia a dia, considerando as dificuldades dos trâmites burocráticos exigidos para satisfazer os interesses públicos.
39.1.2 Repete que não pode ser responsabilizado por erros e equívocos praticados pelas entidades executoras, pelo não atingimento das metas tendo em vista que tão logo foi verificado o problema, adotou as medidas cabíveis, denotando que agiu com imparcialidade, e não há indício de favorecimento ou violação da moralidade, e que foi observada a legalidade e tomada todas as providências para garantir o uso adequado e eficiente dos recurso do Projovem.
39.2 Análise: observa-se dos argumentos acima sintetizados que o defendente insiste em se esquivar da responsabilidade pelas irregularidades constatadas porque adotou todas a medidas ao seu alcance para a regular execução dos contratos, devolveu o saldo remanescente, penalizou a Reimer pelo não atingimento da meta, agiu com observâncias as normas e princípios constitucionais, e boa-fé, e ainda, que não pode ser a ele atribuída irregularidade praticada pelas contratadas. Não oferece elementos fático-probatórios que possam afastar as irregularidades.
39.2.1 Só para relembrar, o defendente foi citado para apresentar alegações de defesa ou devolver a importância apurada, em razão do seguinte:
a) não comprovação da boa e regular aplicação dos recursos repassados pelo Ministério do Trabalho à Prefeitura Municipal de Curitiba/PR, à conta do Plano de Implementação do Projovem Trabalhador - Juventude Cidadã, celebrado entre a Secretaria de Políticas Públicas e Emprego, e que tinha por objeto a execução do Projeto Projovem Trabalhador, em função das especificadas abaixo:
i) não comprovação da efetiva aquisição dos vales transportes, em face da não evidenciação das recargas, e da falta de identificação dos beneficiários, nos valores de R$ 21.137,20, pagos ao Consórcio Vem São José, e R$ 7.188,50, pagos à Associação Metrocard (peça 20, p. 46) ,
ii) aquisição de kit estudantil em quantidades excessivas, pela SOCIESC, no valor de R$ 12.705,00
iii) despesas não previstas no plano de aplicação do Projovem, realizadas pela SOCIESC, no valor de R$ 883.804,32;
iv) não comprovação da efetiva realização despesa com pessoal, pela SOCIESC, no valor bruto de R$ 265.382,44, em razão de diversas inconsistências, destacando-se a falta de assinatura nos recibos de pagamento autônomos (RPA) e não comprovante de depósito bancário na conta do titular do contrato
v) não recolhimento dos encargos retidos na fonte, pela SOCIESC, nos valores de 7.962,45, R$ 50.419,62 e 1.813,31, relativos ao ISS, INSS e IRRF
vi) não comprovação da efetiva prestação de serviços pela empresa Club Sul Eventos Ltda., no 
valor de R$ 1.654.883,49, pagos pela REIMER
39.2.2 Com relação às irregularidades acima especificadas, em análises precedentes foram afastadas as relativas aos itens i) , ii) , iv) e v) , remanescendo as relativas aos itens iii) , com ajustes, e vi) , que o responsável, em nenhum momento faz qualquer objeção quanto a sua procedência. 
39.2.3 Cabe ainda registrar que a ausência de dolo ou má-fé não constitui fundamento para afastar o débito, conforme já consignado anteriormente (subitens 30.2.1 e 30.2.2) , e contrariamente ao que o defendente afirma, restou demonstrado o nexo causal entre a sua conduta e o prejuízo causado ao erário, bem como de que a culpa não é exclusiva das entidades contratadas, conforme também já delineado nos presentes autos (subitens 38.2.1 a 38.2.3) . Deste modo, as alegações não devem ser acatadas.
40.	 Argumento 5: inexistência de responsabilidade objetiva - Responsabilidade exclusiva das entidades recebedoras por eventuais ressarcimentos ao erário - Necessidade de limitação da responsabilidade (peça 165, p. 10-12) 
40.1 Descrição: além de repetir que os atos praticados no exercício do cargo e concernentes ao Plano de Implementação em comento se revestiram de lisura, boa-fé e probidade, devolveu o saldo remanescente, bem como que eventual prejuízo ao erário deve ser ressarcido pelas contratadas, e agiu com agilidade e eficiência, haja vista o encerramento do Projovem ter ocorrido seis meses após assunção do cargo pelo defendente, acrescenta que deve ser afastada qualquer intenção de responsabilizar os agentes públicos objetivamente, uma vez que a responsabilização por atos de improbidade administrativa é sempre subjetiva e depende da configuração do dolo ou no  mínimo culpa grave do agente, hipótese não configurada no caso in concreto.
40.1.1 Na sequência, aduz que não se pode confundir responsabilidade objeto do Estado com a responsabilidade subjetiva do agente público, que somente responde nos exatos limites de sua responsabilidade, conforme já decidiu o STJ, no REsp. 875.163/RS, Rel. Ministra Denise Arruda, Primeira Turma, julgado em 19/5/2009, DJe 01/07/2009.
40.1.2 Desse modo, afastada a ausência de dolo e da culpa, bem como do enriquecimento ilícito dos agentes públicos, ele não pode ser responsabilizado, conforme precedentes jurisprudenciais: REsp. 734.984-SP, DJ 16/6/2008, e REsp. 939.142-RJ, DJ 10/4/2008, REsp. 1.055.022-MT, Rel. Min. Francisco Falcão, julgado em 26/8/2008.
40.2 Análise: conforme registrado no subitem 29.2.1 desta instrução, o sistema de responsabilização adotado pelo TCU é de natureza subjetiva, no qual pressupõe conduta culposa por ação ou omissão, e nexo de causalidade entre a conduta do agente e o dano causado ao erário (subitem 29.2.1) . Pontou-se também que o Tribunal possui rito processual próprio, nos termos de sua Lei Orgânica e de seu Regimento Interno (subitem 32.2.1) . Desse modo, os dispositivos da Lei de Improbidade Administrativa não se aplicam às tomadas de contas especial, e sim às ações civis públicas de improbidade administrativa, movidas pelo Ministério Público.
40.2.1	Observa-se ainda que na jurisprudência suscitada pelo defendente, mesmo relativa à ação de improbidade, a conduta dolosa ou culposa do agente público é exigida para os casos de lesão aos princípios da Administração Pública (art. 11 da LIA) . Nos casos de prejuízo ao erário (arts. 9º e 10º) , basta a conduta culposa (peça 165, p. 11) . No destaque promovido pela defesa de que "o ressarcimento ao erário é cabível nos casos em que o administrador for desonesto, receber vantagem ilícita ou, ainda, causar prejuízo evidente aos cofres públicos", verifica-se que a parte final se enquadra perfeitamente no caso sob análise, em que foi verificado prejuízo ao erário, o qual o deferente não logrou afastá-lo. Em outras palavras, o fato de imputar débito a ele não significa que o esteja rotulando de desonesto ou que recebeu vantagem ilícita. Repetindo, basta a comprovação de injustificado dano ao erário e o nexo causal entre a conduta e a lesão aos cofres públicos.
40.2.2	No presente caso, foram constatadas despesas não previstas no Plano de Implementação e ausência de comprovação da efetiva prestação de serviços e/ou fornecimento por uma das instituições contratadas (Reimer) pela entidade parceira, da qual o defendente era o dirigente máximo da entidade parceira, responsável pela execução do projeto, revelando, portanto, o dano ao erário, e o nexo causal entre a sua conduta e o referido dano. Deste modo, as alegações oferecidas pelo responsável foram incapazes de elidir as irregularidades, muito menos de afastar a sua responsabilidade.
Razões de justificativa apresentadas pelo responsável Jorge Luiz Bernardi (peça 48) 
41.	Argumento 1: ilegitimidade passiva (peça 48, p. 1-5) 
41.1	Descrição: o responsável alega que na época da realização da Chamada Pública, em 9/4/2010, ele não estava mais à frente da Secretaria Municipal do Trabalho e Emprego - SMTE, pois havia sido exonerado do cargo, a pedido, em 29/3/2010, como comprovam os documentos anexos. Assegura que a condução do procedimento ficou a cargo do Superintendente da SMTE, Paulo César Rossi, inclusive, o edital, foi por ele assinado em 5/3/2010, e publicado no Diário Oficial do Município, em 5/3/2010 (comprovante anexo) , pois o superintende possui poderes semelhantes ao de secretário, administrador, coordenador, supervisor e como ordenador da despesa (documento anexo) , conforme Regimento Interno, aprovado pelo Decreto 1.468/2007. 
41.2	Análise: os documentos anexados aos autos (peça 48, p. 9-13) demonstram que as razões de justificativa do responsável são procedentes, portanto devem ser acatadas, e excluído o seu nome do rol de responsável.
41.2.1	Considerando que a irregularidade enseja a aplicação de multa prevista no art. 58 da Lei 8.443/1992, no caso de rejeição das razões de justificativa, e que ocorreu a prescrição da pretensão punitiva, não será proposta a audiência do superintendente da SMTE à época dos fatos.
42.	Argumento 2: a chamada pública para contratação de instituições para executar o Projovem seguia orientação do Ministério Público do Trabalho (peça 48, p. 5-6) 
42.1	Descrição: argui o defendente que à época em que foi secretário, a orientação do Ministério do Trabalho e Emprego era de que a contratação de entidades para executar o Projovem deveria ser mediante Chamada Pública, com base na Lei 11.692/2008, e art. 40 do Decreto 6.629/2008, que a regulamentou e no Parecer/Conjur/MTE 245/2009, tanto que muitos municípios e estados, que executaram o Projovem, a exemplo de Natal, São Luís, Fortaleza, Maricá, Estado da Bahia e do Tocantins, utilizaram o procedimento.
42.1.1	 Ato contínuo, quando a orientação do MTE mudou, no Parecer/Conjur/MTE 126/2010, que opinou sobre a necessidade de realização de procedimento licitatório, ele não era mais secretário. Quando o superintendente da SMTE foi oficiado do teor do referido parecer, ignorou totalmente o conteúdo e seguiu com o procedimento.
42.2 Análise: a Lei 11.692/2008 dispõe sobre o Programa Nacional de Inclusão de Jovens -Projovem, e o Decreto 6.629/2008, que a regulamenta, estabelece, no art. 40, que a realização de convênio com entidade de direito privado sem fins lucrativos para a execução do Projovem Trabalhador poderá ser precedida de seleção em chamada pública.
42.2.1 Do comando acima, verifica-se que a chamada pública é o procedimento adotado para a celebração de convênio. No presente caso, o Plano de Implementação, que se assemelha ao convênio, foi firmado com o município de Curitiba/PR para a execução do Projovem (peça 1, p. 13-14, 85-97) . Este, por sua vez, por intermédio da Secretaria Municipal do Trabalho e Emprego, contratou as entidades privadas sem fins lucrativos para executar o projeto. Em que pese os contratos se assemelharem aos convênios, pois a entidade parceira atuou como mera intermediadora entre o MTE e as entidades contratadas, pois transferiu todas as responsabilidades pela gestão dos recursos, os contratos são regidos pelas normas de direito privado, portanto, deveria ter sido realizada licitação, em atendimento ao disposto no art. 27 Portaria MTE 991/2008.
42.2.2 Por outro lado, considerando que o procedimento foi realizado sob orientação do Ministério do Trabalho e Emprego, não se mostra razoável atribuir responsabilidade ao gestor da entidade parceira. Mesmo que o Parecer/Conjur/MTE 245/2009, que segundo a defesa, contivesse orientação no sentido de ser cabível a realização de chamada pública para o caso em questão não conste dos autos, o Parecer/Conjur/MTE 126/2010, de 3/5/2010 (peça 1, p. 148-157) , de 3/5/2010, e o encaminhamento da nova orientação à entidade parceira, por meio do ofício datado 5/5/2010 (peça 1, p. 158) , ocorreram após a realização da chamada pública, em 9/4/2010, conforme Ata de Sessão Pública (peça 1, p. 160-163) . Portanto, justificável a contratação mediante o citado procedimento, sobretudo porque um processo licitatório demanda tempo e custo. Além disso, não foi demonstrado que a chamada pública causou prejuízo ao erário ou favorecimento às entidades contratadas. Adicione-se a boa adesão, com a participação de 10 interessadas. Deste modo, entende-se que os argumentos podem ser acatados.
43. Argumento 3: o edital da chamada pública 2/2010 seguiu o rito processual da licitação, não causou prejuízo ao erário ou favorecimento às entidades contratadas (peça 48, p. 6-8) 
43.1 Descrição: os argumentos são no sentido de que o edital da Chamada Pública 2/2010 seguiu todos os passos de uma licitação, com ampla divulgação, considerável participação de entidades participantes, bem como critérios objetivos de seleção. Para reforçar seus argumentos recorre à lição de Marçal Justen Filho, conforme transcrito abaixo:
"... Os casos de dispensa e inexigibilidade de licitação envolvem, na verdade, um procedimento especial e simplificado para seleção do contrato mais vantajoso para a Administração Pública. Há uma série ordenada de atos, colimando selecionar a melhor proposta e o contratante mais adequado. 'Ausência de licitação' não significa desnecessidade de observar formalidades prévias (tais como verificação da necessidade e conveniência da contratação, disponibilidade recursos etc.) . Devem ser observados os princípios fundamentais da atividade administrativa, buscando selecionar a melhor contração possível, segundo os princípios da licitação"
43.1.1 Argumenta ainda que o procedimento não trouxe nenhum prejuízo ao erário, bem como não favoreceu as entidades contratadas, conforme consignado na instrução de peça 25, parágrafo 41:
"41. Sobre a realização de chamada pública no lugar de licitação para a contratação das entidades mencionadas na alínea "a" do parágrafo oitavo desta instrução, contrariando o art. 27 da Portaria MTE 991, de 27/11/2008, embora se configure irregularidade, neste caso específico, não contribui para a impugnação de despesa, tendo em vista que não foi constatado que, em razão disso, houve prejuízo para o erário, bem como de que houve favorecimento das entidades contratadas, inclusive houve uma ampla participação de interessados (Autos, vol. 1, p. 160-161) " 
43.2 Análise: a realização do procedimento de chamada pública no lugar do devido processo licitatório, à luz dos normativos que disciplinam o Plano de Implementação para a execução do Projovem, pela entidade parceira contração de pessoa jurídica de direito privado sem fins lucrativos não encontra respaldo legal. Por outro lado, considerando as circunstâncias que envolveram o processo sob análise, especialmente a orientação da Conjur sobre a inaplicabilidade e da obrigatoriedade de licitação ocorrer após a realização do procedimento, bem como o fato de ter havido uma boa representatividade quanto à participação de entidade interessadas, inexistir indício de prejuízo ao erário decorrente exclusivamente da forma de contratação e, ainda, de favorecimento indevido das contratadas, a irregularidade pode ser levada apenas à conta de falha formal.
43.2.1 Da experiência em instrução de processos que envolvem capacitação de jovens com recursos do Ministério do Trabalho, seja mediante convênio, seja mediante plano de implementação, pode-se afirmar que, invariavelmente, as contratações seguem os valores estimados no plano de aplicação do instrumento, em que é adotado o custo máximo por aluno estabelecido pela Resolução CODEFAT, de R$ 3,95 a hora/aula, com uma carga horária mínima de 350 horas, totalizando R$ 1.382,50 por aluno, ou seja, inexiste uma competição real entre as interessadas no que diz respeito a preços vantajosos para administração, mas apenas uma avaliação quanto à regularidade jurídica e fiscal dos participantes. Neste contexto, mostra-se indiferente a modalidade de contratação utilizada: direta por intermédio de dispensa prevista no art. 24, inciso XIII, art. 25, ambos da Lei 8.666/1993, processo licitatório propriamente dito, ou chamada pública, todas seguem o mesmo padrão. Por esta razão e a contida no subitem anterior, a irregularidade em questão pode ser levada à conta de falha formal neste caso específico.
43.2.2 Ademais, o responsável logrou comprovar a sua ilegitimidade passiva, assim como ocorreu a preclusão da pretensão punitiva, restando infrutífera a adoção de medida com vista a realização de nova audiência do responsável pela realização da chamada pública. Assim, as razões de justificativa ora analisadas devem ser acatadas, e excluído o nome do Sr. Jorge Luiz Bernardi da relação processual. 
Da revelia da Associação de Defesa do Meio Ambiente Reimer
44.	 Preliminarmente, cumpre tecer breves considerações sobre a forma como são realizadas as comunicações processuais no TCU. A esse respeito, destacam-se o art. 179, do Regimento Interno do TCU (Resolução 155, de 4/12/2002) e o art. 4º, inciso III, § 1º, da Resolução TCU 170, de 30 de junho de 2004, in verbis:
Art. 179. A citação, a audiência ou a notificação, bem como a comunicação de diligência, farse-ão:
I - mediante ciência da parte, efetivada por servidor designado, por meio eletrônico, fac-símile, telegrama ou qualquer outra forma, desde que fique confirmada inequivocamente a entrega da comunicação ao destinatário;
II - mediante carta registrada, com aviso de recebimento que comprove a entrega no endereço do destinatário;
III - por edital publicado no Diário Oficial da União, quando o seu destinatário não for localizado
 (...) 
Art. 3º As comunicações serão dirigidas ao responsável, ou ao interessado, ou ao dirigente de órgão ou entidade, ou ao representante legal ou ao procurador constituído nos autos, com poderes expressos no mandato para esse fim, por meio de:
I - correio eletrônico, fac-símile ou telegrama;
II - servidor designado;
III - carta registrada, com aviso de recebimento;
IV - edital publicado no Diário Oficial da União, quando o seu destinatário não for localizado, nas hipóteses em que seja necessário o exercício de defesa".
Art. 4º. Consideram-se entregues as comunicações:
I - efetivadas conforme disposto nos incisos I e II do artigo anterior, mediante confirmação da ciência do destinatário;
II - realizadas na forma prevista no inciso III do artigo anterior, com o retorno do aviso de recebimento, entregue comprovadamente no endereço do destinatário;
III - na data de publicação do edital no Diário Oficial da União, quando realizadas na forma prevista no inciso IV do artigo anterior.
§ 1º O endereço do destinatário deverá ser previamente confirmado mediante consulta aos sistemas disponíveis ao Tribunal ou a outros meios de informação, a qual deverá ser juntada ao respectivo processo.
 (...) 
45. Bem se vê, portanto, que a validade da citação via postal não depende de que o aviso de recebimento seja assinado pelo próprio destinatário da comunicação, o que dispensa, no caso em tela, a entrega do AR em "mãos próprias". A exigência da norma é no sentido de o Tribunal verificar se a correspondência foi entregue no endereço correto, residindo aqui a necessidade de certeza inequívoca. 
46.	 Não é outra a orientação da jurisprudência do TCU, conforme se verifica dos julgados a seguir transcritos:
São válidas as comunicações processuais entregues, mediante carta registrada, no endereço correto do responsável, não havendo necessidade de que o recebimento seja feito por ele próprio (Acórdão 3648/2013-TCU-Segunda Câmara, Relator Ministro JOSÉ JORGE) ;
É prescindível a entrega pessoal das comunicações pelo TCU, razão pela qual não há necessidade de que o aviso de recebimento seja assinado pelo próprio destinatário. Entregandose a correspondência no endereço correto do destinatário, presume-se o recebimento da citação. (Acórdão 1019/2008-TCU-Plenário, Relator Ministro BENJAMIN ZYMLER) ;
As comunicações do TCU, inclusive as citações, deverão ser realizadas mediante Aviso de Recebimento - AR, via Empresa Brasileira de Correios e Telégrafos, bastando para sua validade que se demonstre que a correspondência foi entregue no endereço correto. (Acórdão 1526/2007-TCU-Plenário, Relator Ministro AROLDO CEDRAZ) .
47.	A validade do critério de comunicação processual do TCU foi referendada pelo Supremo Tribunal Federal, nos termos do julgamento do MS-AgR 25.816/DF, por meio do qual se afirmou a desnecessidade da ciência pessoal do interessado, entendendo-se suficiente a comprovação da entrega do "AR" no endereço do destinatário:
EMENTA: AGRAVO REGIMENTAL. MANDADO DE SEGURANÇA. DESNECESSIDADE DE INTIMAÇÃO PESSOAL DAS DECISÕES DO TRIBUNAL DE CONTAS DA UNIÃO. ART. 179 DO REGIMENTO INTERNO DO TCU. INTIMAÇÃO DO ATO IMPUGNADO POR CARTA REGISTRADA, INICIADO O PRAZO DO ART. 18 DA LEI nº 1.533/51 DA DATA CONSTANTE DO AVISO DE RECEBIMENTO. DECADÊNCIA RECONHECIDA. AGRAVO IMPROVIDO.
O envio de carta registrada com aviso de recebimento está expressamente enumerado entre os meios de comunicação de que dispõe o Tribunal de Contas da União para proceder às suas intimações.
O inciso II do art. 179 do Regimento Interno do TCU é claro ao exigir apenas a comprovação da entrega no endereço do destinatário, bastando o aviso de recebimento simples.
48.	No caso vertente, a citação da responsável se deu em endereços provenientes de pesquisas de endereços realizadas pelo TCU (vide parágrafo 17 acima) . A entrega do ofício citatório no endereço constante da base de dados da Receita Federal ficou comprovada.
49. Nos processos do TCU, a revelia não leva à presunção de que seriam verdadeiras todas as imputações levantadas contra os responsáveis, diferentemente do que ocorre no processo civil, em que a revelia do réu opera a presunção da verdade dos fatos narrados pelo autor. Dessa forma, a avaliação da responsabilidade do agente não pode prescindir da prova existente no processo ou para ele carreada. 
50.	 Ao não apresentar sua defesa, a responsável deixou de produzir prova da regular aplicação dos recursos sob sua responsabilidade, em afronta às normas que impõem aos gestores públicos a obrigação legal de, sempre que demandados pelos órgãos de controle, apresentar os documentos que demonstrem a correta utilização das verbas públicas, a exemplo do contido no art. 93 do Decreto-Lei 200/67: "Quem quer que utilize dinheiros públicos terá de justificar seu bom e regular emprego na conformidade das leis, regulamentos e normas emanadas das autoridades administrativas competentes." 
51. Mesmo as alegações de defesa não sendo apresentadas, considerando o princípio da verdade real que rege esta Corte, procurou-se buscar, em manifestações dos responsáveis na fase interna desta Tomada de Contas Especial, se havia algum argumento que pudesse ser aproveitado a seu favor. No entanto, a responsável não se manifestou na fase interna, não havendo, assim, nenhum argumento que possa vir a ser analisado e posteriormente servir para afastar as irregularidades apontadas. Por outro lado, considerando que a responsável foi responsabilizada solidariamente com Mariester Ribeiro Robes e Paulo Afonso Bracarense Costa, as alegações de defesa por eles apresentadas devem ser aproveitadas em seu favor, no que diz respeito aos aspectos objetivos, nos termos do art. 161 do Regimento Interno do TCU.
52. Considera-se ainda necessário registrar que desde 6/9/2018, a Associação de Defesa do Meio Ambiente se encontra com a situação cadastral inepta (peça 31) . Não obstante, a situação não constitui motivo para propor que as suas contas sejam consideradas iliquidáveis, conforme jurisprudência desta Corte de Contas (Acórdão 1281/2015-TCU-Segunda Câmara, Relator Ministro Substituto André de Carvalho, 4703/2018-Segunda Câmara, Relatora Ministra Ana Arraes, 3300/2016-Segunda Câmara, Relator Ministro Substituto Marcos Bemquerer Costa) , tendo em vista que não há nenhuma evidência nos autos de que ela encerrou suas atividades. Além disso, a sua presidente foi chamada aos autos e apresentou defesa.  
53.	 Vale ressaltar que a pretensão punitiva do TCU, conforme Acórdão 1441/2016-TCU-Plenário, que uniformizou a jurisprudência acerca dessa questão, subordina-se ao prazo geral de prescrição indicado no art. 205 do Código Civil, que é de 10 anos, contado da data de ocorrência da irregularidade sancionada, nos termos do art. 189 do Código Civil, sendo este prazo interrompido pelo ato que ordenar a citação, a audiência ou a oitiva do responsável. No caso em exame, não ocorreu a prescrição, uma vez que que as despesas ocorreram entre julho de 2010 e junho de 2011 (peça 20, p. 43-60, peça 4, p. 101-105) e o ato de ordenação da citação e da audiência ainda ocorreu em 19/12/2018 (peça 27) .
54. Em se tratando de processo em que a parte interessada não se manifestou acerca das irregularidades imputadas, não há elementos para que se possa efetivamente aferir e reconhecer a ocorrência de boa-fé na conduta da responsável. A mesma ilação se aplica aos demais responsáveis, podendo este Tribunal, desde logo, proferir o julgamento de mérito pela irregularidade das contas, conforme nos termos dos §§ 2º e 6º do art. 202 do Regimento Interno do TCU. (Acórdão 2064/2011-TCU-Primeira Câmara (relator: Ubiratan Aguiar) , 6.182/2011-TCU-1a Câmara (relator: Weber de Oliveira) , 4.072/2010-TCU-1a Câmara (Relator: Valmir Campelo) , 1.189/2009-TCU-1ª Câmara (Relator: Marcos Bemquerer) , 731/2008-TCU-Plenário (Relator: Aroldo Cedraz) . Ressalta-se que a análise da boa-fé relativa a pessoa jurídica de direito privado é realizada considerando as condutas de seus administradores, uma vez que os atos destes obrigam a pessoa jurídica, desde que exercidos nos limites dos poderes definidos no ato constitutivo do ente, nos termos do art. 47 do Código Civil (Acórdão 1723/2016-TCU-Plenário, Ministro-Relator Raimundo Carrero) .
55. Dessa forma, a Associação de Defesa do Meio Ambiente de Reimer deve ser considerada revel, nos termos do art. 12, §3º, da Lei 8.443/1992, devendo as contas serem julgadas irregulares, condenando-a solidariamente com os responsáveis Mariester Ribeiro Robes e Paulo Afonso Bracarense Costa ao débito apurado, bem como deste último com a Sociedade Educacional de Santa Catarina - Sociesc S/A e Sandro Murilo Santos, e aplicado-lhes a multa prevista no art. 57 da Lei 8.443/1992.
CONCLUSÃO
56.	 Em face da análise promovida na seção "Exame Técnico", propõe-se a rejeição das alegações de defesa apresentadas pelos responsáveis, tendo em vista não serem suficientes para elidir as irregularidades, devendo deixar assente que o débito foi reduzido em decorrência de uma reanálise dos elementos constantes dos autos, com relação aos itens i) , ii) , uma pequena parte das despesas relativa ao item iii) , iv) e v) da citação do Sr. Paulo Afonso Bracarense Costa em solidariedade com a Sociesc e Sandro Murilo Santos.
57.	 Propõe-se também considerar revel a Associação de Defesa do Meio Ambiente de Reimer, nos termos do § 3º, art. 12, da Lei 8.443/1992 e, ainda, acatar as razões de justificativa apresentadas pelo responsável Jorge Luiz Bernardi.
58.	 Por fim, propõe-se o julgamento irregular das contas e imputação do débito apurado solidariamente aos responsáveis, na forma especificada na seção seguinte, aplicando-lhes a multa prevista no art. 57 da Lei 8.443/1992.
 PROPOSTA DE ENCAMINHAMENTO  
59.	 Diante do exposto, submetemos os autos à consideração superior, propondo ao Tribunal:
a) considerar revel a Associação de Defesa do Meio Ambiente de Reimer (CNPJ 06.303.088/0001-05) , para todos os efeitos, dando-se prosseguimento ao processo, com fulcro no art. 12, § 3º, da Lei n. 8.443/92;
b) acatar as razões de justificativa apresentadas pelo responsável Jorge Luiz Bernardi (CPF XXX.528.489-XX) , ex-Secretário Municipal do Trabalho e Emprego, gestão 1/1/2009 a 29/3/2010;
c) excluir da relação processual o responsável Jorge Luiz Bernardi (CPF XXX.528.489-XX) , ex-Secretário Municipal do Trabalho e Emprego, gestão 1/1/2009 a 29/3/2010;
d) julgar irregulares, nos termos dos arts. 1º, inciso I, 16, inciso III, alínea c, § 2º, da Lei 8.443/92 c/c os arts. 19 e 23, inciso III, da mesma Lei, e com arts. 1º, inciso I, 209, inciso III, 210 e 214, inciso III, do Regimento Interno/TCU, as contas dos responsáveis Paulo Afonso Bracarense Costa (CPF XXX.419.949-XX) , ex-Secretário da Secretaria Municipal do Trabalho e Emprego de Curitiba/PR, gestão 8/6/2010 a 31/12/2012 (peça 2, p. 29) , Sociedade Educacional de Santa Catarina - Sociesc (CNPJ 84.684.182/0001-57) , Sandro Murilo Santos (CPF XXX.391.019-XX) , Diretor da Sociesc, Associação de Defesa do Meio Ambiente de Reimer (CNPJ 06.303.088/0001-05) , Mariester Ribeiro Robes (CPF XXX.609.609-XX) , Presidente da Reimer, condenando-os solidariamente ao pagamento das importâncias a seguir especificadas, atualizadas monetariamente e acrescidas dos juros de mora, calculadas a partir das datas discriminadas até a data do efetiva quitação do débito, fixando-lhes o prazo de quinze dias, para que comprovem, perante o Tribunal, o recolhimento das referidas quantias aos cofres do Tesouro Nacional, nos termos do art. 23, inciso III, alínea "a", da citada lei
	Débito
Responsáveis solidários Paulo Afonso Bracarense Costa, Sociedade Educacional de Santa Catarina - Sociesc e Sandro Murilo Santos
	Valor Original (R$) R$
	Data da Ocorrência

	13.320,00
	23/7/2010

	35.520,00
	6/9/2010

	35.520,00
	4/10/2010

	35.520,00
	4/11/2010

	35.520,00
	6/12/2010

	25.200,00
	5/8/2010

	25.200,00
	6/9/2010

	25.200,00
	5/10/2010

	25.200,00
	5/11/2010

	25.200,00
	6/12/2010

	23.100,00
	16/7/2010

	1.180,00
	23/11/2010

	4.522,50
	17/9/2010

	9.600,00
	17/9/2010

	374,60
	18/11/2010

	1.013,00
	16/12/2010

	2.916,30
	31/1/2011

	5.430,60
	20/7/2010

	3.696,00
	11/4/2011

	9.975,66
	24/12/2010

	1.592,00
	9/7/2010

	1.946,00
	26/10/2010

	225,79
	20/8/2010

	56,58
	20/11/2010

	2.164,36
	11/8/2010

	1.226,00
	20/7/2010

	82,30
	4/8/2010

	119,80
	4/8/2010

	687,75
	1/9/2010

	539,40
	1/9/2010

	1.226,00
	8/9/2010

	365,70
	8/9/2010

	1.751,55
	9/9/2010

	719,70
	05/10/2010

	1.226,00
	21/10/2010

	1.226,00
	04/11/2010

	1.220,00
	18/11/2010

	1.220,00
	02/12/2010

	1.610,30
	30/12/2010

	1.226,00
	30/12/2010

	553,13
	20/01/2011

	89,90
	10/02/2011

	585,00
	29/04/2011

	18.505,00
	18/11/2010

	18.505,00
	10/12/2010

	1.724 28
	30/11/2010

	1.724,28
	16/12/2010

	112,87
	20/7/2010

	4.048,97
	1/9/2010

	1.236,83
	1/9/2010

	798,03
	1/10/2010

	4.065,94
	1/10/2010

	3.396,16
	1/11/2010

	526,41
	1/11/2010

	3.006,99
	11/11/2010

	313,44
	1/1/2011

	2.066,66
	1/1/2011

	215,91
	1/2/2011

	22.743,64
	21/7/2010

	11.784,00
	12/8/2010

	10.852,49
	2/9/2010

	182,85
	10/8/2010

	159,00
	10/8/2010

	159,85
	12/8/2010

	126,00
	25/6/2010

	252,00
	25/6/2010

	252,00
	25/6/2010

	252,00
	2/7/2010

	252,00
	2/7/2010

	252,00
	2/7/2010

	280,00
	9/7/2010

	280,00
	9/7/2010

	350,00
	9/7/2010

	150,00
	16/07/2010

	140,00
	16/07/2010

	350,00
	16/07/2010

	210,00
	13/08/2010

	210,00
	13/08/2010

	320,00
	13/08/2010

	280,00
	14/08/2010

	80,00
	14/08/2010

	245,00
	24/08/2010

	70,00
	25/08/2010

	280,00
	27/08/2010

	280,00
	27/08/2010

	210,00
	01/09/2010

	210,00
	01/09/2010

	280,00
	03/09/2010

	280,00
	03/09/2010

	280,00
	03/09/2010

	75,00
	10/09/2010

	80,00
	10/09/2010

	80,00
	10/09/2010

	280,0
	17/09/2010

	280,0
	17/09/2010

	280,0
	24/09/2010

	280,0
	24/09/2010

	140,00
	15/10/2010

	140,00
	15/10/2010

	160,00
	05/11/2010

	630,00
	25/06/2010

	756,00
	03/07/2010

	350,00
	12/07/2010

	560,00
	12/07/2010

	920,00
	19/07/2010

	1.100,00
	25/08/2010

	875,00
	28/08/2010

	1.260,00
	05/09/2010

	235,00
	12/09/2010

	560,00
	26/09/2010

	560,00
	26/09/2010

	560,00
	01/10/2010

	280,00
	08/10/2010

	280,00
	08/10/2010

	280,00
	15/10/2010

	560,00
	22/10/2010

	640,00
	29/10/2010

	320,00
	05/11/2010

	79,80
	10/06/2010

	119,80
	16/06/2010

	269,70
	02/07/2010

	269,70
	02/07/2010

	319,60
	09/07/2010

	319,60
	09/07/2010

	848,60
	05/07/2 010

	189,70
	05/07/2010

	1.937,60
	3/8/2010

	440,00
	20/8/2010

	780,00
	2/9/2010

	384,30
	3/12/2010

	7.064,55
	8/4/2011

	148,35
	6/8/2010

	5.005,00
	26/7/2010

	25.822,82
	2/9/2010

	575,00
	6/4/2011

	66,15
	14/12/2010

	430,00
	6/12/2010

	42,00
	19/7/2010

	41,60
	22/7/2010

	33,00
	3/8/2010

	33,80
	4/8/2010

	41,60
	4/8/2010

	41,60
	10/8/2010

	35,80
	18/8/2010

	33,00
	18/8/2010

	35,00
	19/8/2010

	200,00
	20/8/2010

	246,00
	20/8/2010

	200,00
	20/8/2010

	200,00
	20/8/2010

	400,00
	21/8/2010

	200,00
	23/8/2010

	200,00
	23/8/2010

	400,00
	23/8/2010

	400,00
	23/8/2010

	4.500,00
	7/2/2011

	120.968,75
	22/12/2010

	149.074,81
	5/5/2011

	59.516,52
	6/7/2011

	75.844,85
	6/10/2011

	552,01
	22/12/2010

	962,82
	1/1/2011

	330,00
	4/11/2010

	6.866,28
	9/11/2010

	3.760,24
	1/9/2010

	40,00
	13/7/2010

	979,52
	19/4/2011

	90,20
	16/5/2011

	9.328,40
	13/7/2010

	2.050,00
	21/7/2010

 Valor atualizado (com juros) em 3/9/2020: R$ 1.939.067,28
Responsáveis solidários Paulo Afonso Bracarense Costa Associação de Defesa do Meio Ambiente - REIMER e Mariester Ribeiro Robes 
	Valor Original (R$) 
	Data da Ocorrência

	200.000,00
	2/5/2011

	480.000,00
	6/5/2011

	2.883,49
	6/5/2011

	25.000,00
	12/5/2011

	275.000,00
	9/5/2011

	302.000,00
	10/6/2011

	200.000,00
	13/6/2011

	170.000,00
	14/6/2011

                     Valor atualizado (com juros) em 3/9/2020: R$ 3.059.886,16
e) aplicar individualmente aos responsáveis Paulo Afonso Bracarense Costa (CPF XXX.419.949-XX) , ex-Secretário Municipal do Trabalho e Emprego de Curitiba/PR, gestão 8/6/2010 a 31/12/2012 (peça 2, p. 29) , Sociedade Educacional de Santa Catarina - Sociesc (CNPJ 84.684.182/0001-57) , Sandro Murilo Santos (CPF XXX.391.019-XX) , Diretor da Sociesc, Associação de Defesa do Meio Ambiente de Reimer (CNPJ 06.303.088/0001-05) , Mariester Ribeiro Robes (CPF XXX.609.609-XX) , Presidente da Reimer, a multa prevista no art. 57 da Lei 8.443/92 c/c o art. 267 do RI/TCU, fixando-lhes o prazo de quinze dias, a contar da notificação, para que comprovem, perante o Tribunal (art. 214, III, a, do Regimento Interno do TCU) , o recolhimento da dívida aos cofres do Tesouro Nacional, atualizada monetariamente desde a data do acórdão que vier a ser proferido por este Tribunal até a do efetivo recolhimento, se pagas após o vencimento, na forma da legislação em vigor;
f) autorizar, desde logo, a cobrança judicial das dívidas, caso não atendidas as notificações, na forma do disposto no art. 28, inciso II, da Lei nº 8.443/92;
g) autorizar também, desde logo, se requerido, com fundamento no art. 26, inciso I, da Lei 8.443, de 1992 c/c o art. 217, §§ 1º e 2º do Regimento Interno, o parcelamento das dívidas em até 36 parcelas, incidindo sobre cada parcela, corrigida monetariamente, os correspondentes acréscimos legais fixando- lhe o prazo de quinze dias, a contar do recebimento da notificação, para comprovar perante o Tribunal o recolhimento da primeira parcela, e de trinta dias, a contar da parcela anterior, para comprovar os recolhimentos das demais parcelas, devendo incidir sobre cada valor mensal, atualizado monetariamente, os juros de mora devidos, no caso do débito, na forma prevista na legislação em vigor, alertando os responsáveis de que a falta de comprovação do recolhimento de qualquer parcela importará o vencimento antecipado do saldo devedor, nos termos do § 2º do art. 217 do Regimento Interno deste Tribunal;
h) enviar cópia do Acórdão a ser prolatado à Procuradoria da República no Estado do Paraná, nos termos do § 3º do art. 16 da Lei 8.443/1992 c/c o § 7º do art. 209 do Regimento Interno do TCU, para adoção das medidas cabíveis, informando-lhe que o inteiro teor da deliberação pode ser consultado no endereço http://www.tcu.gov.br/acordaos;
i) enviar cópia do Acórdão que vier a ser proferido ao Ministério da Cidadania e aos responsáveis, para ciência, informando que a presente deliberação, acompanhada do Relatório e do Voto que a fundamenta, está disponível para a consulta no endereço www.tcu.gov.br/acordaos, além de esclarecer que, caso requerido, o TCU poderá fornecer sem custos as correspondentes cópias, de forma impressa.
O Ministério Público junto ao TCU, neste ato representado pelo Procurador Rodrigo Medeiros de Lima, manifestou-se de acordo com a proposta de encaminhamento da unidade técnica, consoante o parecer acostado à peça 189, transcrito a seguir:
	Cuidam os autos de tomada de contas especial (TCE) instaurada pela Secretaria de Políticas Públicas de Emprego - SPPE/MTE, em desfavor do Sr. Paulo Afonso Bracarense Costa, ex-Secretário Municipal do Trabalho e Emprego de Curitiba/PR, gestão 8/6/2010 a 31/12/2012, em razão da não comprovação da correta aplicação dos recursos públicos recebidos (peça 20, p. 10) à conta do Plano de Implementação do Projovem Trabalhador - Juventude Cidadã (Siafi 299584) , firmado entre a SPPE e a Secretaria Municipal do Trabalho e Emprego de Curitiba/SMTE, que tinha por objeto a execução do Projeto Projovem Trabalhador, integrante do Programa Nacional de Inclusão de Jovens no Município de Curitiba/PR, de forma a qualificar social-profissionalmente 7.000 jovens do município e inserir, no mínimo, 30% destes no mundo do trabalho, conforme Termo de Adesão ao Projovem Trabalhador Juventude-Cidadã e Plano de Implementação, com suas respectivas alterações (peça 1, p. 13-14, 85-96, 124-132, peça 2, p. 35-37) .
Promovidas as regulares comunicações processuais dos responsáveis, todos apresentaram alegações de defesa e razões de justificativas, com exceção da Associação de Defesa do Meio Ambiente - REIMER, que permaneceu silente, conforme termo de verificação de comunicações e comparecimento aos autos (peça 168) .
Após a análise dos autos, a Secex-TCE propôs, em pareceres uniformes (peças 186-188) , no essencial: (i) considerar revel a Associação de Defesa do Meio Ambiente de Reimer; (ii) acatar as razões de justificativa apresentadas pelo responsável Jorge Luiz Bernardi, ex-Secretário Municipal do Trabalho e Emprego (gestão 1/1/2009 a 29/3/2010) , e excluí-lo da relação processual, (iii) julgar irregulares as contas dos responsáveis Paulo Afonso Bracarense Costa, ex-Secretário da Secretaria Municipal do Trabalho e Emprego de Curitiba/PR (gestão 8/6/2010 a 31/12/2012) , Sociedade Educacional de Santa Catarina (SOCIESC) , Sandro Murilo Santos, Diretor da SOCIESC, Associação de Defesa do Meio Ambiente - REIMER, Mariester Ribeiro Robes, Presidente da REIMER, condenando-os solidariamente ao pagamento do débito apurado nos autos e aplicar-lhes, individualmente, a multa prevista no art. 57 da Lei 8.443/1992 c/c o art. 267, do RI/TCU.
Considerando que, dentre os argumentos trazidos em sede de defesa, está a ocorrência de prescrição, faz-se necessário promover o exame de sua eventual incidência.
Ao julgar o mérito do Tema 899 de repercussão geral, tendo como leading case o RE 636.886, no qual se discutia o alcance da regra estabelecida no art. 37, § 5º, da Constituição Federal, relativamente a pretensões executórias fundadas em decisões condenatórias de Tribunal de Contas, foi fixada a seguinte tese, nos termos do voto do Ministro Alexandre de Moraes, relator do RE, cujo entendimento foi seguido pelos demais ministros da Corte Suprema[footnoteRef:2]: "É prescritível a pretensão de ressarcimento ao erário fundada em decisão de Tribunal de Contas". [2:  Os Ministros Roberto Barroso e Gilmar Mendes acompanharam o Relator com ressalvas.] 
A partir da leitura do voto proferido pelo Ministro Alexandre de Moraes, este membro do Ministério Público compreende que a decisão do STF não trata diretamente do andamento de TCEs no âmbito da Corte de Contas. Há que se diferenciar o âmbito de atuação do TCU - que representa, no raciocínio ora apresentado, os demais Tribunais de Contas de todas as esferas de governo - dos demais órgãos estatais que, após a formação do título executivo extrajudicial, exercerão a pretensão executória em juízo, como a Advocacia-Geral da União (AGU) (responsável pela cobrança de multas e débitos a serem recolhidos aos cofres da União, bem como de autarquias e fundações públicas federais) e os órgãos jurídicos próprios de entidades da Administração indireta que deles dispõem (a exemplo das sociedades de economia mista, empresas públicas e conselhos de classe) .
De todo modo, é possível constatar, à vista dos votos consignados no referido julgamento, que a interpretação conferida pela Corte Suprema à matéria constitucional, quanto à inteligência do art. 37, § 5º, da Constituição Federal[footnoteRef:3], é a da prescritibilidade, como regra, da pretensão de ressarcimento ao erário. Segundo constou do item 2 da ementa do acórdão, somente seriam imprescritíveis "as ações de ressarcimento ao erário fundadas na prática de ato de improbidade administrativa doloso tipificado na Lei de Improbidade Administrativa - Lei 8.429/1992" (grifo nosso) , conforme tese anteriormente definida na apreciação do Tema 897[footnoteRef:4]. [3:  Constituição Federal:"Art. 37 omissis (...) § 5º A lei estabelecerá os prazos de prescrição para ilícitos praticados por qualquer agente, servidor ou não, que causem prejuízos ao erário, ressalvadas as respectivas ações de ressarcimento." (grifo nosso) ]  [4:  " São imprescritíveis as ações de ressarcimento ao erário fundadas na prática de ato doloso tipificado na Lei de Improbidade Administrativa."] 
O prazo prescricional quinquenal adotado pelo Ministro Alexandre de Moraes, no julgamento do RE 636.886, por sua vez, guarda relação mais específica com a execução judicial de dívida ativa e decorre da aplicação da legislação federal infraconstitucional ao caso concreto sob análise pelo STF, extrapolando, assim, a matéria constitucional ali apreciada sob a sistemática da repercussão geral, não se revestindo do mesmo alcance ultra partes. Ademais, à vista dos demais votos lançados, observa-se que não há sequer uma opinião jurídica uníssona entre os ministros daquela Corte a respeito do cômputo do prazo de prescrição no âmbito do controle externo.
O processo de contas, de caráter não judicial, não se confunde com a execução judicial que pode ser deflagrada a partir do título executivo extrajudicial caracterizado pela decisão proferida pelo Tribunal de Contas, não podendo lhe ser transpostas, sem qualquer ponderação, as regras de prescrição que se aplicam à segunda.
Nesse sentido, ainda que nos pareça necessária a adequação da jurisprudência do TCU à tese fixada pelo STF no Tema 899, no sentido de incorporar o entendimento da prescritibilidade da pretensão ressarcitória, em revisão do entendimento consagrado na Súmula TCU 282[footnoteRef:5], não se mostra adequada a pronta transposição do prazo prescricional aplicado pelo Ministro Alexandre de Morais, naquele caso concreto, à execução judicial, para a pretensão condenatória exercida por meio do processo de contas. [5:  "As ações de ressarcimento movidas pelo Estado contra os agentes causadores de danos ao era¿rio sa¿o [em quaisquer casos] imprescritíveis."] 
Assim, em coerência com o entendimento consolidado da Corte de Contas quanto à incidência do prazo geral de prescrição do art. 205 do Código Civil[footnoteRef:6], de dez anos, à falta de norma específica, às sanções de sua competência, entendemos que o mesmo pode ser estendido, pelas mesmas razões, para a pretensão condenatória de fins ressarcitórios exercida no âmbito do processo de contas. [6:  Acórdão 1441/2016-TCU-Plenário.] 
No caso em exame, considerando que a data da ocorrência irregular é o dia 1º/3/2011, quando venceu o prazo para a apresentação da prestação de contas (peça 12, p. 145) , e que o ato que ordenou a citação dos responsáveis foi emitido em 19/12/2018 (peça 27) , verifica-se que não decorreram dez anos entre as datas mencionadas. Portanto, com a interrupção do curso do prazo prescricional, conclui-se pela não ocorrência da prescrição da pretensão de ressarcimento.
Desse modo, este representante do Ministério Público de Contas da União manifesta-se de acordo com a proposta formulada pela unidade instrutora (peças 186-188) .
É o relatório.

Jorge Luiz Bernardi (OAB/PR 9506), João Batista Pacheco Antunes de Carvalho (OAB/MG 56759), Ivan Rückl (OAB/SC 13.214), João Guilherme Duda (OAB/PR 42.473), Marlus H. Arns de Oliveira (OAB/PR 19.226).

Procurador Rodrigo Medeiros de Lima.

TOMADA DE CONTAS ESPECIAL. PLANO DE IMPLEMENTAÇÃO DO PROJOVEM TRABALHADOR. NÃO COMPROVAÇÃO DA REGULAR APLICAÇÃO DA INTEGRALIDADE DOS RECURSOS ENVOLVIDOS. IRREGULARIDADE DAS CONTAS DO GESTOR E DAS EMPRESAS CONTRATADAS. CONDENAÇÃO EM DÉBITO E APLICAÇÃO DE MULTA.

TOMADA DE CONTAS ESPECIAL (TCE)

Secretaria de Controle Externo de Tomada de Contas Especial (SecexTCE).

A presente tomada de contas especial (TCE) foi originalmente instaurada em desfavor do Sr. Paulo Afonso Bracarense Costa, ex-Secretário Municipal do Trabalho e Emprego de Curitiba/PR, gestão 8/6/2010 a 31/12/2012, em razão da não comprovação da regular aplicação dos recursos públicos recebidos à conta do Plano de Implementação do Projovem Trabalhador - Juventude Cidadã, firmado entre a SPPE e a Secretaria Municipal do Trabalho e Emprego de Curitiba - SMTE, que tinha por objeto a execução do Projeto Projovem Trabalhador, integrante do Programa Nacional de Inclusão de Jovens no Município de Curitiba/PR.
Referido plano, que teve vigência entre 31/12/2009 e 30/12/2010, tinha por objetivo qualificar social e profissionalmente 7.000 jovens do município e inserir, no mínimo, 30% destes no mercado de trabalho, conforme Termo de Adesão e Plano de Implementação, com suas respectivas alterações (peça 1, p. 13-14, 85-96, 124-132 e peça 2, p. 35-37) .
Os recursos previstos para a implementação do plano em questão foram orçados no valor de R$ 10.854.932,20, sendo R$ 9.742.019,20 a cargo do concedente e R$ 1.112.913,00 a título de contrapartida. 
Para a consecução do objeto do plano de implementação, foram contratadas as empresas Associação de Defesa do Meio Ambiente - Reimer e a Sociedade Educacional de Santa Catarina - Sociesc.
A Sociesc foi contratada pelo valor global de R$ 4.838.750,00 para a qualificação de 3.500 jovens (Contratos 18970 e 18973) , porém, por não ter atingido totalmente a meta pactuada, recebeu da Prefeitura de Curitiba/PR o valor parcial de R$ 3.958.097,50, equivalente à qualificação de 2.863 alunos.
A Reimer, igualmente, foi contratada para a qualificação de 3.500 jovens (Contratos 18971 e 18972) , no montante de R$ 4.838.750,00, entretanto, como também não atingiu a meta pactuada, recebeu a quantia parcial de R$ 3.999.572,50, correspondente à qualificação de 2.893 alunos.
No âmbito deste Tribunal, foram chamados aos autos pelas irregularidades apuradas o ex-Secretário Municipal do Trabalho e Emprego de Curitiba/PR, Sr. Paulo Afonso Bracarense Costa (255.419.949-34) , a Sociesc e seu diretor, Sandro Murilo Santos (515.391.019-91) e a Reimer e sua presidente, Sra. Mariester Ribeiro Robes (566.609.609-53) .
Além disso, considerou-se a necessidade de realizar a audiência do Sr. Jorge Luiz Bernardi, então Secretário Municipal do Trabalho e Emprego de Curitiba/PR, em face da ausência de licitação na modalidade devida na contratação de empresas para executar o objeto pactuado, contrariando o disposto no art. 27 da Portaria MTE 991/2008.
A responsabilidade do Sr. Paulo Afonso Bracarense Costa decorreria da realização dos pagamentos às entidades mesmo diante da existência de despesas irregulares.
Os responsáveis foram citados pelas seguintes ocorrências: 
	- Execução dos contratos da Sociesc:
a) não comprovação da efetiva aquisição dos vales transportes, em face da não evidenciação das recargas e da falta de identificação dos beneficiários, nos valores de R$ 21.137,20, pagos ao Consórcio Vem São José, e R$ 7.188,50, pagos à Associação Metrocard (peça 20, p. 46) ; 
b) aquisição de kit estudantil em quantidades excessivas, no valor de R$ 12.705,00; 
c) despesas não previstas no plano de aplicação do Projovem, no valor de R$ 883.804,32; 
d) não comprovação da efetiva realização despesa com pessoal, no valor bruto de R$ 265.382,44, em razão de diversas inconsistências, destacando-se a falta de assinatura nos recibos de pagamento autônomos (RPA) e não comprovante de depósito bancário na conta do titular do contrato;
e) não recolhimento dos encargos retidos na fonte, nos valores de R$ 7.962,45, R$ 50.419,62 e R$ 1.813,31, relativos ao ISS, INSS e IRRF, respectivamente;
- Execução do contrato com a Reimer: 
f) não comprovação da efetiva prestação de serviços pela empresa Club Sul Eventos Ltda., no valor de R$ 1.654.883,49.
Instados a se pronunciarem nos autos, os responsáveis apresentaram alegações de defesa (peças 48, 52-105, 108-162, 165 e 173-182) , à exceção da Reimer, que, conquanto devidamente citada, conforme aviso de recebimento à peça 41, não apresentou defesa, deixando correr in albis o prazo que lhe foi concedido, razão pela qual deve ser considerada revel, para todos os efeitos, nos termos do art. 12, § 3º, da Lei 8.443/1992.
A unidade técnica propôs, em uníssono, o julgamento pela irregularidade das contas dos responsáveis citados, imputando-lhes o débito apurado e aplicando-lhes multa do art. 57 da Lei 8.443/1992, além do acatamento das razões de justificativa do Sr. Jorge Luiz Bernardi, para excluí-lo da relação processual. 
Tal proposta contou com a anuência do MPTCU, representado pelo Procurador Rodrigo Medeiros de Lima (peça 189) .
Feito esse breve histórico, passo a analisar o mérito deste processo.
Desde já acompanho as conclusões da unidade técnica, cuja argumentação, transcrita no relatório precedente, adoto como minhas razões de decidir, sem prejuízo das observações a seguir.
De início, deixo de acolher as preliminares suscitadas pelos responsáveis.
Não reconheço a ocorrência de litispendência. A existência de ação de improbidade administrativa, em trâmite na 6ª Vara da Justiça Federal em Curitiba/PR, tratando da mesma matéria desta tomada de contas especial, não obsta o prosseguimento do feito no âmbito deste Tribunal, em atenção ao princípio da independência das instâncias.
Do mesmo modo, o seguro-garantia prestado àquele juízo não elide o débito apurado nestes autos, considerando o caráter preliminar da decisão judicial, que não garante o ressarcimento do prejuízo ao erário, haja vista que os valores depositados não foram efetivamente convertidos em receita aos cofres públicos.
 Também não reconheço a prescrição ressarcitória. A decisão do Supremo Tribunal Federal no Tema 899, cuja repercussão geral foi reconhecida no âmbito do RE 636.886 e que examina a questão, ainda não transitou em julgado naquela Corte, estando pendente de apreciação de embargos de declaração opostos pela Advocacia-Geral da União, justamente para melhor compreensão de seu exato alcance.
Embora tal circunstância denote incertezas acerca do instituto da prescrição da pretensão ressarcitória, cujo deslinde na Suprema Corte poderá assumir novos contornos, opto por continuar a seguir a jurisprudência dominante nesta Corte de Contas, sedimentada na Súmula TCU 282, segundo a qual é imprescritível a pretensão de ressarcimento por parte da União.
Registro que recentes decisões deste Tribunal, adotadas após o que restou deliberado pelo STF no Tema 899, também abraçaram a tese da imprescritibilidade da pretensão ressarcitória no âmbito do controle externo, a exemplo dos Acórdão 5236/2020-TCU-Primeira Câmara, 6.171/2020-TCU-2ª Câmara, 6.084/2020-TCU-1ª Câmara, 5.681/2020-TCU-2ª Câmara, 6.846/2020-TCU-2ª Câmara, 6.676/2020-TCU-2ª Câmara, 6.707/2020-TCU-2ª Câmara, 6.473/2020-TCU-1ª Câmara, 6.466/2020-TCU-1ª Câmara, 6.465/2020-TCU-1ª Câmara, entre outros.
Também não se aplica aos processos de controle externo a prescrição intercorrente prevista na Lei 9.873/1999 (que estabelece o prazo de 5 anos de prescrição para o exercício de ação punitiva pela Administração Pública Federal, direta e indireta) , haja vista que a atividade de controle externo exercida pelo Tribunal, nos termos do art. 71 da Constituição Federal, difere da atividade de polícia administrativa desempenhada pelo Estado. Nesse sentido, os Acórdão 7146/2015-TCU-Primeira Câmara, 5.533/2014-TCU-2ª Câmara e 825/2014-TCU-2ª Câmara, dentre outros.
Não pode ser acatada, igualmente, a alegação de falta de individualização das condutas e da especificação da importância devida por cada responsável. Conforme evidenciado pela unidade técnica, tanto o gestor como as empresas contratadas foram considerados responsáveis pela não comprovação da regular aplicação dos recursos públicos, o primeiro, na condição de secretário municipal e ordenador da despesa, e as pessoas jurídicas, na condição de contratadas, a teor do que dispõe os arts. 12, incisos I e II, e 16, inciso III, c/c § 2º, ambos da Lei 8.443/1992.
Além disso, a ausência de dolo, por si só, não autoriza a exclusão da responsabilidade nos processos de controle externo, bastando que haja o nexo causal entre a conduta avaliada, mesmo que decorrente de culpa ou erro grosseiro, e a lesão aos cofres públicos.
Também não acato a alegação de que a conduta das empresas não se assemelharia à dos gestores de recursos públicos, a justificar seu chamamento aos autos. Isso porque a atuação dessas empresas não se limitou à prestação de serviços de qualificação, mas abarcou também a gestão integral do Plano de Aplicação (atividades de gestão e apoio, peça 1, p. 132) , cujos procedimentos adotados podem ser equiparados à gestão dos recursos pelos agentes públicos. Foram elas quem efetivamente geriram os recursos do Projovem Juventude-Cidadã, com liberdade para fazer as contratações e realizar as aquisições, cingindo-se a entidade parceira à intermediadora dos recursos entre o MTE e as instituições contratadas, justificando a solidariedade entre estas e o agente público.
Deixo de acolher a alegação da Sra. Mariester Ribeiro Robes, na qualidade de presidente da Reimer, de ilegitimidade para figurar no polo passivo desta TCE.
A jurisprudência deste Tribunal é pacífica quanto à responsabilidade solidária entre a pessoa jurídica de direito privado e seus administradores quando dão causa a dano causado ao erário decorrente de recursos com vistas à finalidade pública. Nesse sentido, os Acórdão 4092/2012-TCU-Segunda Câmara e 2.606/2012-TCU-Plenário, dentre outros.
Segundo entendimento também já assentado desta Corte de Contas, não incide a decadência administrativa prevista no art. 54 da Lei 9.784/1999 aos processos por meio dos quais o TCU exerce a sua competência constitucional de controle externo (Acórdãos 1.614/210-TCU-1ª Câmara, 911/2009-TCU-1ª Câmara, 3.341/2016-TCU-1ª Câmara) , pois as normas previstas em sua Lei Orgânica (Lei 8.443/1992) e em seu Regimento Interno estabelecem o rito processual próprio, de modo que as demais normas de direito processual aplicam-se apenas de forma analógica e subsidiária e a juízo deste Tribunal (Acórdão 1902/2020-TCU-Plenário e Súmula TCU 103) .
No mérito, concordo com a análise da unidade técnica e acato as alegações de defesa dos responsáveis em relação ao excesso do kit estudantil, para afastar o débito correspondente, considerando a plausibilidade do gasto nas quantidades adquiridas, dada a natureza dos itens adquiridos em dobro, a saber, grafite, borracha e caneta.
Também na linha defendida pela unidade técnica, considero afastada a irregularidade atinente à falta de documentação probatória dos gastos realizados com vale-transporte e com o pessoal contratado e respectivos encargos. Isso porque a desordem na documentação relativa à execução do Projovem na sede da SMTE, comprovada pelo relatório de peça 94, não pode prejudicar as contratadas. Dessa forma, levo em consideração, para o afastamento do débito originalmente apontado, a Ata de Encerramento do Projovem atestando que a Sociesc comprovou a qualificação de 81,8% da meta de qualificação, e integralmente a meta de inserção no mercado de trabalho, bem como o fornecimento do vale-transporte, material didático, lanche e demais insumos previstos no contrato (peça 57, p. 247-248) .
 O órgão repassador apontou, ainda, como gastos efetuados pela Sociesc não previstos no Plano de Trabalho, os seguintes: pagamentos relativos à cessão remunerada de espaço; 3500 pacotes e Fast-Congresso, corrida de taxi, aquisição de 300 cadeiras bistrô (luxo) ; prestação de serviços com moto (serviços de entrega) , conta de energia elétrica; Dom Moura Salão e Sonorização Ltda.; material elétrico e hidráulico, serviços telefônicos, locação de veículo, despesas com hospedagem, serviços de segurança (12 e 24 horas) , serviços de limpeza; plano mensal de internet; prestação de serviços de mobilização, locação de tendas, mesas, cadeiras, almoço, lanche e segurança para divulgação de Projovem; diárias em nome de Romano Gabardo; penal em Nylon (Nota Fiscal emitida em data posterior à data limite) ; distribuição de 154.000 folders; serviço de motoboy; materiais de escritório e cópia, apostilas, encadernação e cópias; aquisição de  2 rádios Motorola 16 e 25 milhas; consultoria sobre cooperativa, elaboração e acompanhamento de projeto na área educacional; conta de água e esgoto; urna de acrílico, componentes eletrônicos para computador; recrutamento e seleção, carimbos; serviços de fotocópia/impressão e serviços de telemensagem (peça 20, p. 48-53) .	 
Sobre o tema, alinho-me mais uma vez ao entendimento da unidade técnica e acato a proposta de afastar do débito as despesas referentes aos serviços de divulgação de 154.000 folders, materiais para escritório, cópias, encadernação, no total de R$ 33.599,93, conforme tabela elaborada pela unidade técnica e incluída no relatório precedente, haja vista a previsão no Plano de Aplicação de serviços de divulgação, impressão e material de consumo.
Com relação aos demais itens de despesa, não vejo como considerá-los regulares. Como evidenciou a unidade técnica, tais despesas não estão abrangidas no Plano de Aplicação, ou não foi possível vinculá-las diretamente às ações do Plano de Implementação ou, ainda, porque não restou comprovado o efetivo liame de sua realização com o objeto do contrato.
Quanto à ausência de efetiva comprovação, pela Reimer, dos serviços prestados/produtos fornecidos pela empresa Club Sul Hotelaria Profissional e Turismo Ltda., no valor de R$ 1.654.883,49, entendo que os responsáveis deixaram de trazer aos autos os documentos que comprovam a regular aplicação dos recursos em exame, justificando a irregularidade de suas contas.
As Notas Técnicas 1405/2014/CGCC/SPPE, de 30/10/2014 (peça 12, p. 131-143) , 870/2015/CGCC/SPPE, de 19/8/2016 (peça 15, p. 3-8) , que fundamentaram a instauração desta TCE, apontaram para o fato de que as notas fiscais emitidas pela Club Sul, relativas à prestação dos serviços à Reimer, contém descrição genérica dos serviços, nelas somente constando a informação de compras 590/10, 588/10, 589/10 e 591/10 (peça 12, p. 137) 
Além disso, sobre o tema é importante transcrever as conclusões da auditoria realizada pelo TCU (TC Processo 032.811/2011-0) que teve por objetivo verificar a atuação do município de Curitiba/PR na execução de ações financiadas com recursos do Ministério do Trabalho e Emprego, seja por meio de convênios firmados diretamente com a entidade, seja por meio de transferências automáticas de recursos para o ente municipal, na qualidade de contratante da entidade e que identificou as irregularidades tratadas nestes autos, verbis:
Em princípio, considerando o volume dos recursos financeiros pagos à empresa CLUB SUL Eventos sem a clara delimitação de quais serviços foram pagos pela Associação REIMER, da ausência do nexo de causalidade com o objeto das ações do PROJOVEM e até mesmo do instrumento formal em que se basearam, máxime os diversos indícios de irregularidades que cercaram a empresa CLUB SUL, inclusive não só em relação à transferência de sua propriedade às vésperas dos pagamentos, mas no fato de a empresa não possuir os seguintes elementos aptos a caracterizar a regularidade de sua atuação empresarial: alvará de funcionamento válido; contador/contabilista responsável claramente definido; empregados registrados na RAIS; endereço de funcionamento da respectiva sede das atividades - aquele declinado pelo Senhor Júlio Cezar de Gasperi em ata de reunião realizada na sede desta unidade técnica, a partir de visita in loco, verificou-se como inexistente; não ter atuado junto ao varejo em todo o período em que foi sócio administrador o Senhor Júlio Cezar de Gasperi; e o fato de ter encerrado atividades - com registro na Jucepar em outubro de 2011 - após os últimos pagamentos em fevereiro de 2011. Mister a citação solidária, desde logo, da Associação Reimer, dos dirigentes da Reimer à época dos fatos, da municipalidade, pessoa jurídica de direito público, por intermédio de seus representantes na forma da lei, e bem assim da CLUB SUL Eventos, por intermédio do Senhor Júlio Cezar de Gasperi, sócio gerente da empresa. Ademais, saliente-se o encerramento das atividades daquela empresa e respectiva baixa na Jucepar, conforme registro de 17/10/2011, cujo distrato foi datado de 1º/7/2011.
A leitura do trecho acima, aliada à constatação da entrega de notas fiscais sem descrição dos serviços prestados, permite esclarecer os motivos que levaram aos questionamentos acerca da efetiva prestação dos serviços por empresa que não apresentava as mínimas condições de atuação no mercado no respectivo período. A análise mais rigorosa dos documentos apresentados se justifica no caso concreto, em virtude da série de indícios de irregularidade apontados.
Com o objetivo de comprovar a execução dos serviços pela Club Sul, os responsáveis juntaram aos autos os seguintes documentos: Relatório de Inserção (peça 174) , já constante dos autos (peça 4, p. 35-86) , relação dos serviços e materiais adquiridos (peça 175) , ordens de compra (peça 176) , Nota Informativa 1474/2010/CGC/SPPE/TEM (peça 177) , fotos dos cursos, eventos, materiais e serviços (peças 178 a 181) e Relatório Final (peça 182) .
Julgo que nenhum dos mencionados elementos tem o condão de comprovar a efetiva prestação dos serviços pela Club Sul.
Ao consultar as ordens de compra juntadas aos autos, noto que a Reimer, embora tenha sido contratada diretamente sob o argumento de que preencheria os requisitos necessários para a execução do Plano de Implementação do projeto, subcontratou o objeto do contrato firmado com o município de Curitiba, com a Club Sul Profissional e Turismo Ltda., cuja atividade econômica era agência de viagem.
As notas fiscais constantes do processo (peça 4, p. 130-140) têm descrição genérica e evidenciam incompatibilidade entre as datas de emissão e valores e as transferências bancárias realizadas. As primeiras, foram emitidas em outubro de 2010 (4/10, 18/10, 25/10 e 29/10/2010) (peça 4, p. 137-140) , e as segundas, em maio de 2011 (2/5, 6/5, 9/5, 12/5, 10/6, 13/6 e 14/6/2011) (peça 130-136) .
Além disso, na Relação de Pagamentos da Reimer constam diversos prestadores de serviços - pessoa física (peça 4, p. 101-104) , mas os documentos comprobatórios, em sua grande maioria, não especificam que tipo de serviço foi prestado (peças 4, p. 128-129, peça 5, p. 1-8, 47-57, peça 6, 3-5, 10, 35-36, 48-60, peça 8, p. 7-8, 30-33, 39-46, 53-60, 67-68) . Somente em alguns casos é possível identificar gastos com cursos/aula, coordenadora pedagógica e coordenação geral (peça 6, p. 4-5, 43-47, peça 8, p. 3-6, 49-52, peça 174, p. 2) pagamento de lanches, transporte (peça 6, p. 37-40) e serviços advocatícios (peça 8, p. 27-29) .
As fotografias apresentadas não servem de prova dos valores pagos à Club Sul, não se prestando, dessa forma, a afastar a irregularidade em apreço.
Entendo caracterizada a responsabilidade do então do Secretário Municipal do Trabalho e Emprego de Curitiba/PR, Sr. Paulo Afonso Bracarense Costa. Na linha da jurisprudência desta Corte de Contas, ainda que tenha havido delegação de competência para a realização do acompanhamento da execução da avença, o signatário do convênio assume responsabilidade pela correta aplicação dos recursos transferidos, respondendo pelos atos praticados pelos delegados escolhidos. A responsabilidade, nesse caso, decorreria da culpa in elegendo e in vigilando. Nesse sentido, os Acórdão 2360/2015-TCU-Plenário, 2.059/2015-TCU-Plenário e 8.784/2017-TCU-1ª Câmara. 
Acompanho a proposta da unidade técnica e afasto a responsabilidade do Sr. Jorge Luiz Bernardi. O gestor demonstrou que na data da chamada pública, em 9/4/2010, realizada indevidamente em substituição ao procedimento licitatório necessário, não mais se encontrava à frente da Secretaria Municipal do Trabalho e Emprego de Curitiba/PR, tendo sido exonerado a pedido em 29/3/2010.
Deixo de adotar medidas com vistas ao chamamento aos autos do responsável pelo aludido ato, em virtude do longo tempo decorrido desde a ocorrência dos fatos.
Entendo não caracterizada a prescrição da pretensão punitiva deste Tribunal, motivo pelo qual proponho a aplicação de multa aos envolvidos. De fato, as despesas ocorreram entre junho de 2010 e junho de 2011 (peça 20, p. 43-60, peça 4, p. 101-105) e o ato de ordenação da citação e da audiência ainda ocorreu em 19/12/2018 (peça 27) , antes, portanto, do interregno de dez anos previsto no art. 205 do Código Civil, utilizado subsidiariamente por este Tribunal, conforme Acórdão 1441/2016-TCU-Plenário.
Por fim, esclareço que o TCU se pronuncia apenas com base nas provas documentais, não se admitindo a produção de prova testemunhal ou o interrogatório das partes, nem a realização de perícias que não aquelas apresentadas pelo próprio responsável. No processo de controle externo, diversamente do que ocorre no processo civil ou no processo penal, não há audiência de instrução e julgamento assegurando a manifestação oral das partes no processo, tampouco há fase de interrogatório ou possibilidade de se apresentar alegações finais, dada a ausência de previsão legal nesse sentido.
	Diante do exposto, VOTO para que seja adotada a minuta de acórdão que ora trago ao exame deste colegiado.
TCU, Sala das Sessões Ministro Luciano Brandão Alves de Souza, em 2 de março de 2021.
Ministro VITAL DO RÊGO 
Relator